---
title: "Lógica, Indexação e Loop"
author: "Vitor Borges Junior"
date: "25 de abril de 2016"
output: html_document
---

# **Introdução a Linguagem R** 
## **Lógica, Indexação e Loop**
### **Operadores de Lógica**  

* Existem 8 operadores de lógica na linguagem R.  

Operador | Significado
-------- | ------------
>        | maior que 
>=       | maior que ou igual a
<        | menor que
<=       | menor que ou igual a
==       | igualdade
!=       | diferença
&        | "e"
"|"      | "ou"

***

* Entendo o funcionamento dos operadores de lógica.
* Vamos gerar aleatoriamente dois vetores, x e y, contendo 10 valores em cada vetor. Para isso usaremos a função *sample*().

```{r eval = FALSE}
set.seed(1)
(x <- sample(1:20, 10))
set.seed(6)
(y  <- sample(1:20, 10)) 
```
* Acesse o help da função *sample*() e veja quais são os seus argumentos e o que cada um significa. 

```{r eval = FALSE}
?sample
```

* Um hábito que facilita o entendimento de uma função após a leitura do help é executar os exemplos que se encontram ao final do arquivo. Você pode copiar, colar e executar o exemplo a partir do seu script, ou rodar todos os exemplos utilizando a função *example*().

```{r eval = FALSE}
example(sample)
```

* Agora, gere dois novos vetores, w e z, acresecentando o argumento replace = TRUE. Aproveite as mesmas linhas de comando que você utilizou anteriormente, substituindo apenas os nomes dos vetores.

```{r eval = FALSE}
set.seed(1) # pré determina o valor inicial do processo de amostragem
(w <- sample(1:20, 10, replace = TRUE)) # Lembre-se de fazer suas observações após as linhas de comando descrevendo a tarefa que foi executada!
set.seed(6)
(z  <- sample(1:20, 10, replace = TRUE)) 
```

* Observaram algo diferente? O que mudou? Para que serve o argumento replace?
* Agora, vamos realizar operações de lógica entre os vetores x e y, utilizando os operadores apresentados na tabela 

```{r eval = FALSE}
x > y # Qual resutado foi gerado a partir desta operação? 
x >= y # Lembre-se de fazer suas observações após as linhas de comando!
x <= y # Essa hábito vai acelerar consideravelmente o seu aprendizado 
x < y # E será uma tremenda mão na roda quando você retornar aos scripts após algum tempo
x == y 
x!= y 
```

***

### **Indexação de Vetores**

* Indexação é a ação de extrair um elemento específico, ou um conjunto de elementos, de um objeto no R.
* Há pelo menos quatro formas diferentes de indexação de objetos no R.
* []  extrai um ou mais elementos em vetores, listas, ou data frames;
* [[]]  extrai um único elemento em listas, ou data frames;
* $  extrai elementos pelo nome em listas e data frames;
* *attach*() permite extrair elementos pelo nome em listas e data frames, porém deve ser utilizada com muito cuidado. Nossa recomendação é evitar o seu uso.

* Vamos extrair:

1. O primeiro elemento do vetor x;
2. Todos os elementos do vetor x menores que 10;  
3. Os cinco primeiros elementos do vetor x; e
4. Apenas os elementos em posições pares do vetor x.

```{r eval = FALSE}
x[1] # extrai o primeiro elemento do vetor x
x[x < 10] # extrai todos os elementos do vetor x < que 10
x[1:5] # extrai os cinco pirmeiros elementos do vetor x
x[c(2, 4, 6, 8, 10)] # extrai os elementos em posições pares do vetor x
```

#### Exercício 1

* Agora é sua vez de exercitar os novos conhecimentos! Utilizando os comandos de lógica, crie novos vetores (ex. a, b, c, d, etc) que contenham:

1. Os elementos do vetor x que são maiores que y; 
(a <- x[x > y])
2. Os elementos em comum entre os vetores x e y;
(b -> x[x == y])
3. Os elementos entre o valores máximo e mínimo do vetor x;
(c <- x[x  > min(x) & x < max(x)])
4. Os elementos do vetor y maiores ou iguais aos de x.
(d <- y[y > x | y == x])

***

### **Indexação de matrizes**

* Matrizes são objetos de duas dimensões, pois possuem a dimensão linha e a dimensão coluna. 
* Objetos do tipo matriz só podem possuir um único tipo de elemento (ex. exclusivamente numérico, ou exclusivamete de caracteres). 
* Há três comandos diferentes para se gerar uma matriz:

1. *cbind*() significa "columns bind" e gera a matriz juntando os vetores em colunas

```{r eval = FALSE}
cbind(x, y)
(charac <- rep(letters[1:2], each = 5))
cbind(x, y, charac) # ????
```

2. *rbind*() significa "rows bind" e gera a matriz juntando os vetores em linhas

```{r eval = FALSE}
rbind(x, y)
```

3. *matrix*() permite ao usuário especificar como a matriz será gerada

```{r eval = FALSE}
matrix(x, nrow = 5, ncol = 2)
?matrix
matrix(x, nrow = 5, ncol = 2, byrow = TRUE)
matrix(x, nrow = 5, ncol = 2, byrow = TRUE, dimnames = list(letters[1:5]))
(m <- matrix(x, nrow = 5, ncol = 2, byrow = TRUE, dimnames = list(letters[1:5], LETTERS[1:2])))
dim(m) # fornece o número de dimensões (ex. número de linhas e colunas)
```

* Para acessar a informação dentro de uma matriz utilizamos os colchetes da seguinte maneira: [linha, coluna]. Assim, vamos extrair:

1. O elemento da primeira linha e da segunda coluna da matriz m;
2. O elemento da segunda linha e da primeira coluna da matriz m;
3. Todos os elementos da terceira linha; e
4. Todos os elementos da segunda coluna.

```{r eval = FALSE}
m[1, 2]
m[2, 1]
m[3, ]
m[, 2] # os valores retornados estão na forma de vetor
m[, 2, drop = FALSE] # o R retorna os valores na forma de matriz
m[c(1, 2, 3), c(1, 2), drop = FALSE] 
```

***

### **Indexação de Data Frames**

* Objetos do tipo data frames são uma forma de tabela de dados mais completa que permite a inclusão de diferentes tipos de vetores. 
* Ou seja, é possível gerar um mesmo data frame a partir de vetores numéricos e de caracteres.
* Para acessar a informação dentro de um data frame utilizamos os colchetes da mesma forma que fizemos anteriormente com o objeto do tipo matriz: [linha, coluna].
* Também podemos acessar as colunas pelo nome utilizando $ após o nome do data frame (ex. df$x).
* Agora, nós vamos:

1. Criar um data frame df a partir dos vetores x, y e charac;
2. Extrair o elemento da terceira linha e segunda coluna;
3. Extrair os elemento da sexta linha;
4. Extrair os elementos da segunda coluna; 
5. Extrair os elementos das 3 primeiras linhas e da segunda e terceira colunas;
6. Extrair os valores de todas as colunas associados ao caracter b;
7. Extrair os valores de todas as colunas associados ao caracter a **e** com valores de x menores que 10; e
8. Extrair os valores de todas as colunas associadas ao caracter b, **ou** com valores de y maiores que 10

``` {r eval = FALSE}
(df <- data.frame(sp1 = x, sp2 = y, area = charac))
str(df)
df[3,2]
df[6, ]
df[, 2] # ou...
df[, "sp2"]
df[c(1,2,3), c(2:3)] # ou..
df[1:3, c("sp2", "area")]
areaB <- df[df$area == "b", ]
df[df$area == "a" & df$sp1 < 10, ]
df[df$area == "b" | df$sp2 > 10, ]
```

* Imagine que você se confundiu ao digitar seus dados e gerou vetores com valores errados. Digamos que as observações 2, 5 e 7 do vetor x e 3, 5 e 8 do vetor y são, na realidade, dados ausentes (ex. NA). 
* Podemos corrigir esses enganos de duas formas diferentes:

1. Corrigindo os vetores e gerando novamente o data frame. Iremos chamar o novo data frame de df1.

```{r eval = FALSE}
x[c(2, 5, 7)] <- NA
y[c(3, 5, 8)] <- NA
(df1 <- data.frame(sp1 = x, sp2 = y, area = charac))

2. Também podemos corrigir o erro diretamente no data frame df. Para isso, precisamos saber em quais linhas e colunas se encontram os valores que foram digitados errados.

```{r eval = FALSE}
df[c(2, 5, 7), "sp1"] <- NA
df[c(3, 5, 8), "sp2"] <- NA
df
```

* Dados ausentes em uma tabela de dados podem ser um problema na hora de realizar as análises. A função *is.na*() é muito útil para identificar e remover os dados ausentes na tabela de dados.
* Vamos testar o funcionamento de *is.na*() no data frame df. 
* Primeiro, vamos extrair apenas a coluna sp2 e chama-la de y.noNA.

```{r eval = FALSE}
y.NA <- df$sp2
is.na(y.NA) # retorna um vetor lógico
```

* O que acontece se aplicarmos a função *is.na*() dentro do vetor y.NA (ex. y.NA[])?

```{r eval = FALSE}
y.NA[is.na(y.NA)] # retorna apenas os NA's

```

* Lembram o que siginifica o ponto de exclamação (!)? Ele siginifica negação. O que acontece então se colocarmos o ponto de exclamação antes da função *is.na*() (ex. *!is.na*())?

```{r eval = FALSE}
y.NA[!is.na(y.NA)] # o R retorna apenas os valores observados e remove os NA's!
```

* Também podemos remover os NA's diretamente de um data frame utilizando a função *complete.cases*(). Contudo,  observações que foram de fato realizadas serão perdidas quando estas estiverem na mesma linha de uma observação ausente.
* Vamos entender melhor o que acontece excluindo os NA's do data frame df.

df[-c(5:9),]

```{r eval = FALSE}
df.noNA <- complete.cases(df)
df[df.noNA, ]
```

### **Exercício 2**

* É hora de trabalhar o que foi aprendido! Carregue a planilha de dados *airquality* e solucione as seguintes questões:

1. Calcule a média da variável Ozone. Lembre-se de remorver os dados ausentes (ex. NA's).

2. Calcule a variância da variável Solar.R no mês 5. Lembre-se de remover os dados ausentes (ex. NA's).

a. Filtrar as linhas cujo Mês seja igual a 5
air_mes5 <- airquality[airquality$Month == 5, 2]
air_mes5
b. calcular a variância
var(air_mes5, na.rm = TRUE)

método hardcore:
var(airquality[airquality$Month == 5, 2], na.rm=TRUE)

3. Extraia o data frame relativo ao mês 8 **e** que apresentem temperaturas abaixo de 90. (bonus: me diga as informações que descrevem as variáveis)

summary(airquality)

ex3 <- airquality[airquality$Month == 8 & airquality$Temp < 90,]
summary(ex3)

4. Extraia os dados de todas as variáveis associadas a valores de Solar.R maiores que 200, **ou** Wind > 15.

airquality[airquality$Solar.R > 200 | airquality$Wind > 15,]

5. Remova todos os NA's e salve o data frame em um novo objeto chamado *airq.complete*.

airq.complete <- airquality[complete.cases(airquality),]
airq.complete


***

### **Indexação Listas**

* As listas são capazes de armazenar diferentes tipos de objetos. 
* Vamos gerar uma lista com um dos objetos de cada tipo que criamos até agora. Ou seja, nossa lista conterá um vetor, uma matriz e um data frame.

```{r eval = FALSE}
(lista0 <- list(x, m, df)) # [[]] indicam o nome dos objetos na lista
(lista <- list(vetor = x, matriz = m, dataframe = df)) # cada objeto possui um $nome
```

* Podemos acessar cada objeto individualmente utilizando [[]], ou $ mais o nome.

```{r eval = FALSE}
lista[[1]]
lista$vetor
lista[[2]]
lista$matriz
lista[[3]]
lista$dataframe
```

* Para acessar mais de um objeto ao mesmo tempo em uma lista utilizamos [].

```{r eval = FALSE}
lista[c(1,3)]
```

* Para acessar elementos dentro dentro de um objeto em uma lista utilizamos [[]][[]]. 

```{r eval = FALSE}
lista[[1]][[10]] # acessa o décimo elemento do primeiro objeto da lista
lista[[2]][[1,1]] # Faça suas observações!
lista[[3]][[2,3]]
```

***

### **Indexando com *subset*()**

* A função *subset*() realiza as mesmas indexações descritas anteriormente de uma forma automatizada.
* Vamos realizar novamente as questões 3 e 4 do exercício 2 utilizando a função *subset*()

1. Calcule a média da variável Ozone. Lembre-se de remorver os dados ausentes (ex. NA's).

```{r eval = FALSE}
(ozone.NA <- subset(x = airquality, select = Ozone))
ozone.clean <- ozone.NA[!is.na(ozone.NA)]
mean(ozone.clean)
```

2. Calcule a variância da variável Solar.R no mês 5. Lembre-se de remover os dados ausentes (ex. NA's).

```{r eval = FALSE}
(solar.r5 <- subset(x = airquality, subset = Month == 5, select = Solar.R))
solar.r5clean <- solar.r5[!is.na(solar.r5)]
var(solar.r5clean)
```

3. Extraia os dados de todas as variáveis relativas ao mês 8 **e** que apresentem temperaturas abaixo de 90.

```{r eval = FALSE}
subset(x = airquality, subset = Month == 8 & Temp < 90)
```

4. Extraia os dados de todas as variáveis associadas a valores de Solar.R maiores que 200, **ou** Wind > 15.

```{r eval = FALSE}
subset(x = airquality, subset = Solar.R > 200 | Wind > 15)
```

***

### **Funções de loop**

* As funções de loop servem para iniciar e repetir uma tarefa específica no R tantas vezes quanto desejarmos.
* Umas das funções de loping mais importantes é a função *for*().
* A função *for* funciona da seguinte maneira:

> for(i in 1:n) {comandos}

* onde para cada valor de *i* o R executa os comandos que estão entre as chaves. A expressão "i in 1:n" indica que os valores de i serão de i = 1 até i = n.
* Ou seja, na primeira rodada i = 1, na segunda i = 2, e assim por diante até que i = n.
* Vamos ver como a função *for*() funciona na prática. Primeiro precisamos criar um objeto vazio para armazenar o resultado da operação.

```{r eval = FALSE}
resu <- numeric(0) # gera um vetor numérico vazio
resu  
```

* Agora vamos utilizar a função *for*() para elevar i valores ao quadrado.

```{r eval = FALSE}
for (i in 1:5) { # será o i = 1, i = 2, i = 3, i = 4, i = 5
        resu[i] <- i^2 # realiza a operação e armazena no vetor resu
} # fim da função
resu
(1:5)^2
```
* Vamos fazer um "filme" para demonstrar o que a função for está fazendo.

```{r eval = FALSE}
plot(0:10,0:10, type="n") # plota um gráfico vazio 
for (i in 1:9) {
        text(i,i, paste("Passo", i)) # plota um texto no gráfico
        Sys.sleep(1) ## retarda os passos em 1 s
}
```

* A sequência de Fibonacci é uma sequência famosa na matemática. Os dois primeiros números da sequência são [1, 1]. 
* Os números subsequentes são compostos pela soma dos dois números anteriores. 
* Assim, o terceiro número da sequência de Fibonacci é 1+1=2, o quarto é 1+2=3, e assim por diante. 
* Vamos usar a função for para descobrir os 12 primeiros números da sequência de Fibonacci

```{r eval = FALSE}
Fibonacci <- numeric(0)
Fibonacci[c(1,2)] <- 1 # o primeiro e segundo valor da sequência devem ser 1
for (i in 3:12) { # 3 a 12 porque já temos os dois primeiros
        Fibonacci[i] <- Fibonacci[i - 2] + Fibonacci[i - 1]
}
Fibonacci
```

### **Exercício 3**

1. Mude os dois primeiros elementos da sequencia para 2 e 2 
2. Mude os dois primeiros elementos da sequencia para 3 e 2
3. Modifique o código para que os valores sejam compostos pela diferença entre o primeiro e o segundo valor imediatamente anteriores.
4. Modifique o código para que os valores sejam compostos pela diferença entre os dois valores imediatamente anteriores somada ao terceiro valor imediatamente anterior. Faça inicialmente com que a sequencia comece com 3 valores [1,1,1]

***

### **Amostragem utilizando *for*()**

* Também podemos utilizar a função for para realizar sorteios e amostragens aleatóreas.
* Vamos sortear 20 jogos da megasena.

```{r eval = FALSE}
njogos <- 20 # determinar o número de jogos
numeros <- matrix(NA, nrow = 6, ncol = njogos) # criar a matriz para armazenar os jogos
for (i in 1:njogos) { # determina o número total de jogos sorteados
  numeros[,i]<-sample(1:60,6) # realiza a amostragem de 6 números por jogo
 }
numeros
```

* A partir do mesmo princípio, podemos utilizar as funções *sample*() e *mea*() para realizar subamostragens e caluclar suas médias. Esse é princíopio de uma ferramente ecológica amplamente utilizada, o bootstrap.

```{r eval = FALSE}
reamostragens <- 100 # determinar o número de jogos
medias <- numeric(0) # criar a matriz para armazenar os jogos
for (i in 1:reamostragens) { # determina o número total de jogos sorteados
  medias[i]<-mean(sample(1:60,6)) # realiza a amostragem de 6 números por jogo
 }
medias
```
