---
title: "Funções - Parte 1"
subtitle: "Nicholas A. C. Marino"
author: "nac.marino@gmail.com"
date: "github.com/nacmarino/introducaoR"
output: html_document
---

<style type="text/css">
body, td {
   font-size: 18px;
}
code.r{
  font-size: 16px;
}
pre {
  font-size: 16px
}
h1,h2,h3,h4,h5,h6{
  font-size: 24pt;
}
</style>

# Elementos da Aula

1. O que são funções?
2. Scoping rules;
3. Tipos de Argumentos;
4. Suas principais fontes de erro serão...

## O que são funções?

* As funções são os blocos fundamentais do R: toda e qualquer tarefa é realizada através delas;
* Uma função representa um conjunto de ações que devem ser feitas para originar um resultado;
* Uma função é um _objeto_ (veremos mais sobre objetos e seus tipos depois);
* Todas as funções possuem três partes:
    1. O corpo da função, que contém o seu código: `body`;
    2. Uma lista de __argumentos__, que controlam de que forma você pode usar uma função: `formals`;
    3. Um "mapa", com a localização das variáveis usadas na função (inclusive, outras funções e objetos) - em outras palavras, onde a função reside: `environment`.

## Scoping rules (regras de escopo)

* É o conjunto de regras que governam de que forma o R interpreta o valor de um __objeto__:
    + Associação entre um __nome__ e um __objeto__/__valor__/__tarefa__/__ação__.
    + e.g., Determina de que forma o R vai da palavra pi ao valor de 3.141593.

```{r}
pi
```

* Para isso, o R usa dois tipos de Scoping:
    1. __Lexical scoping:__ usa um nome já existente para realizar uma algo; após ter realizado este algo, o nome continua existindo bem como o resultado da tarefa/ação;
        + Determina __onde__ procurar pelos __valores__ de um __nome__.
        + Por exemplo, o `pi` é um __nome__ que existe no universo interno do R. Toda vez que você digitar `pi` e pedir para rodar este comando, o R sabe onde buscar essa informação e o que te mostrar.
        
    2. __Dynamic scoping:__ uma informação genérica é fornecida a um nome, o qual é usado para realizar algo; após este algo ter sido realizado, apenas o resultado da tarefa/ação existe. 
        + Determina __quando__ procurar pelos __valores__ de um __nome__.
        + Por exemplo, se você digitar algumas funções pedem argumentos específicos que, se você determinar fora do uso da função, não terão uso algum; todavia, usado no contexto da função, vão te retornar um resultado de interesse.

* Consequências:
    + Você só precisa definir uma única vez um nome para um objeto/valor/tarefa/ação;
    + Todo objeto criado é salvo no ambiente da sessão;
    + Cada objeto criado ocupa um espaço e 'come' poder de processamento;
    + Sobre-escrever o nome de um objeto com outro substitui a informação que existia anteriormente;
    + Sobre-escrever o nome de uma função com um objeto _não_ apaga a função, apenas faz com que o seu uso necessite de operadores especiais (__ou seja, podem haver mensagens de erro ao sobre-escrever funções__).
    
## Tipos de Argumentos

* Uma função pode ter diversos argumentos.
* Cada argumento controla um aspecto da forma como a função é usada e processada.

```{r}
args(read.table)
```

* Alguns argumentos precisam ser determinados ao usar uma função: e.g., `file` em `read.table` (afinal, se você não disser, o R não adivinha qual arquivo você quer abrir).
* No entanto, alguns argumentos das funções no R estão sob _lazy evaluation_: eles só são avaliados se forem usados.
    + Alguns argumentos assumem valores padrão (_default_): e.g., `header` em `read.table` (a primeira linha deve ser interpretada como o nome das colunas? O padrão é que não seja, mas isto pode gerar problemas).
    + Já outros argumentos não precisam ser definidos e, tampouco, afetam o funcionamento da função: e.g., `row.names` em `read.table` (você pode ou não adicionar um nome às linhas que serão carregadas ao R, sem nenhum tipo de problema.)

* Note que, por conta destes dois últimos tipos de argumento, __você não precisa determinar todos os argumentos em um função__, __mas precisa saber o que deve ser selecionado para gerar o resultado que você deseja__.

* Além disso, quando você usar uma função, você pode especificar seus argumentos por posição, nome completo ou nome parcial. Ou seja:

```{r eval=FALSE}
# por posição
read.table("nome_do_arquivo", TRUE, ",")
# por nome completo
read.table(file = "nome_do_arquivo", header = TRUE, sep = ",")
# por nome parcial
read.table("nome_do_arquivo", head = TRUE, ",")
```

* Assim, os argumentos são examinados na seguinte ordem:
    1. Nome Completo;
    2. Prefixo;
    3. Posição.

* Isto quer dizer que você pode fornecer os argumentos na sequência que você quer, desde que forneça o nome completo e/ou prefixo primeiro:

```{r eval=FALSE}
read.table(sep = ",", header = TRUE, file = "nome_do_arquivo")
```

* No entanto, é bom manter a boa prática e manter a sequência dos argumentos em ordem e, sempre que possível, adicionar o nome completo do argumento.

## Suas principais fonte de erro serão...

* Você é o seu pior inimigo:
    1. Erros de digitação ao chamar um objeto ou função (e.g., `read.tab1e` ou `readtable` ao invés de `read.table`);
    2. Esquecer de criar um objeto antes de rodar uma função;
    3. Especificar um argumento que não existe na função;
    4. Especificar o argumento certo de forma errada (adicionar um número onde na realidade deveria ser algo como VERDADEIRO/FALSE);
    5. Especificar o argumento certo mas com o tipo de objeto errado (como veremos, existem muitos tipos de objetos no ambiente R);
    6. Misturar letras e números no mesmo tipo de objeto (veremos mais isso ao longo do curso).

* __Dica do R:__ você sabe a diferença entre um `error`, `warning` e uma `message`?
    + `error`: uma indicação de que um problema fatal ocorreu, levando à parada da execução da função;
    + `warning`: uma indicação de que algo de errado aconteceu, mas que não é necessariamente fatal - desta forma, a execução da função prossegue;
    + `message`: uma mensagem ou notificação genérica, que não tem haver com um erro ou problema na execução da função - tudo ocorre de forma natural.

* `error` vs `warning` vs `message`: 
    1. ordem de perigo: `warning` > `message` > `error` (__melhor não fazer, do que fazer mal feito__).
    2. ordem de desespero de alguém que está iniciando: `warning` = `message` = `error`.

* __Boa prática__: 
    + Apague objetos que você não vá usar mais em uma sessão - `rm(objeto)`;
    + Evite salvar a área de trabalho ao sair do R (casos especiais justificam salvá-lo);
    + Ao iniciar uma sessão, limpe tudo que está no ambiente global do R - `rm(list = ls(all = TRUE))`.
