---
title: "Operações com vetores"
subtitle: "Nicholas A. C. Marino"
author: "nac.marino@gmail.com"
date: "github.com/nacmarino/introducaoR"
output: html_document
---

<style type="text/css">
body, td {
   font-size: 18px;
}
code.r{
  font-size: 16px;
}
pre {
  font-size: 16px
}
h1,h2,h3,h4,h5,h6{
  font-size: 24pt;
}
</style>

# Elementos da Aula

1. [Criando vetores - Parte 2](#anchor1)
2. [Operações orientadas a vetores](#anchor2)
3. [Reciclagem de vetores](#anchor3)

## Criando vetores - Parte 2 {#anchor1}

* Podemos criar um vetor ao listarmos uma sequência de valores.

```{r}
(exemplo <- c(1, 2, 3, 4, 5, 6, 7, 8, 9, 10))
```

* No entanto, ás vezes, é mais útil automatizarmos a criação destas sequências, para evitar erros ou o trabalho repetitivo. 
* Uma forma de fazer isso é através da função `seq`.

```{r}
# cria uma sequência de 1 a 10, em intervalos de uma unidade
seq(from = 1, to = 10, by = 1)
# cria uma sequência de 20 número de 1 a 10
seq(from = 1, to = 10, length.out = 20)
```

* Também podemos pedir ao R para que repita uma sequência de valores através da função `rep`.

```{r}
# repetir a sequência 1, 2, 3, 4 duas vezes
rep(x = c(1, 2, 3, 4, 5), 10)
# repetir duas vezes em sequência cada elemento do vetor 1, 2, 3, 4 
rep(x = c(1, 2, 3, 4, 5), each = 10)
```

* Outra forma de fazer isso é através da utilização do operador `:` entre valores: tudo o que está no intervalo x:y (x a y) deve ser impresso.

```{r}
# cria uma sequência de 1 a 10
1:10
# cria uma sequência de 23 a 51
23:51
# tente essa
50:1
```

* Podemos criar um vetor utilizando este operador.

```{r}
vetor1 <- 1:100
vetor1
```

* Nós podemos determinar o tamanho de um vetor (assim como o número de colunas em um `data.frame`, ver ) através da função `length`.

```{r}
length(vetor1)
```

---

##### Exercício 1

a. Crie dois vetores:  
    + Um pelo operador `:`;  
    + Outro com a função `seq`.  
b. Junte estes dois vetores em um único vetor, com o nome do objeto de `vetores`;
c. Qual o comprimento do vetor?
d. Crie um vetor com as letras "A" e "B", em sequência (comprimento = soma do comprimento dos dois vetores criados em a);
e. Junte dois vetores em um data.frame, com cada vetor sendo uma coluna diferente - crie o objeto `dados`;
f. Qual o comprimento do data.frame `dados`? O que este comprimento representa?

---

## Operações orientadas a vetores {#anchor2}

* Podemos utilizar algumas informações armazenadas em vetores para realizar algumas operações matemáticas e/ou extrair informações úteis sobre um conjunto de dados.  
* Um exemplo simples de operação com vetores é a extração de informações de estatística descritiva.

```{r}
## criando um vetor com números aleatórios extraídos da distribuição uniforme
set.seed(seed = 33)
numeros <- runif(n = 10, min = 0, max = 20)
numeros

## calculando a média do vetor
mean(x = numeros)

## calculando a mediana
median(x = numeros)

## calculando o desvio padrão do vetor
sd(x = numeros)

## o valor mínimo em números
min(x = numeros)

## o valor máximo em números
max(x = numeros)

## quantis
quantile(x = numeros)

# trimmed mean
mean(x = numeros, trim = 0.1, na.rm = TRUE) # removendo 10% dos dados mais extremos
mean(x = numeros, trim = 0.4, na.rm = TRUE) # removendo 40% dos dados mais extremos
```

* Podemos usar algumas funções periféricas para fazer cálculos que podem ajudar em algumas análises estatísticas e fornecer novas perspectivas sobre um conjunto de dados que estamos trabalhando:

```{r}
# criando um vetor de 1 a 10
(vetor1 <- 1:10)
# somatório de todos os valores presentes no vetor1
sum(x = vetor1)
# somatório acumulado de todos os valores presentes no vetor1
cumsum(x = vetor1)
```

* Tambem podemos contar o número de casos dentro de cada categoria e/ou criar tabelas de contigência através da função `table`.

```{r}
## com um vetor
table(state.division)
## com outro vetor
table(state.region)
## os dois vetores simultaneamente
table(state.division, state.region)
```

* Um atalho para extrair diversas estatísticas descritivas de um vetor é através da função `summary`.

```{r}
summary(object = numeros)
```

---

##### Exercício 2

a. Simule um vetor com 100 números aleatórios que siga a distribuição normal e que tenha média 10 e desvio padrão 3.
b. Calcule o erro padrão da média dos valores neste vetor.
    + O erro padrão da média é igual as desvio padrão dividido pela raiz quadrada do tamanho da amostra;

---

## Reciclagem de vetores {#anchor3}

* Como já veremos, muito do que fazemos tende a ser focado em vetores - estejam eles na forma de um vetor _per se_ ou como uma coluna em um `data.frame`.
* Assim como para um número qualquer, podemos fazer qualquer operação matemática usando um vetor inteiro.

```{r}
# vamos criar um vetor com uma sequência de 20 números
(vetor1 <- 1:20)
# podemos adicionar uma constante ao vetor
vetor1 + 10
# podemos subtrair uma contante ao vetor
vetor1 - 5
# multiplicar
vetor1 * 3
# ou dividir
vetor1 / 3
```

* Além disso, podemos realizar outras operações matemáticas com os vetores:

```{r}
# raiz quadrada
sqrt(x = vetor1)
# log
log10(x = vetor1)
# potencia
vetor1^2
```

* E também podemos fazer operações entre vetores:

```{r}
# criando um novo vetor
(vetor2 <- 21:40)
# adição entre vetores
vetor1 + vetor2
# multiplicacao
vetor1 * vetor2
# potencia
vetor1 ^ vetor2
```

---

##### Exercício 3

a. Multiple os valores do vetor1 por um outro vetor que contenha apenas dois elementos: o número 1 e o número 0.
b. Qual é o comportamento do resultado?
c. Por que isso acontenceu?

---

* Ao realizar uma operação com vetores de tamanho diferentes, ocorre a __reciclagem__ do vetor mais curso: o vetor mais curto é reaproveitado _n_ vezes na operação até o final do vetor mais longo.
    + Lado Positivo: facilita a sua vida dependendo do tipo de calculo que você precisa fazer;
    + Lado Negativo: por desatenção, você pode errar em uma operação simples em que você não previa um vetor de tamanho menor.
    
---

* __Dica do R:__ por vezes, é provável que você encontre um ou mais `NA` em um vetor. Isto pode ser um complicador ao executar algumas funções, que acabam fazendo o que você quer, mas de forma errada.

```{r}
## criando um vetor com NA
vetor3 <- c(3, 8, 5, NA, 15)
## tirando a media desse vetor
mean(x = vetor3)
```

* Para evitar com que isso aconteça, diversas funções que você normalmente usará possuem o argumento lógico `na.rm`, que determina se o `NA` deve ser removido do vetor ao executar a função.

```{r}
mean(x = vetor3, na.rm = TRUE)
```

* Outra opção para lidar com esse problema é você mesmo excluir os `NA` através da __Indexação__.
