---
title: "Indexação"
subtitle: "Nicholas A. C. Marino"
author: "nac.marino@gmail.com"
date: "github.com/nacmarino/introducaoR"
output: html_document
---

<style type="text/css">
body, td {
   font-size: 18px;
}
code.r{
  font-size: 16px;
}
pre {
  font-size: 16px
}
h1,h2,h3,h4,h5,h6{
  font-size: 24pt;
}
</style>

# Elementos da Aula

1. [Criando vetores - Parte 2](#anchor1)
2. [Operações com vetores](#anchor2)
3. [Indexação de vetores e `data.frame`](#anchor3)
      + [Indexação de vetores](#anchor4)
      + [Indexando `data.frame`](#anchor5)
4. [Indexando listas](#anchor6)

## Criando vetores - Parte 2 {#anchor1}

* Podemos criar um vetor ao listarmos uma sequência de valores.

```{r}
(exemplo <- c(1, 2, 3, 4, 5, 6, 7, 8, 9, 10))
```

* No entanto, ás vezes, é mais útil automatizarmos a criação destas sequências, para evitar erros ou o trabalho repetitivo. 
* Uma forma de fazer isso é através da função `seq`.

```{r}
# cria uma sequência de 1 a 10, em intervalos de uma unidade
seq(from = 1, to = 10, by = 1)
# cria uma sequência de 20 número de 1 a 10
seq(from = 1, to = 10, length.out = 20)
```

* Também podemos pedir ao R para que repita uma sequência de valores através da função `rep`.

```{r}
# repetir a sequência 1, 2, 3, 4 duas vezes
rep(x = c(1, 2, 3, 4, 5), 10)
# repetir duas vezes em sequência cada elemento do vetor 1, 2, 3, 4 
rep(x = c(1, 2, 3, 4, 5), each = 10)
```

* Outra forma de fazer isso é através da utilização do operador `:` entre valores: tudo o que está no intervalo x:y (x a y) deve ser impresso.

```{r}
# cria uma sequência de 1 a 10
1:10
# cria uma sequência de 23 a 51
23:51
# tente essa
50:1
```

* Podemos criar um vetor utilizando este operador.

```{r}
vetor1 <- 1:100
vetor1
```

* Nós podemos determinar o tamanho de um vetor (assim como o número de colunas em um `data.frame`, ver ) através da função `length`.

```{r}
length(vetor1)
```

---

##### Exercício 1

a. Crie dois vetores:  
    + Um pelo operador `:`;  
    + Outro com a função `seq`.  
b. Junte estes dois vetores em um único vetor, com o nome do objeto de `vetores`;
c. Qual o comprimento do vetor?
d. Crie um vetor com as letras "A" e "B", em sequência (comprimento = soma do comprimento dos dois vetores criados em a);
e. Junte dois vetores em um data.frame, com cada vetor sendo uma coluna diferente - crie o objeto `dados`;
f. Qual o comprimento do data.frame `dados`? O que este comprimento representa?

---

## Operações com vetores {#anchor2}

* Podemos utilizar algumas informações armazenadas em vetores para realizar algumas operações matemáticas e/ou extrair informações úteis sobre um conjunto de dados.  
* Um exemplo simples de operação com vetores é a extração de informações de estatística descritiva.

```{r}
## criando um vetor com números aleatórios extraídos da distribuição uniforme
set.seed(seed = 33)
numeros <- runif(n = 10, min = 0, max = 20)
numeros

## calculando a média do vetor
mean(x = numeros)

## calculando a mediana
median(x = numeros)

## calculando o desvio padrão do vetor
sd(x = numeros)

## o valor mínimo em números
min(x = numeros)

## o valor máximo em números
max(x = numeros)

## quantis
quantile(x = numeros)
```

* Um atalho para extrair diversas estatísticas descritivas de um vetor é através da função `summary`.

```{r}
summary(numeros)
```

---

##### Exercício 2

a. Simule um vetor com 100 números aleatórios que siga a distribuição normal e que tenha média 10 e desvio padrão 3.
b. Calcule o erro padrão da média dos valores neste vetor.
    + O erro padrão da média é igual as desvio padrão dividido pela raiz quadrada do tamanho da amostra;

---
