---
title: "Operações com Vetores e Matrizes"
subtitle: "Nicholas A. C. Marino"
author: "nac.marino@gmail.com"
date: "github.com/nacmarino/introducaoR"
output: html_document
---

<style type="text/css">
body, td {
   font-size: 18px;
}
code.r{
  font-size: 16px;
}
pre {
  font-size: 16px
}
h1,h2,h3,h4,h5,h6{
  font-size: 24pt;
}
</style>

# Elementos da Aula

1. Reciclagem de Vetores;
2. Operações Gerais com Vetores;
3. Operações Gerais com Matrizes;
4. Operações com Funções Loop.

## Reciclagem de Vetores

* Como já vimos, muito do que fazemos tende a ser focado em vetores - estejam eles na forma de um vetor _per se_ ou como uma coluna em um `data.frame`.
* Assim como para um elemento, podemos fazer qualquer operação matemática usando um vetor.

```{r}
# vamos criar um vetor com uma sequência de 20 números
(vetor1 <- 1:20)
# podemos adicionar uma constante ao vetor
vetor1 + 10
# podemos subtrair uma contante ao vetor
vetor1 - 5
# multiplicar
vetor1 * 3
# ou dividir
vetor1 / 3
```

* Além disso, podemos realizar outras operações matemáticas com os vetores:

```{r}
# raiz quadrada
sqrt(vetor1)
# log
log10(vetor1)
# potencia
vetor1^2
```

* E também podemos fazer operações entre vetores:

```{r}
# criando um novo vetor
(vetor2 <- 21:40)
# adição entre vetores
vetor1 + vetor2
# multiplicacao
vetor1 * vetor2
# potencia
vetor1 ^ vetor2
```

* Note que aqui nós estamos fazendo uma operação utilizando vetores de mesmo comprimento, mas o que acontece ao fazermos uma operação com vetores de comprimento diferente?

```{r}
# criando um vetor de comprimento 2, com 0 e 1
(vetor3 <- c(0, 1))
# multiplicando o vetor3 pela 1
vetor1 * vetor3
```

* Ao realizar uma operação com vetores de tamanho diferentes, ocorre a __reciclagem__ do vetor mais curso: o vetor mais curto é reaproveitado _n_ vezes na operação até o final do vetor mais longo.
    + Lado Positivo: facilita a sua vida dependendo do tipo de calculo que você precisa fazer;
    + Lado Negativo: por desatenção, você pode errar em uma operação simples em que você não previa um vetor de tamanho menor.
    
---

## Operações Gerais com Vetores

* O R começa a ficar mais interessante ao movermos destes cálculos mais básicos para o seu uso em análises estatísticas e exploratórias: existem diversas funções de cunho estatístico que podem ser usados no contexto desta linguagem:

```{r}
# qual a media do vetor1?
mean(vetor1)
# qual a variância associada ao vetor1?
var(vetor1)
# qual o desvio padrão associado ao vetor1?
sqrt(var(vetor1))
# OU, MESMO RESULTADO:
sd(vetor1)
# qual a mediana associada ao vetor1?
median(vetor1)
# quais são os valores dos interquartis da distribuição de valores do vetor1?
quantile(x = vetor1)
```

* É necessário ter atenção ao usar estas funções, pois normalmente o R não sabe muito bem o que fazer ao encontrar um `NA` - felizmente, existe o argumento `na.rm` que pode ser usado para remover os `NA`s ao usar estas funções.

```{r}
# um vetor com NA
(vetor4 <- c(22, 77, 44, 33, NA, 66, 44))
# a media deste vetor
mean(vetor4)
# especificando o que fazer com o NA deve ser removido.
mean(vetor4, na.rm = TRUE)
```

* Podemos usar algumas funções periféricas para fazer cálculos que podem ajudar em algumas análises estatísticas e fornecer novas perspectivas sobre um conjunto de dados que estamos trabalhando:

```{r}
# somatório de todos os valores presentes no vetor1
sum(vetor1)
# somatório acumulado de todos os valores presentes no vetor1
cumsum(vetor1)
# valor máximo presente no vetor1
max(vetor1)
# valor mínimo presente no vetor1
min(vetor1)
# trimmed mean
mean(vetor4, trim = 0.1, na.rm = TRUE) # removendo 10% dos dados mais extremos
mean(vetor4, trim = 0.2, na.rm = TRUE) # removendo 20% dos dados mais extremos
```

* Também podemos ter acesso a grande parte destas informações através da função `summary`:

```{r}
summary(vetor1)
```

##### Exercício 1

a. Carregue o conjunto de dados `lista_de_presenca.csv` que está na pasta `05_leitura_de_dados`, para prosseguirmos na aula.

---

## Operações Gerais com Matrizes;

```{r echo=FALSE}
# carregando o pacote
suppressPackageStartupMessages(library(readr))
# carregando dados
dados <- suppressMessages(read_delim("../05_leitura_de_dados/dados/lista_de_presenca.csv", delim = ";"))
# dando uma olhada nos dados que acabamos de carregar
dados
```

* Este conjunto de dados traz a frequência e outras informações de cada ouvinte que vai às Palestras do PPGE (será que um deles é você?). Podemos tentar entender melhor este conjunto de dados usando, por exemplo a função `table`.

* A função `table` é muito útil para construir uma tabela de contagem do número de observações em diferentes categorias, além de poder ser usada para construir tabelas de contingência.

```{r}
# considerando todas as palestras, qual a frequência de pessoas em cada uma das classes de formação?
table(dados$formacao_ouvinte)
```

* Podemos extender a funcionalidade da função `table` para incluir quantas outras variáveis quisermos.

```{r}
# um exemplo com duas colunas: como é a frequência pela formação do ouvinte por palestra?
table(dados$palestra, dados$formacao_ouvinte)
```

* Ao fazermos esta última operação, temos uma tabela de contingência que tem nas colunas a formação dos ouvinte e, nas linhas, as palestras: portanto, uma tabela que mostra, em cada palestra, qual o número de pessoas presentes por categoria do nível de formação.

* Duas funções podem ser bem úteis aqui, e certamente serão se você trabalha com matrizes de composição de espécies por site: `rowSums` e `colSums` (assim como as funções `rowMeans` e `colMeans`).

```{r}
# colocando a tabela de contingência em uma tabela
tabela <- table(dados$palestra, dados$formacao_ouvinte)
# qual a quantidade de ouvintes presentes em cada uma das palestras?
rowSums(tabela)
# qual a quantidade total de ouvintes nas palestras em cada uma das categorias de formação?
colSums(tabela) # similar ao "table(dados$formacao_ouvinte)"
# qual a quantidade média de ouvintes em uma palestra para cada uma das categorias de formação?
colMeans(tabela)
```

* Nós aprendemos anteriormente a forçar um objeto a assumir uma nova classe; podemos fazer a mesma coisa com esta tabela de contingência.

```{r}
# forçando esta tabela de contingência a assumir a forma de um data.frame
exemplo <- as.data.frame(tabela)
```

* Ao forçarmos a última transformação, fizemos com que uma tabela no formato largo passasse a ser um no formato longo. No entanto, para continuar trabalhando neste `data.frame`, precisaremos fazer algumas modificações.

##### Exercício 2

a. O `data.frame` que acabamos de criar tem nomes de colunas que não são as ideais. Você consegue modificar o nome das colunas? Elas devem passar a ser chamadas:
    + "palestra";
    + "formacao"; e,
    + "presentes".
b. Qual a classe da coluna "palestra", que você acabou de renomear? Faz sentido que esta seja a classe desta coluna?

---

```{r echo=FALSE}
names(exemplo) <- c("palestra", "formacao", "presentes")
```

* Assim como para um vetor, podemos aplicar a função `summary` em um `data.frame`.

```{r}
# as primeiras linhas desta tabela
head(exemplo)
# informações gerais sobre cada uma das colunas
summary(exemplo)
```

* Neste caso, o summary te retorna estatísticas descritivas gerais para as variáveis contínuas (no caso acima, apenas o número de presentes), e para as variáveis categóricas (ou fatores) retorna a identidade dos níveis dos fatores e também a quantidade de observações em cada um dos níveis.

* Também podemos aplicar as mesmas funções descritas para os vetores neste `data.frame`:

```{r}
# qual o total de presentes nas palestras?
sum(exemplo$presentes)
```

##### Exercício 3

* Para o conjunto de dado `iris`, que você já tem no seu R:
    + Parte 1:
        a. Determine o número de linhas e colunas deste conjunto de dados;
        b. Calcule o erro padrão da média do comprimento da pétala (erro padrão = desvio padrão dividido pela raiz quadrada do número de observações).
    + Parte 2:
        c. Calcule a média da largura da sépala;
        d. Calcule a média da largura da sépala das plantas da espécie "setosa".

---

## Operações com Funções Loop

* Como acabamos de ver, pode ficar impraticável calcular algumas estatísticas descritivas quando temos muitos níveis de um ou mais fatores. Uma forma de contornar o problema de ter que criar sub-conjuntos de dados para nível do fator (ou dos fatores em questão) é através do uso de __funções loop__.

* As __funções loop__ são usadas para aplicar a mesma tarefa para um dado conjunto de dados de acordo com os níveis de um fator - é como se para cada nível de um fator elas aplicassem uma tarefa, fossem para outro nível, repetissem a mesma tarefa; corresse para o próximo nível, repetisse a mesma tarefa; por aí vai...

* As funções loop não se restrigem ao emprego de funções que calculem estatísticas descritivas!

* Existem pelo menos 5 funções loop principais que podem nos ser úteis:

Função        | Significado
------------- | ------------
`apply`       | aplica uma função nas linhas ou colunas de um conjunto de dados, retornando um __vetor__
`aggregate`   | aplica uma função a sub-conjuntos dos dados (i.e., aceita um `data.frame`), retorna um __data.frame__
`tapply`      | aplica uma função a sub-conjuntos de um __vetor__, retorna um __vetor__ (caso haja apenas um sub-conjunto) ou uma __tabela de contigência__ (caso haja dois ou mais sub-conjuntos)
`by`          | aplica uma função a um __vetor__, `data.frame` ou matriz por sub-conjuntos um fator, retorna sempre uma __lista__
`lapply`      | aplica uma função a uma __lista__, retorna uma __lista__
`sapply`      | identico ao `lapply`, mas retorna um __vetor__

* Inicialmente, o uso destas funções são confusas, pois exigem muita atenção à especificação de seus argumentos. Por quatro motivos:
    1. Na maior parte das vezes, queremos usá-las para extrair informações como médias, desvios e erros padrão - o que só pode ser feito com variáveis contínuas; logo, em quase 100% das vezes é necessário indexar o `data.frame` que estamos trabalhando para conseguirmos rodar elas;
    2. Cada uma dessas funções deve ser aplicada a um tipo de objeto diferente: ou vetores, ou listas, ou `data.frame` - difícil lembrar qual é usada em que.
    3. Cada uma dessas funções pode ter argumentos específicos e, portanto, é difícil ficar lembrando e acertando os argumentos caso a caso;
    4. O resultado dessas funções também não é muito consistente: e.g., algumas retornam uma lista e outras retornam `data.frame`.

* __Keep calm, e não se preocupe com warnings__.

### `apply` 

Argumento     | Significado
------------- | ------------
X             | uma __matriz__
MARGIN        | a função deve ser aplicada nas linhas (1), colunas (2) ou em ambas?
FUN           | a função a ser aplicada

```{r}
# para usar a função apply, precisaremos usar o objeto 'tabela', já que ele precisa de um objeto mais parecido com uma matriz
# similar ao rowMeans
apply(X = tabela, MARGIN = 1, FUN = mean)
# similar ao colMeans
apply(X = tabela, MARGIN = 2, FUN = mean)
```

### `aggregate`

Argumento     | Significado
------------- | ------------
x             | um objeto (__vetor__ ou `data.frame`)
by            | uma __lista__ de elementos que agrupem observações, de tamanho igual ao de x
FUN           | a função a ser aplicada

```{r}
# teremos warnings, pois usamos como a variável x todo o data.frame - e aqui temos variáveis categóricas
suppressWarnings(aggregate(x = exemplo, by = list(exemplo$formacao), FUN = mean))
# se indexarmos apenas a coluna de presentes como o objeto não temos esse warning
aggregate(x = exemplo$presentes, by = list(exemplo$formacao), FUN = mean)
```

##### Exercício 4

a. Aplique a função `aggregate` para determinar o comprimento médio da pétala da espécie "setosa", no conjunto de dados `iris`.

--- 

### `tapply`

Argumento     | Significado
------------- | ------------
X             | um __vetor__
INDEX         | uma __lista__ de elementos que agrupem observações, de tamanho igual ao de x
FUN           | a função a ser aplicada

```{r}
# número médio de ouvintes presentes por categoria de formacao
tapply(X = exemplo$presentes, INDEX = list(exemplo$formacao), FUN = mean)
# número total de ouvintes presentes por palestra
tapply(X = exemplo$presentes, INDEX = list(exemplo$palestra), FUN = sum)
```

##### Exercício 5

a. Aplique a função `tapply` para determinar o consumo médio de combustível (mpg) de acordo com o número de cilindros (cyl) e marchas (gear), no conjunto de dados `mtcars`.

--- 

#### `by` 

Argumento     | Significado
------------- | ------------
data          | um `data.frame` ou __matriz__
INDICES       | uma __lista__ de elementos que agrupem observações, de tamanho igual ao de x
FUN           | a função a ser aplicada

```{r}
# número médio de ouvintes presentes por categoria de formacao
by(data = exemplo$presentes, INDICES = list(exemplo$formacao), FUN = mean)
# número total de ouvintes presentes por palestra
by(data = exemplo$presentes, INDICES = list(exemplo$palestra), FUN = sum)
```

##### Exercício 6

a. Aplique a função `by` para determinar o consumo médio de combustível (mpg) de acordo com o número de cilindros (cyl) e marchas (gear), no conjunto de dados `mtcars`.

--- 

### `lapply` 

* Esta função deve ser aplicada a listas!
* Muitas vezes não trabalhamos com uma lista, e pode ser trabalhoso criar uma lista para cada nível ou combinação de fatores.
* Uma forma de facilitar a criação de uma lista é a função `split`:

```{r}
# x = vetor ou data.frame que será 'fatiado'
# f = fator que será usado para 'fatiar' o vetor ou data.frame
# drop = os sub-níveis que não houverem observações deverão ser usados?
args(split)
```

* Assim, caso não tenhamos uma lista, devemos cortar o vetor ou `data.frame` para então usarmos a função `lapply`.

Argumento     | Significado
------------- | ------------
X             | uma __lista__
FUN           | a função a ser aplicada

```{r}
# cortando o vetor pelos níveis da categoria formacao
presentes <- split(x = exemplo$presentes, f = exemplo$formacao)
# lista criada: cada sub-lista é um vetor correspondente ao número de ouvintes em cada categoria
presentes
# número médio de ouvintes presentes por categoria de formacao
lapply(X = presentes, FUN = mean)
```

##### Exercício 7

a. Aplique a função `lapply` para determinar o consumo médio de combustível (mpg) de acordo com o número de cilindros (cyl) e marchas (gear), no conjunto de dados `mtcars`.

---

# `sapply`

* Faz a mesma coisa que o `lapply`, mas retorna um vetor.

```{r}
# lista já criada anteriormente
presentes
# número médio de ouvintes presentes por categoria de formacao
sapply(X = presentes, FUN = mean)
```

---

* Para que usar estas funções loop?
    + Calcular estatísticas descritivas que podem ser usadas para criação de gráficos;  
    + Realizar tarefas repetitivas em um mesmo conjunto de dados de acordo com alguma categorização;  
    + Aplicar funções que você mesmo criou a sub-conjuntos de dados.  
    