---
title: "Indexação"
subtitle: "Nicholas A. C. Marino"
author: "nac.marino@gmail.com"
date: "github.com/nacmarino/introducaoR"
output: html_document
---

<style type="text/css">
body, td {
   font-size: 18px;
}
code.r{
  font-size: 16px;
}
pre {
  font-size: 16px
}
h1,h2,h3,h4,h5,h6{
  font-size: 24pt;
}
</style>

# Elementos da Aula

1. [Criando vetores - Parte 2](#anchor1)
2. [Operações com vetores](#anchor2)
3. [Indexação de vetores e `data.frame`](#anchor3)
      + [Indexação de vetores](#anchor4)
      + [Indexando `data.frame`](#anchor5)
4. [Indexando listas](#anchor6)

## Criando vetores - Parte 2 {#anchor1}

* Podemos criar um vetor ao listarmos uma sequência de valores.

```{r}
(exemplo <- c(1, 2, 3, 4, 5, 6, 7, 8, 9, 10))
```

* No entanto, as vezes é mais útil automatizarmos a criação destas sequências, para evitar erros ou o trabalho repetitivo. 
* Uma forma de fazer isso é através da função `seq`.

```{r}
# cria uma sequência de 1 a 10, em intervalos de uma unidade
seq(from = 1, to = 10, by = 1)
# cria uma sequência de 20 número de 1 a 10
seq(from = 1, to = 10, length.out = 20)
```

* Também podemos pedir ao R para que repita uma sequência de valores através da função `rep`.

```{r}
# repetir a sequência 1, 2, 3, 4 duas vezes
rep(x = c(1, 2, 3, 4, 5), 10)
# repetir duas vezes em sequência cada elemento do vetor 1, 2, 3, 4 
rep(x = c(1, 2, 3, 4, 5), each = 10)
```

* Outra forma de fazer isso é através da utilização do operador ":" entre valores: tudo o que está no intervalo x:y (x a y) deve ser impresso.

```{r}
# cria uma sequência de 1 a 10
1:10
# cria uma sequência de 23 a 51
23:51
# tente essa
50:1
```

* Podemos criar um vetor utilizando este operador.

```{r}
vetor1 <- 1:100
vetor1
```

* Nós podemos determinar o tamanho de um vetor (assim como o número de colunas em um `data.frame`) através da função `length`.

```{r}
length(vetor1)
```

---

##### Exercício 1

a. Crie dois vetores:  
    + Um pelo operador `:`;  
    + Outro com a função `seq`.  
b. Junte estes dois vetores em um único vetor, com o nome do objeto de `vetores`;
c. Qual o comprimento do vetor?
d. Crie um vetor com as letras "A" e "B", em sequência (comprimento = soma do comprimento dos dois vetores criados em a);
e. Junte dois vetores em um data.frame, com cada vetor sendo uma coluna diferente - crie o objeto `dados`;
f. Qual o comprimento do data.frame `dados`? O que este comprimento representa?

---

* Eu vou fazer as três primeiras partes do exercício também:

```{r}
# vetor 1
vetor1 <- 1:34
# vetor 2
vetor2 <- seq(from = 0, to = 100, length.out = 34)
# juntando os dois vetores em um só
vetores <- c(vetor1, vetor2)
# criando vetor de letras
letras <- rep(c("A", "B"), 34)
# juntando os dois vetores em um data.frame
dados <- data.frame(vetor1, vetor2, letras)
```

* Com este vetor e `data.frame` tão longos, como podemos fazer para extrair apenas alguns pedaços de interesse maior para trabalharmos?

## Operações com vetores {#anchor2}



## Indexação de vetores e `data.frame` {#anchor3}

* Indexação é a ação de extrair um elemento específico, ou um conjunto de elementos, de um objeto.
* Cada objeto criado pode ser descrito por um conjunto de dimensões (copie e rode os exemplos junto de cada caso abaixo):
    1. um `vector` possui apenas uma dimensão: o seu comprimento linear.
        + `vetor1`
    2. uma `matrix` possui duas dimensões: as linhas e as coluna:
        + `matrix(c(vetor1, vetor2), ncol = 2)`
        + um `array` é um caso especial de matriz com mais de duas dimensões: e.g. `array(0, dim = c(2, 4, 3))`
    3. uma `list` possui uma ou mais dimensões: sub-listas, compostas por uma ou sub-listas e as dimensões dos objetos que as compõem:
        + `list(vetor1, vetor2, list(vetor1, vetor2), list(list(vetor1, vetor2), vetor1))`
    4. um `data.frame` possui apenas duas dimensões: as linhas e as colunas:
        + `data.frame(vetor1, vetor2)`
        
* Note que, em cada um destes casos, cada elemento pode ser rastreado até uma posição específica. Por exemplo:
    + no `vetor1` que criamos anteriormente, o número 7 ocupa a sétima posição na sequência;
    + em `list(vetor1, vetor2)`, o número 100 ocupa a 34a. posição da segunda lista;
    + em `data.frame(vetor1, vetor2)`, o número 0 ocupa a primeira linha a segunda coluna.
* Assim, como em um jogo de batalha naval, podemos extrair sub-conjuntos específicos de dados de acordo com as 'coordenadas' dos dados que queremos.
* Para tal, utilizaremos três tipos de operadores:
    1. `[]`  extrai um ou mais elementos em vetores, listas, ou `data.frame`;
    2. `[[]]` extrai um ou mais elementos em listas ou `data.frame`;
    3. `$` extrai elementos pelo __nome__ em listas e `data.frame`.

### Indexando Vetores {#anchor4}

* Por exemplo, se quisermos extrair o 16o. elemento do `vetor2`, podemos usar:

```{r}
vetor2 <- seq(from = 0, to = 100, length.out = 34)
vetor2
vetor2[16]
```

* Podemos extrair sequências de elementos em um vetor de forma similar àquela que usamos acima:

```{r}
# extraindo do 16o. ao 21o. elemento do vetor2
vetor2[16:21]
```

* Mas o que estamos fazendo ao fornecer esta sequência de números? Compare:

```{r}
# criando uma sequência de número de 16 a 21
(numeros <- 16:21)
# indexando o vetor2 para extrair do 16o. ao 21o. elemento
vetor2[16:21]
# indexando o vetor2 para extrair os valores de acordo com a sequencia criada
vetor2[numeros]
```

* A indexação está usando um vetor de um ou mais elementos - este vetor marca a posição dos elementos a serem retidos.  
* Assim, poderíamos criar um vetor com números representando posições específicas que queremos reter:

```{r}
numeros <- c(1, 5, 7, 9)
vetor2[numeros]
vetor2[c(1, 5, 7, 9)]
```

---

##### Exercício 2

a. Utilizando o `vetor2`, faça uma indexação que retorne:
    1. Os cinco primeiros elementos;
    2. Os elementos nas posições 10, 12, 14, 16, 18 e 20;
    3. Os cinco primeiros elementos e os elementos entre as posições 20 e 30;

---

* Da mesma forma como podemos selecionar os elementos que __queremos__, podemos selecionar aqueles elementos que __não queremos__!

```{r}
# excluindo o segundo elemento
vetor2[-2]
# excluindo os elementos nas posicoes 1, 5, 7, 9
numeros # vetor que criamos anteriormente
vetor2[-numeros]
```

* Para excluirmos uma sequência contínua de valores devemos concatenar estes valores primeiro, caso contrário o R não entende que queremos eliminar uma sequência de posições.

```{r}
vetor2[-c(1:20)]
# tambem funciona
vetor2[-(1:20)]
vetor2[-1:-20]
```

---

##### Exercício 3

a. Exclua todos os elementos de 1 a 10 e de 22 a 26 do `vetor2`.  

```{r}
vetor2[-c(1:10, 22:26)]
```

---

### Indexando `data.frame` {#anchor5}

* Mas e para indexarmos um data.frame?
* Lembre-se que um `data.frame` possui duas dimensões: linhas e colunas.
    + A indexação do `data.frame` deve então considerar estas duas dimensões;
    + A metáfora do jogo de batalha naval é especialmente válida para um `data.frame`: [linha, coluna]

```{r}
# apenas a primeira linha do data.frame dados
dados[1,]
# apenas a primeira coluna do data.frame dados
dados[,3]
# apenas o elemento da primeira linha e primeira coluna do data.frame dados
dados[2,3]
# podemos usar o operar [[]] para indexar as colunas de um data.frame
dados[[2]]
```

---

##### Exercício 4

a. Usando o data.frame `dados`:
    1. Selecione as linhas de número 3, 12, 18 e 25, retendo todas as colunas;
    2. Selecione todas as colunas, mas apenas as linhas pares;
    3. Elimine apenas a coluna 2;
    4. Elimine as linhas 15 a 30.

---

* Também podemos indexar um conjunto de dados em um `data.frame` através do nome da coluna.

```{r}
dados[, c("vetor2", "letras")]
# igual
dados[,2:3]
```

* Outra forma de indexar uma coluna de um `data.frame` é através do operador `$`.

```{r}
dados$letras
```

* __Dica do RStudio:__ ao tentar indexar um objeto através do uso do `$`, digite o nome do objeto, adicione o `$` e pressione `Tab` - todos os elementos que compõem a estrutura daquele elemento estarão disponíveis.

### Indexando listas {#anchor6}

* E para indexarmos uma lista?

```{r}
# vamos criar, primeiro, uma lista
lista <- list(vetor2, dados)
# vamos observar a lista
lista
```

* Note que os elementos da lista são marcados como `[[1]]` e `[[2]]`, respectivamente.

```{r}
# para observar o primeiro elemento da lista
lista[[1]]
# para observar o segundo elemento da lista
lista[[2]]
```

* Logo, se quisermos selecionar algum elemento de uma das sub-listas devemos primeiro selecionar a sub-lista para, então, selecionar o elemento.  

```{r}
# selecionando a segunda e terceira coluna da segunda sub-lista
lista[[2]][,c(2:3)]
```

---

##### Exercício 5

a. Selecione os elementos nas posições pares (linhas) do objeto na primeira sub-lista de `lista`.
