---
title: "Lógica e Indexação"
subtitle: "Nicholas A. C. Marino"
author: "nac.marino@gmail.com"
date: "github.com/nacmarino/introducaoR"
output: html_document
---

<style type="text/css">
body, td {
   font-size: 18px;
}
code.r{
  font-size: 16px;
}
pre {
  font-size: 16px
}
h1,h2,h3,h4,h5,h6{
  font-size: 24pt;
}
</style>

# Elementos da Aula

1. Operadores de Lógica;
2. Operações Condicionais em Vetores;
3. Operações Condicionais em `data.frame`;
4. Outras Operações e Funções Condicionais;
5. Aplicações da Indexação e Operações Condicionais.

## Operadores de Lógica

* Apesar de reter ou eliminar posições específicas de um objeto no R ser algo útil, na maior parte das vezes queremos realizar esta tarefa para conjuntos dos dados que cumpram certos requerimentos (por exemplo, reter apenas as observações de uma determinada categoria).
* Uma forma de fazer isto é através de testes lógicos.
* Existem 8 operadores de lógica na linguagem R: 

Operador | Significado
-------- | ------------
>        | maior que 
>=       | maior que ou igual a
<        | menor que
<=       | menor que ou igual a
==       | igualdade
!=       | diferença
&        | "e"
"\|"     | "ou"

* O uso da maior parte destes operadores é razoável para nós:

```{r}
# o número 4 é maior do que o 5?
4 > 5
# um número 4 é menor do que o 5?
4 < 5
# o número 4 é igual ao 5?
4 == 5
# o número 4 é diferente do 5?
4 != 5
# uma palavra é igual a outra?
"Ola" == "Tchau"
"Ola" == "Ola"
# uma palavra é diferente da outra?
"Ola" != "Tchau"
"Ola" != "Ola"
```

* Um caso um pouco mais complexo é determinarmos se um elemento cumpre com uma ou mais condições:

```{r}
# o número 4 é maior que o 5 E é menor que o 3?
4 > 5 & 4 < 3
# o número 4 é menor que o 5 E é maior que o 3?
4 < 5 & 4 > 3
# o número 4 é maior do que 5 OU é menor do que 3?
4 > 5 | 4 < 3
# o número 4 é maior do que 5 OU é menor do que 3?
4 < 5 | 4 > 3
```

---

##### Exercício 1

a. Sem olhar, qual valor o teste lógico `4 > 5 | 4 > 3` deve assumir?
b. A sua expectativa corresponde ao resultado do teste lógico?
c. Qual a explicação para isso?

* Como podemos observar, estes operadores de lógica funcionam bem para sabermos se um elemento passa em um determinado teste.
* Uma forma de usar isso ao nosso favor é:
    + se um elemento passar em um determinado teste, retenha este elemento;
    + se um elemento não passar em um determinado teste, elimine este elemento.
* Agora, veremos como podemos usar estes critérios para realizar operações condicionais com vetores e `data.frame`.

---

## Operações Condicionais em Vetores

* Vamos criar um vetor de comprimento 50, contendo uma sequência de números de 1 a 34, e usar a função `round` para arredondar os valores para 1 casa decimal.

```{r}
# criando o vetor
(vetor1 <- seq(from = 1, to = 34, length.out = 50))
# arredondand os valores
(vetor1 <- round(x = vetor1, digits = 1))
```

* Assim como podemos testar se um elemento atende a uma determina condição, também podemos testar _quais elementos de um vetor atendem a uma determinada condição_.

```{r}
# quais elementos do vetor1 são maiores que 10?
vetor1 > 10
# quais elementos do vetor1 são menores ou iguais a 10?
vetor1 <= 10
```

* Podemos usar a mesma lógica para retermos caracteres que assumam determinados valores:

```{r}
# criando uma sequência de letras "A" e "B"
letras <- rep(c("A", "B"), each = 25)
# quais das letras são iguais a A
letras == "A"
# quais das letras não são iguais a A
letras != "B"
```

---

##### Exercício 2

a. Quais elementos do `vetor1` são menores do que 10 e maiores do que 25?
b. Quais elementos do `vetor1` são maiores de 15 (inclusive) ou menores do que 3?

---

* Uma coisa importante a se notar é que ao fazermos estes testes, __o resultado retornado é um vetor__.

```{r}
# quais os valores do vetor1 maiores que 17?
(maior17 <- vetor1 > 17)
# este teste lógico é um vetor?
is.vector(x = maior17)
```

* Portanto, podemos usar estes testes lógicos para indexar vetores também.

```{r}
# retornando elementos do vetor1 que sejam maiores que 17
vetor1[maior17]
# outra forma de fazer isso:
vetor1[vetor1 > 17]
```

* Além disso, podemos usar um vetor para indexar um outro vetor, desde que eles tenham o mesmo tamanho.

```{r}
# supondo que os valores do vetor1 correspondem as valores das categorias em letras
# quais as categorias de letras são iguais a "B"?
letraB <- letras == "B"
# quais os elementos do vetor1 pertencem à categoria letra "B"?
vetor1[letraB]
```

* O que acontece se os vetores não diferem o mesmo tamanho?

```{r}
# criando um vetor de letras de menor comprimento
exemplo <- rep(c("A", "B"), each = 10)
# indexando o vetor1 com este vetor de letras menor
vetor1[exemplo == "B"]
# ou seja, todo o resto do vetor que não corresponde às posições dos TRUEs é descartada!
# cuidado ao usar esta forma de indexação!
```

---

##### Exercício 3

a. Crie um vetor de número de 1 a 100 e guarde este vetor em um objeto.
b. Crie um segundo vetor com duas categorias: "impar" e "par" (nesta ordem), e guarde em um objeto.
c. Faça com que os valores "impar" e "par" sejam repetidos 50 vezes, de forma intercalada ("impar", "par", "impar", "par", ...); guarde isso em um objeto.
d. Indexe o vetor criado no passo "a" de forma que somente os números __pares__ sejam apresentados.

* O que este último exercício nos mostra é que podemos usar condições relacionadas a um vetor para indexar valores em um outro vetor. Isto é um passo importante para entendermos as operações condicionais em um `data.frame`.

---

## Operações Condicionais em `data.frame`

* Muito frequentemente, ao trabalharmos com a indexação de um `data.frame`, o nosso objeto é selecionar as __linhas__ que satisfaçam uma ou mais condições: estas linhas correspondem a um conjunto de observações que descrevem um conjunto particular de dados.
* Para entender melhor as operações condicionais em um `data.frame` vamos, primeiro criar um.

```{r}
# vamos tornar a coisa um pouco mais complexa, adicionando mais uma coluna
paises <- rep(c("Brasil", "Togo", "Jamaica", "Uruguai", "Trinidad"), times = 10)
# vamos criar o data.frame com os vetores paises, vetor1 e letras
dados <- data.frame(paises, vetor1, letras)
# e vamos verificar as primeiras linhas deste data.frame
head(dados)
```

* Você pode se lembrar que uma das formas de indexarmos um `data.frame` é como em um jogo de batalha naval: [linhas, colunas].

```{r}
# apenas as linhas 10 a 20 e colunas 1 e 2
dados[10:20, c(1, 2)]
```

* Como vimos ainda pouco, esta o modo como essa indexação é feita é pelo fornecimento de um vetor para cada lado da vírgula, que determina as posições a serem retidas.  
* Podemos usar isso em nosso favor, mas primeiro precisamos lembrar como indexar uma coluna de um `data.frame` através do operador `$`.

```{r}
# retorna um vetor com os níveis da categoria paises
dados$paises
# retorna um vetor com os números do vetor1
dados$vetor1
# retorna um vetor com os níveis da categoria letras
dados$letras
```

* Note que, em todos os casos, ao usarmos o operador `$` estamos indexando uma coluna e tendo como resultado um _vetor_.

```{r}
# um teste lógico para saber quais das observacoes corresponde ao país "Brasil"
(condicao_brasil <- dados$paises == "Brasil")
# se quiséssemos indexar o vetor paises dentro do data.frame...
dados$paises[condicao_brasil]
```

* Ora, acabamos de ver que podemos usar uma operação de lógica em um vetor para filtrar outro vetor. Como podemos aplicar isto a um `data.frame` então?
* Lembre-se que um `data.frame` "conhece" os vetores que o compõe!

```{r}
# se quiséssemos indexar apenas as linhas que correspondem ao país Brasil
dados[dados$paises == "Brasil", ]
# podemos ainda determinar quais colunas queremos também reter
dados[dados$paises == "Brasil", c(2,3)]
```

* O que estamos fazendo é dizendo para o R para que ele olhe o `data.frame` e retenha as observações nas linhas que satisfaçam a uma determina condição (nesse caso, cujo país seja o Brasil).

---

##### Exercício 4

a. Indexe todas as linhas de `dados` cujo valor de `vetor1` seja maior 30 (inclusive);
b. Indexe todas as linhas de `dados` que correspondam à letra "B", mas removendo a coluna países.

---

* Podemos extender o uso da indexação para mais de uma condição:

```{r}
# retendo todas as observacoes que correspondam aos países Brasil ou Togo
dados[dados$paises == "Brasil" | dados$paises == "Togo", ]
# todas as linhas que contenham a informação do Brasil OU cujos valores do vetor1 sejam maiores do que 30
dados[dados$paises == "Brasil" | dados$vetor1 > 30, ]
# todas as linhas que contenham a informação do Brasil E cujas categorias de letras seja "A"
dados[dados$paises == "Brasil" & dados$letras == "A", ]
```

* Mas o que acontece ao condicionarmos esta indexação à condições que estejam na mesma coluna?

```{r}
# retendo todas as observacoes que correspondam aos países Brasil e Togo
dados[dados$paises == "Brasil" & dados$paises == "Togo", ]
```

* Não existe na coluna `paises` observações que satisfaçam tanto a condição de pertencerem ao Brasil quanto a Togo: ou é Brasil ou é Togo. Portanto, ao usarmos este tipo de indexação é necessário usar o operador `|` ou o operador `%in%`.
    + `%in%` busca uma determinada condição dentro de um determinado vetor.

```{r}
# observacoes que pertençam ao Brasil ou ao Togo
dados[dados$paises == "Brasil" | dados$paises == "Togo", ]
## MESMO RESULTADO
# observacoes que satisfaçam às informações que existem no vetor fornecido
dados[dados$paises %in% c("Brasil","Togo"), ]
```

---

##### Exercício 5

a. Vamos usar uma tabela de dados que já existe no seu R: `mtcars`.
b. Com ela, retenha todas as colunas cujas linhas pertençam aos carros de 6 cilindros;
c. Agora, retenha todas as linhas de carros cuja hp sejam maiores que 90 E o consumo de combustível ("mpg") seja menor do que 19;
d. Retenha todos os carros que tenham 4 ou 5 marchas e cujo mph seja maior do que 30;
e. Por fim, retenha todas as linhas de carros cujo hp seja maior do 100, cujo mpg seja menor do que 20 e que tenha 6 cilindros.

--- 

* Como podemos ver, indexar um `data.frame` de acordo com múltiplas condições pode rapidamente se tornar complexo e impraticável.
* Existe uma forma mais fácil de __filtrar__ um sub-conjunto dos dados, usando a função `subset`.
    + podemos usar o argumento `subset` desta função para indicar os elementos que queremos indexar;
    + podemos usar o argumento `select` desta função para indicar as colunas que queremos preservar.

```{r}
# todos os carros com mpg > 20
subset(x = mtcars, mpg > 20)
# todos os carros com mpg > 20 e hp < 100
subset(x = mtcars, mpg > 20 & hp < 100)
# todos os carros que atendam as condições acima, mas somente as colunas mpg, cyl e hp
subset(x = mtcars, mpg > 20 & hp < 100, select = c(mpg, cyl, hp))
```

* Através desta função, também podemos usar o operador `:` para selecionar colunas que estejam em sequência em um `data.frame`:

```{r}
subset(x = mtcars, select = mpg:hp)
```

* E até reordenar as colunas:

```{r}
subset(x = mtcars, select = c(cyl, hp, mpg, disp))
```

---

##### Exercício 6

* Usando o conjunto de dados `iris` e a função `subset`:
    a. retenha todas as observações da espécie "setosa";
    b. remova as observações cujo comprimento da sépala é menor do que 5 (inclusive);
    c. retenha as observações das espécies "setosa" e "virgina";
    d. retenha as observações das espécies "setosa" e "virgina", cuja largura da pétala seja maior do que 0.3.

---

## Outras operações e funções condicionais

* Além dos operadores lógicos, o R possui um conjunto de funções que também podem ser empregadas para testes lógicos: `is.na`, `is.infinite` e `is.nan`.

* As funções `is.na`, `is.inf`, `is.nan` são usadas para determinar a existência de `NA`, `Inf` e `NaN` em um vetor: assim como os testes lógicos em vetores, estas funções retornam valores de `TRUE` ou `FALSE` para os valores que passam ou não no teste lógico.

```{r}
# criando um vetor com NA e testando sua existência
vetor3 <- c(3, 6, NA, 12, 15)
is.na(vetor3)
# criando um vetor com Inf e testando sua existência
vetor4 <- c(9, 4, 1, Inf, 0)
is.infinite(vetor4)
# criando com NaN e testando sua existência
vetor5 <- c(7, NaN, 5, 99, 2)
is.nan(vetor5)
```

* Uma coisa importante a se notar é que um `NaN` é um `NA`, mas o contrário não é válido: um valor que não é um número é interpretado como um valor não disponível, mas um valor não disponível não é necessário um valor que não é um número.

```{r}
# para o vetor que possui um NA
is.na(vetor3) # existe um NA na terceira posição
is.nan(vetor3) # mas não existe um valor que não seja um número
# para o vetor que possui um NaN
is.na(vetor5) # existe um valor na segunda posição que não está disponível
is.nan(vetor5) # este valor na segunda posição é um NaN
```

* Você pode remover linhas de um `data.frame` que contenham `NA` através da indexação e do teste lógico, como já vimos anteriormente:

```{r}
# crindo uma tabela que contenha um NA
(exemplo <- data.frame(foo1 = c(2, 7, NA, 3, 9), foo2 = c("A", "B", "A", "B", "A")))
# onde está o NA?
is.na(exemplo)
# retendo a linha que contenha o NA
exemplo[is.na(exemplo),]
```

* Vimos que o NA está na terceira linha, na coluna `foo1`. Podemos excluir esta linha de duas formas.
* De forma mecânica:
```{r}
exemplo[-3,]
# a vantagem: mais fácil
# a desvantagem: se, por algum motivo, esta linha mudar de posição, você acabará excluindo a linha errada
```

* De forma automatizada, pela argumento `!` (= que não seja):

```{r}
# o NA está na coluna foo1
is.na(exemplo$foo1)
# removendo a linha em que haja NA, a partir do momento que sabemos em qual coluna está aquele NA
exemplo[!is.na(exemplo$foo1), ]
```

* Todos os exemplos que vimos até agora trabalham como testes lógicos que retornam `TRUE` e `FALSE`. Isto é útil para visualizar quais os valores não batem como uma condição e, mais a frente, veremos que também pode ser útil em operações matemáticas.
  
* No entanto, às vezes queremos saber qual a posição absoluta em que está elemento que satisfaça uma condição, para isto existem as funções: `which.min`, `which.max`, `which` - note que essas funções devem ser usadas em __vetores__.

```{r}
# criando um vetor
(vetor1 <- 20:30)
# onde está o valor mínimo do vetor1?
which.min(vetor1)
# onde está o valor máximo do vetor1?
which.max(vetor1)
# onde estão os valores que satisfaçam uma determina condição?
which(vetor1 >= 25)
which(c("Joao", "Maria", "Gabriel", "Joana", "Mario", "Gabriela") == "Joana")
which(c("Joao", "Maria", "Gabriel", "Joana", "Mario", "Gabriela") != "Joana")
```

---

##### Exercício 7

* Usando o conjunto de dados `iris`:
    a. Em que linha está o valor mínimo da largura da sépala?
    b. Em que linhas está o valor máximo do comprimento da pétala?
    c. Em que linhas estão as observações que correspondem à espécie "virginica"?
    d. Usando a função `which`, retorne um `data.frame` que contenha apenas as linhas com observações da espécie "versicolor".  

---

* Também podemos usar a função `which` para determinarmos qual a posição dos elementos compartilhados por dois vetores. 

```{r}
# criando um segundo vetor
(vetor2 <- 25:35)
# qual a posição dos elementos do vetor1 que estão presentes no vetor2?
which(vetor1 %in% vetor2)
# qual a posição dos elementos do vetor2 que estão presentes no vetor1?
which(vetor2 %in% vetor1)
```

* Este tipo de teste pode ser feito através do conjunto de funções: `setdiff`, `intersect` e `union`.

```{r}
# quais os valores diferentes entre o vetor1 e o vetor2?
setdiff(vetor1, vetor2)
# quais os valores semelhantes entre o vetor1 e o vetor2?
intersect(vetor1, vetor2)
# qual a união dos valores no vetor1 e vetor2?
union(vetor1, vetor2)
```

---

* Por fim, existe a função `ifelse`, que usa um teste lógico para executar uma ação:
    + Dado um teste lógico;
    + Faça `yes` caso ele seja verdadeiro;
    + Faça `no` caso ele seja falso.

```{r}
args(ifelse)
```

* Um exemplo da aplicação desta função:

```{r}
ifelse(vetor1 <= 23, "baixo", "alto")
```

* Você pode encadear diversos testes e substituições lógicos, mas cuidado - isto tende a se tornar cada vez mais complexo!

```{r}
ifelse(vetor1 <= 23, "baixo", ifelse(vetor1 <= 26, "médio", ifelse(vetor1 <= 29, "alto", "muito alto")))
```

---

## Aplicações da Indexação e Operações Condicionais

* Talvez você se pergunte: "_para que gastar tanto tempo entendendo como fazer estas indexações e realizar testes lógicos_"?
* Você verá, ao longo do tempo, a indexação é muito útil em diversas etapas da análise, manipulação e limpeza de dados:
    + Trabalhar com sub-conjuntos dos dados para tarefas específicas;
    + Remover ou adicionar observacões a um conjunto de dados;
    + _Consertar_ erros em um conjunto de dados;
    + _Modificar_ aspectos de um conjuntos de dados;
    + ...

* Um exemplo de como podemos usar a indexação para consertar um dado: o `data.frame` que criamos, `exemplo`.

```{r}
# você se lembra do 'NA', na terceira linha?
exemplo
# e se por um acaso descobrirmos que esse NA era, na realidade o número 10? podemos alterar este valor diretamente pela indexacao
# o NA está na terceira linha, primeira coluna
exemplo[3,1] # aqui está o NA
# para substituir ele, é só indexar e fornecer um novo valor aquela posição
exemplo[3,1] <- 10
# se olharmos este data.frame agora
exemplo
```

* De forma similar, podemos indexar alguns aspectos de um objeto para fazer outros tipos de modificações:

```{r}
# foo1 e foo2 são dois nomes péssimos para colunas, o que acham de modificarmos estes nomes?
names(exemplo) # aqui estão os nomes das colunas - estes nomes são um vetor!
# vamos criar outros dois nomes para as colunas: idade e nome
novas_colunas <- c("idade", "nome")
# podemos dizer para o R que os nomes das colunas de exemplo agora serão dadas pelo vetor que criamos
names(exemplo) <- novas_colunas
# se olharmos o data.frame
exemplo
```

* Note, portanto, que a indexação e testes lógicos podem ser muito úteis para a edição e customização dos dados diretamente no R, sem a necessidade de fazermos qualquer alteração através do Excel (por exemplo).

---

##### Exercício 8

* Com o `data.frame` que acabamos de usar, `exemplo`:
    a. Substitua o conteúdo de cada linha pela idade e um sobrenome de 5 pessoas que estão sentadas próximas a você;
    b. Substitua apenas o título da coluna 'nome' por 'sobrenome'.
