---
title: "Funções loop"
author: "Nicholas A. C. Marino, Vitor Borges Jr"
date: "08/03/2018"
output: html_document
---

<style type="text/css">
body, td {
   font-size: 18px;
}
code.r{
  font-size: 16px;
}
pre {
  font-size: 16px
}
h1,h2,h3,h4,h5,h6{
  font-size: 24pt;
}
</style>

# Elementos da Aula

1. [Funções loop: `aggregate` e `by`](#anchor1).
2. [Funções loop: `for`](#anchor2).
3. [Amostragem utilizando `for`](#anchor3).

## Funções loop: `aggregate` e `by` {#anchor1}

* As __funções loop__ são usadas para aplicar a mesma tarefa para um dado conjunto de dados de acordo com os níveis de um fator - é como se para cada nível de um fator elas aplicassem uma tarefa, fossem para outro nível, repetissem a mesma tarefa; corresse para o próximo nível, repetisse a mesma tarefa; por aí vai...

* Existem pelo menos 5 funções loop principais que podem nos ser úteis:

Função        | Significado
------------- | ------------
`apply`       | aplica uma função nas linhas ou colunas de um conjunto de dados, retornando um __vetor__
`aggregate`   | aplica uma função a sub-conjuntos dos dados (i.e., aceita um `data.frame`), retorna um __data.frame__
`tapply`      | aplica uma função a sub-conjuntos de um __vetor__, retorna um __vetor__ (caso haja apenas um sub-conjunto) ou uma __tabela de contigência__ (caso haja dois ou mais sub-conjuntos)
`by`          | aplica uma função a um __vetor__, `data.frame` ou matriz por sub-conjuntos de um fator, retorna sempre uma __lista__
`lapply`      | aplica uma função a uma __lista__, retorna uma __lista__
`sapply`      | identico ao `lapply`, mas retorna um __vetor__

* Ao usar essas funções loop lembrem-se sempre que:
    1. Em quase 100% das vezes é necessário indexar o data.frame que estamos trabalhando para conseguirmos rodar elas;
    2. Cada uma dessas funções deve ser aplicada a um tipo de objeto diferente: ou vetores, ou listas, ou `data.frame` - difícil lembrar qual é usada em que.
    3. Cada uma dessas funções pode ter argumentos específicos e, portanto, é difícil ficar lembrando e acertando os argumentos caso a caso;
    4. O resultado dessas funções podem retornar diferentes tipos de objetos: umas retornam lista e outras retornam `data.frame`.

### `aggregate`

Argumento     | Significado
------------- | ------------
x             | um objeto (__vetor__ ou `data.frame`)
by            | uma __lista__ de elementos que agrupem observações, de tamanho igual ao de x
FUN           | a função a ser aplicada

---

##### Exercício 1

a. Aplique a função `aggregate` para determinar a absorção média de CO2 das plantas originárias de Quebec e Mississippi, no conjunto de dados `CO2`.

--- 

#### `by` 

Argumento     | Significado
------------- | ------------
data          | um `data.frame` ou __matriz__
INDICES       | uma __lista__ de elementos que agrupem observações, de tamanho igual ao de x
FUN           | a função a ser aplicada

---

##### Exercício 2

a. Aplique a função `by` para determinar a cconcentração de CO2 no ambiente nos diferentes niveis de tratamento no conjunto de dados `CO2`.

--- 

* Para que usar estas funções loop?
    + Calcular estatísticas descritivas que podem ser usadas para criação de gráficos;  
    + Realizar tarefas repetitivas em um mesmo conjunto de dados de acordo com alguma categorização;  
    + Aplicar funções que você mesmo criou a sub-conjuntos de dados. 
    
---

## Funções loop: `for` {#anchor2}

* As funções de loop servem para repetir uma tarefa específica no R tantas vezes quanto desejarmos.
* Umas das funções de loping mais importantes é a função `for`.
* A função `for` funciona da seguinte maneira:

> for(i in 1:n) {comandos}

* onde para cada valor de *i* o R executa os comandos que estão entre as chaves. A expressão "i in 1:n" indica que os valores de i serão de i = 1 até i = n.
* Ou seja, na primeira rodada i = 1, na segunda i = 2, e assim por diante até que i = n.
* Vamos ver como a função `for funciona na prática. Primeiro precisamos criar um objeto vazio para armazenar o resultado da operação.

```{r eval = FALSE}
# gerar um vetor numérico vazio
resu <- numeric(0) 
resu  
```

* Agora vamos utilizar a função `for` para elevar i valores ao quadrado.

```{r eval = FALSE}
for (i in 1:5) { # será o i = 1, i = 2, i = 3, i = 4, i = 5
        resu[i] <- i^2 # realiza a operação e armazena no vetor resu
} # fim da função
resu
(1:5)^2
```
* Vamos fazer um "filme" para demonstrar o que a função `for está fazendo.

```{r eval = FALSE}
plot(0:10,0:10, type="n") # plota um gráfico vazio 
for (i in 1:9) {
        text(i,i, paste("Passo", i)) # plota um texto no gráfico
        Sys.sleep(1) ## retarda os passos em 1 s
}
```

* A sequência de Fibonacci é uma sequência famosa na matemática. Os dois primeiros números da sequência são `[1, 1]`. 
* Os números subsequentes são compostos pela soma dos dois números anteriores. 
* Assim, o terceiro número da sequência de Fibonacci é `1 + 1 = 2`, o quarto é `1 + 2 = 3`, e assim por diante. 
* Vamos usar a função `for` para descobrir os 12 primeiros números da sequência de Fibonacci

```{r eval = FALSE}
Fibonacci <- numeric(0)
Fibonacci[c(1, 2)] <- 1 # o primeiro e segundo valor da sequência devem ser 1
for (i in 3:12) { # 3 a 12 porque já temos os dois primeiros
        Fibonacci[i] <- Fibonacci[i - 2] + Fibonacci[i - 1]
}
Fibonacci
```

### **Exercício 3**

1. Mude os dois primeiros elementos da sequencia para 2 e 2 
2. Mude os dois primeiros elementos da sequencia para 3 e 2
3. Modifique o código para que os valores sejam compostos pela diferença entre o primeiro e o segundo valor imediatamente anteriores.
4. Modifique o código para que os valores sejam compostos pela diferença entre os dois valores imediatamente anteriores somada ao terceiro valor imediatamente anterior. Faça inicialmente com que a sequencia comece com 3 valores [1,1,1]

---

## Amostragem utilizando `for` {#anchor3}

* Também podemos utilizar a função `for` para realizar sorteios e amostragens aleatóreas.
* Vamos sortear 20 jogos da megasena.

```{r eval = FALSE}
njogos <- 20 # determinar o número de jogos
numeros <- matrix(NA, nrow = 6, ncol = njogos) # criar a matriz para armazenar os jogos
for (i in 1:njogos) { # determina o número total de jogos sorteados
  numeros[, i]<-sample(1:60, 6) # realiza a amostragem de 6 números por jogo
 }
numeros
```

* A partir do mesmo princípio, podemos utilizar as funções `sample` e `mean` para realizar subamostragens e caluclar suas médias.

```{r eval = FALSE}
reamostragens <- 100 # determinar o número de jogos
medias <- numeric(0) # criar a matriz para armazenar os jogos
for (i in 1:reamostragens) { # determina o número total de jogos sorteados
  medias[i]<-mean(sample(1:60, 6)) # realiza a amostragem de 6 números por jogo
 }
medias
```

---

