---
title: "Operações Básicas e Objetos"
subtitle: "Nicholas A. C. Marino"
author: "nac.marino@gmail.com"
date: "github.com/nacmarino/introducaoR"
output: html_document
---

<style type="text/css">
body, td {
   font-size: 18px;
}
code.r{
  font-size: 16px;
}
pre {
  font-size: 16px
}
h1,h2,h3,h4,h5,h6{
  font-size: 24pt;
}
</style>

# Elementos da Aula

1. [Operações matemáticas básicas no R](#anchor1)
2. [Objetos](#anchor2)
3. [Regras de escopo](#anchor3)
4. [Tipos e classes de objetos](#anchor4)
    + [Vetores](#anchor5)
    + [Matrizes](#anchor6)
    + [Listas](#anchor7)
    + [`data.frame`](#anchor8)
5. [Fatores ordenados](#anchor9)

## Operações matemáticas básicas no R {#anchor1}

* O R pode ser usado para fazer operações matemáticas básicas:
    
```{r}
# valor absoluto
abs(x = -5)
# soma
5 + 5 
# subtração
10 - 5 
# divisão
10 / 2 
# multiplicação
5 * 2 
```

* Para fazer operações matemáticas um pouco mais complexas:

```{r}
# log
log(x = 15)
# exponencial
exp(x = 2.70805)
# raiz quadradra
sqrt(x = 15)
# raiz cubica
15^(1/3)
# elevar a um expoente
5^2
# número inteiro de uma divisão
15 %/% 2
```

* E até para fazer operações um pouco mais complexas:

```{r}
# fatorial: 5!
factorial(x = 5)
# combinações: retirar k elementos de n possibilidades
choose(n = 5, k = 2)
# coseno
cos(x = 73)
# seno
sin(x = 92)
# tangente
tan(x = 3)
# arcoseno
asin(x = 0.8)
```

* O R também já tem valores de certas constantes dentro de seu ambiente:

```{r}
# pi
pi 
# letras do alfabeto
letters
LETTERS
# nomes dos meses
month.name
```

---

##### Exercício 1

a. Qual a raiz quadrada do arcoseno de 0.43?

---

## Objetos {#anchor2}

* Pode ser muito repetitivo ter que ficar digitando constantemente uma operação para obter um resultado; as vezes, isto não é só repetitivo, mas a escrita do código pode ser demasiada longa e enviesada ao erro;
* Para facilitar a sua vida, você pode criar __objetos__ para armazenar uma determinada operação, comando, arquivos ou outros objetos.
* Você __atribui__ um __valor__ a um objeto através dos operadores `<-` ou `=` (a primeira forma é a mais fácil de ser interpretada; em inglês, `assign`).

```{r}
resultado <- 5 + 5
resultado = 5 + 5
```

* Assim, para ver o resultado do objeto criado basta "chamar" ele:
```{r}
resultado
```

* Outra opção para criar um objeto e ver o que ele contém imediatamente é:
```{r}
(resultado <- 5 + 5)
```

* Existe um atalho no RStudio para adicionar o operador de atribuição de forma mais fácil: `Option + -` no MAC ou `Alt + -` no Windows.

---

##### Exercício 2

a. Divida o objeto `resultado` pela raiz quadrada de 4 e armazene esta operação no objeto `resultado`;
b. Sem olhar, qual o valor armazenado no objeto `resultado`?
c. Divida agora o objeto `resultado` pela raiz quadrada de 9 e armazene esta operação no objeto `resultado`;
d. O valor no objeto `resultado` é diferente daquele que você imaginou? Se sim, por que?

---

## Regras de escopo {#anchor3}

* É o conjunto de regras que governam de que forma o R interpreta o valor de um __objeto__:
    + Associação entre um __nome__ e um __objeto__/__valor__/__tarefa__/__ação__.
    + e.g., Determina de que forma o R vai da palavra pi ao valor de 3.141593.

```{r}
pi
```

* O R usa o __lexical scoping__ para relacionar uma nome ao que ele representa:
        + Quando existe a necessidade do uso de uma variável, o valor que ela assume é buscada dentro do ambiente da função; caso ela não esteja lá, O R a busca nos níveis de organização acima aquele no qual ela está sendo usada (e.g., a sessão de trabalho).
        + Ou a variável é determinada em algum ponto da sessão ou ela não é;
        + Sabendo o valor da variável, que foi determinado em algum ponto da sessão, você consegue predizer o resultado esperado para uma função em determinado ponto do código que a compõem.

```{r}
# todos os ambientes carregados na sessão que estamos operando
search()
```

* Consequências:
    + Você só precisa definir uma única vez um nome para um objeto/valor/tarefa/ação;
    + Todo objeto criado é salvo no ambiente da sessão;
    + Cada objeto criado ocupa um espaço e 'come' poder de processamento;
    + Sobre-escrever um objeto por outro substitui a informação que existia anteriormente;
    + Sobre-escrever o nome de uma função por um objeto _não_ apaga a função e seu conteúdo, apenas faz com que o seu uso necessite de operadores especiais para que ela seja buscada no ambiente correto.

* __Dicas do R:__
    + Não há como o primeiro caractere do nome de um objeto ser um número;
    + Evite sobre-escrever objetos o máximo que você puder, para evitar comportamentos e resultados inesperados durante uma sessão;
    + Evite nomear um objeto usando o nome de função já existente - você pode não conseguir usar outras funções que dependam a função em questão;
    + Não use espaços em branco no nome de um objeto, opter por usar o ponto ou o _underscore_ para separar palavras: e.g. `resultado_anova` ou `resultado.anova`
    + Evite nomes longos para nomear um objeto: e.g. `resultado_da_anova_removendo_os_sites_com_os_singletons`
    + Evite nomes de objetos que sejam pouco informativos: e.g. `analise`

---

## Tipos e classes de objetos {#anchor4}

* Como qualquer outra língua, os elementos e objetos que compõem a linguagem R pertencem a diferentes classes (em um paralelo às classes gramaticais).
* Você pode determinar a qual classe pertence um objeto perguntando para o R:

```{r}
class(x = 5)
class(x = "Ola!")
```

* Ou tentar diferentes tipos:

```{r}
# o 5 é um número?
is.numeric(x = 5) 
 # o 5 é um caractere?
is.character(x = 5)
 # a expressão "Ola!" é formada por caracteres?
is.character(x = "Ola!")
```

---

##### Exercício 3

a. Pergunte ao R se o número 5 é um número inteiro.

---

```{r}
# o número 5 é inteiro?
is.integer(x = 5) 
# o número 5 é inteiro?
is.integer(x = 5L) 
```

* O R não sabe se o número 5 é inteiro pois, na 'concepção' dele, pode haver uma casa decimal em algum ponto que não o caracterize como número inteiro.
* Portanto, ao criar ou testar um número que você sabe que é inteiro, você precisa adicionar o "L" ao lado dele para que o R entenda.
* Por conta dessa incerteza, o R também classifica os números como um objeto do tipo `double`: ele pode ser inteiro ou contínuo.

```{r}
is.double(x = 5)
```

* O R também possui classes especiais de objetos:

```{r}
# o valor "FALSE" é um objeto lógico?
is.logical(x = FALSE)
# o valor NA (not available) é um objeto do tipo NA
is.na(x = NA)
# a operação abaixo é númerica?
is.nan(x = 1/sqrt(-2))
# qual o resultado da divisão abaixo?
is.infinite(x = 10/0)
```

* Além de perguntarmos a classe de um objeto, também podemos "forçar" com que um objeto assuma uma determina classe:

```{r}
# o número 5 é inteiro?
is.integer(x = 5)
# vamos criar um objeto chamado inteiro, e vamos forçar o número 5 a pertencer a classe integer
(inteiro <- as.integer(x = 5))
# o número 5 no objeto criado é inteiro?
is.integer(x = inteiro)
```

* Forçar um valor a assumir uma classe de objeto pode ser bastante importante, principalmente quando estamos trabalhando com fatores.
    + Um fator é uma variável categórica que descreva de forma discreta uma observação;
    + Muito útil para fazermos algumas análises, criarmos alguns gráficos ou ainda utilizar algumas funções!
* __Algumas funções só funcionam caso as classes de objetos correspondam com aquela descrita nos argumentos da função!__

```{r}
# o número inteiro 5 é um fator?
is.factor(x = 5)
```

---

##### Exercício 4

a. Faça com que o número 5 seja entendido como um fator.

---

## Vetores {#anchor5}

* Até o momento estamos trabalhando com objetos que armazenam e/ou assumem um único valor, mas muitas vezes estamos interessados em conjuntos de valores muito maiores.
* Podemos juntar diferentes valores em um __vetor__ através da função `c` (abreviação para __concatenar__):

```{r}
c(27, 24, 22, 29, 23, 22)
```

* Podemos guardar estes números em um objeto chamado `idade`, e perguntar ao R:
    + que tipo de classe de objeto ele pertence;
    + se o objeto é um vetor;

```{r}
# criando o objeto com as idades
idade <- c(27, 24, 22, 29, 23, 22)
# qual a classe do objeto idade?
class(x = idade)
# o objeto classe é um vetor?
is.vector(x = idade)
```

---

##### Exercício 5

a. Crie um objeto chamado `frutas`, contendo o nome de 3 frutas.

* __Dica:__ ao utilizar qualquer palavra ou criar um vetor que contenha palavras, você precisa usar as aspas em cada palavra, para que o R entenda que aquilo é uma palavra, caso contrário ele vai procurar um objeto que contenha aquele nome no ambiente global.

---

##### Exercício 6

a. Crie um vetor combinando os vetores `frutas` e `idade`.
b. Sem olhar, qual a classe do objeto criado?

---

* Ou seja:
    + Por padrão, sempre que houver algum caractere em um vetor, o R vai assumir que aquele é um vetor de caracteres.
    + Um fator é um valor que codifica uma categoria: pode ser um número ou um caractere.
* Você também pode criar um vetor através da função `vector`.

```{r}
# para criar um vetor vazio com comprimento 10
vector(length = 10)
# criar um vetor vazio
vector()
```

---

## Matriz {#anchor6}

* Um conjunto de vetores pode ser organizado dentro de uma matriz, criada a partir da função `matrix`.
* A matriz pode ser criada a partir de um vetor, determinando quantas linhas e quantas colunas ela deve assumir.
* Uma matriz pode ser preenchida por linhas (`byrow = TRUE`) ou por colunas (`byrow = FALSE`)

```{r}
# criando uma matriz contendo apenas uma coluna
matrix(data = idade)
# criando uma matriz sendo preenchida por linhas
matrix(data = idade, nrow = 2, ncol = 3, byrow = TRUE)
# criando uma matriz sendo preenchida por colunas
matrix(data = idade, nrow = 2, ncol = 3, byrow = FALSE)
```

* Você também pode montar uma matriz a partir de dois ou mais vetores:

```{r}
# observando o vetor idade
idade
# criando um vetor com alturas, do mesmo comprimento que idade
altura <- c(1.75, 1.56, 1.67, 1.70, 1.62, 1.77)
# observando vetor
altura
# criando uma matriz com a idade e a altura
(informacoes <- matrix(data = c(idade, altura), nrow = 6, ncol = 2, byrow = FALSE))
# observando resultado
informacoes
# descobrindo o comprimento de um vetor
length(idade)
```

---

##### Exercício 7

a. Crie um vetor contendo nomes, com comprimento igual ao vetor de idades;  
b. Crie uma matriz contendo as idades em uma das colunas e os nomes em outra;  
c. O que aconteceu à matriz quando criamos a matriz com idades e nomes?
d. Por que isso acontenceu?  
e. O que acontece se forçarmos a matriz a conter variáveis numéricas apenas?  

* Ou seja:
    + Uma matriz pode armazenar objetos de apenas um tipo: ou todos os objetos são numéricos, ou são todos caracteres, ou são todos lógicos, e etc.
    + Uma matriz é útil para fazer cálculos, péssimo para armazenar informações de diferentes tipos.

---

## Lista {#anchor7}

* Uma outra forma de armazenar informacões é através da criação de listas com a função `list`;
* Cada elemento de uma lista pode ser um vetor, matriz ou outro tipo de objeto (inclusive, outra lista);
* A ideia central da lista é que ela salva cada elemento em uma 'dimensão' diferente.

```{r}
# criando um vetor com nomes de frutas
frutas <- c("morango", "banana", "maca", "laranja")
# criando um vetor com anos
anos <- c(1987, 1990, 1993, 1996, 1999, 2002, 2005, 2008, 2011, 2014, 2017)
# criando uma lista
(coisas <- list(informacoes, frutas, anos))
```

* Uma lista pode ser muito útil para armazenarmos informações de diferentes tipos, bem como realizar o mesmo tipo de processamento a conjuntos de dados similares.

---

## `data.frame` {#anchor8}

* O tipo de objeto mais utilizado por nós é o data frame, criado pela função `data.frame`.
* Ao contrário da matriz, um `data.frame` pode comportar diferentes tipos de objetos em cada coluna; de forma similar, ao contrário da lista, todos os elementos estão no mesmo 'plano'.

```{r}
# um vetor com nomes
nomes <- c("Joana", "Joao", "Maria", "Mario", "Joelma", "Ximbinha")
# um vetor lógico
logico <- c(TRUE, FALSE, TRUE, TRUE, FALSE, TRUE)
# um data frame
dados <- data.frame(idade, nomes, logico)
# vendo o data.frame
dados
# desvendando o data.frame
str(dados)
```

* Ou seja, um `data.frame` pode ser visto como um objeto no qual cada coluna é um vetor (elementos pertencem a um único tipo de objeto) e cada linha é uma lista (cada elemento pertence a tipos de objetos diferentes).

---

##### Exercício 8

a. Crie dois vetores com uma informação que você desejar;  
b. Crie uma matriz contendo a informação destes dois vetores;  
c. Crie um `data.frame` contendo a informação destes dois vetores;
d. Coloque tudo isto em uma lista (a `matrix` e o `data.frame`).  

---

## Outras formas de criar Matrizes e Data Frames

* Uma matriz ou `data.frame` pode ser criado tanto pela adição de colunas quanto pela adicao de linhas;
* O R dispõem de duas funções que fazem estas tarefas:
    + `rbind` e `rbind.data.frame`, para criar/expandir matrizes e `data.frame` pela adição de linhas, respectivamente;
    + `cbind` e `cbind.data.frame`, para criar/expandir matrizes e `data.frame` pela adição de colunas, respectivamente.

---

##### Exercício 9

a. Repita o passo "c" do exercício anterior (Exercício 8) utilizando uma das duas funções descritas.  
b. Qual função é a melhor para o caso acima?  
c. Por que?  

---

Você pode coagir uma `matrix` a se tornar um `data.frame` e vice-verse, do mesmo jeito que você coage todos os outros objetos.

```{r}
# coagindo a um data.frame
as.data.frame(informacoes)
# coagindo a uma matrix
as.matrix.data.frame(dados)
```

Você pode associar `cbind.data.frame` e `rbind.data.frame` para adicionar informações a um `data.frame`.

```{r eval=FALSE}
rbind.data.frame(dados, c(30, "Anderson", TRUE))
```

---

##### Exercício 10

a. O procedimento `rbind.data.frame(dados, c(30, "Anderson", TRUE))` transcorreu sem problemas?
b. Caso tenha havido algum problema, por que você acha que ele ocorreu?
c. Como resolver este problema?

---

## Fatores ordenados {#anchor9}

* Por padrão, o R ordena os níveis de um fator em ordem alfabética e/ou do menor para o maior.

```{r}
#exemplos
letras <- factor(x = c("Alto", "Médio", "Baixo"))
letras

numeros <- factor(x = c(6, 4, 2))
numeros
```

* Entretanto, às vezes, faz mais sentido ordenar os fatores de acordo com algum tipo de lógica ou sequência desejada. Para tal, podemos determinar diretamente qual a ordem dos níveis do fator:

```{r}
# através da função ordered
ordered(x = letras, c("Baixo", "Médio", "Alto"))
# ou através da própria função factor, através do argumento 'ordered'
factor(x = c(6, 4, 2, 10, 1), ordered = TRUE)
# através da função ordered
ordered(x = c(6, 4, 2, 10, 1), c(4, 2, 10, 1, 6))
```

```{r}
# adicionando um nível do fator que não está originalmente lá
factor(x = nomes, levels = c("Joana", "Joao","Maria", "Mario", "Joelma", "Ximbinha", "Anderson"))
# modificando a sequência de fatores - sem assumir fatores ordenados
factor(x = frutas, levels = c("maca", "laranja", "banana", "morango"))
```

---

##### Exercício 11

a. Crie um vetor e faça com que ele seja um fator ordenado.  

---

## Um atalho para determinar o tipo e classe dos elementos de um objeto

* Ao trabalharmos com qualquer um dos tipos de objetos descritos acima, é sempre interessante verificar a estrutura dele com o uso da função `str`.
* Esta função te mostra qual a classe geral do objeto e, dentro dele, qual os tipos de elementos que o compõem.

```{r}
# qual a estrutura do objeto 'informacoes'?
str(object = informacoes)
# qual a estrutura do objeto 'coisas'?
str(object = coisas)
# qual a estrutura do objeto 'dados'?
str(object = dados)
```

* Um vetor de caracteres são 'transformados' em fatores ao serem adicionados a um data.frame.
    + __Lado positivo:__ ao codificarmos uma variável como caracteres, normalmente queremos que eles sejam fatores, variáveis com níveis discretos; este padrão então facilita a nossa vida.
    + __Lado negativo:__ se você codificar os níveis dos fatores como números, o R não vai entender que são fatores; você precisa transformar esta variável antes de usar em uma análise ou na confecção de gráficos.
    