---
title: "Indexação por lógica"
subtitle: "Vitor N. T. Borges Jr. & Nicholas A. C. Marino"
author: "nac.marino@gmail.com"
date: "github.com/nacmarino/introducaoR"
output: html_document
---

<style type="text/css">
body, td {
   font-size: 18px;
}
code.r{
  font-size: 16px;
}
pre {
  font-size: 16px
}
h1,h2,h3,h4,h5,h6{
  font-size: 24pt;
}
</style>

# Elementos da aula

---

1. [Operadores de lógica](#anchor1);
2. [Operações condicionais em vetores](#anchor2);
3. [Operações condicionais em `data.frames`](#anchor3);
4. [Outras operações e funções condicionais](#anchor4);
5. [Aplicação da indexação e operações condicionais](#anchor5).

## Operadores de lógica {#anchor1}

---

* Apesar de reter ou eliminar posições específicas de um objeto no R ser algo útil, na maior parte das vezes queremos realizar esta tarefa para conjuntos dos dados que cumpram certos requerimentos (por exemplo, reter apenas as observações de uma determinada categoria).
* Uma forma de fazer isto é através de testes lógicos.
* Existem 8 operadores de lógica na linguagem R.  

Operador | Significado
-------- | ------------
>        | maior que 
>=       | maior que ou igual a
<        | menor que
<=       | menor que ou igual a
==       | igualdade
!=       | diferença
&        | "e"
"|"      | "ou"

* O uso desses operadores é razoavelmente lógico para nós:

```{r eval = FALSE}
# o número 4 é maior do que o 5?
4 > 5
# um número 4 é menor do que o 5?
4 < 5
# o número 4 é igual ao 5?
4 == 5
# o número 4 é diferente do 5?
4 != 5
# uma palavra é igual a outra?
"Ola" == "Tchau"
"Ola" == "Ola"
# uma palavra é diferente da outra?
"Ola" != "Tchau"
"Ola" != "Ola"
```

* Um caso um pouco mais complexo é determinarmos se um elemento cumpre com uma ou mais condições:

```{r, eval = FALSE}
# o número 4 é maior que o 5 E é menor que o 3?
4 > 5 & 4 < 3
# o número 4 é menor que o 5 E é maior que o 3?
4 < 5 & 4 > 3
# o número 4 é maior do que 5 OU é menor do que 3?
4 > 5 | 4 < 3
# o número 4 é maior do que 5 OU é menor do que 3?
4 < 5 | 4 > 3
```

---

###### **Exercício 1**

a. Sem olhar, qual valor o teste lógico 4 > 5 | 4 > 3 deve assumir?
b. A sua expectativa corresponde ao resultado do teste lógico? 
c. Qual a explicação para isso?

* Como podemos observar, estes operadores de lógica funcionam bem para sabermos se um elemento passa em um determinado teste.
* Uma forma de usar isso a nosso favor é:
    + se um elemento passar em um determinado teste, retenha este elemento;
    + se um elemento não passar em um determinado teste, elimine este elemento.
    
* Agora, veremos como podemos usar estes critérios para realizar operações condicionais com `vetores`, `listas` e `data.frames`.

---

## Operações condicionais em vetores {#anchor2}

* Vamos criar um vetor de comprimento 100 utilizando a função `seq`;
* O vetor vai ser gerado a partir de uma sequência de números que variam de 23 a 34;
* Utilizamos este vetor, que apresenta distribuição uniforme,  para garar 20 novos valores que seguem agora uma distribuição normal;
* Podemos utilizar este novo vetor  em estudos de simulação para, por exemplo, se obter a amostra da sua população de interesse.

```{r eval = FALSE}
vetor1 <- seq(from = 23, to = 34, 
              length.out = 100)
hist(vetor1)
media <- mean(x = vetor1)
desvio <- sd(x = vetor1)
amostra1 <- rnorm(n = 20, mean = media,
                 sd = desvio)
length(amostra1)

```

* Acesse o help das funções `seq`, `hist`, `mean` e `sd`e veja quais são os seus argumentos e o que cada um significa. 

```{r eval = FALSE}

?seq
help("hist")
?mean
help("sd")
?rnorm

```

* Um hábito que facilita o entendimento de uma função após a leitura do help é executar os exemplos que se encontram ao final do arquivo. Você pode copiar, colar e executar o exemplo a partir do seu script, ou rodar todos os exemplos utilizando a função `example`.

```{r eval = FALSE}

example(seq)

```

* Assim como podemos testar se um elemento atende a uma determina condição, também podemos testar quais elementos de um vetor atendem a uma determinada condição.

```{r eval = FALSE}
# quais elementos do vetor amostra são maiores que 28?
amostra1 > 25
# quais elementos do vetor amostra são menores ou iguais a 32?
amostra1 <= 32

```

* Podemos usar a mesma lógica para retermos caracteres que assumam determinados valores:

```{r eval = FALSE}
# criando uma sequência de letras de "A" a "J" para representar quadrantes de amostragem
quadrats1 <- rep(LETTERS[1:10], each = 2)
# quais letras são iguais a "A"
quadrats1 == "A"
#quais letras não são iguais a "A"
quadrats1 != "A"

```

---

###### **Exercício 2**

a. Quais elementos do vetor amostra1 são menores do que 23 e maiores do que 30? 
b. Quais elementos do vetor amostra1 são maiores de 25 (inclusive) ou menores do que 33?

```{r eval = FALSE}

amostra1 < 31 & amostra1 > 29
ifelse(amostra1 < 31 & amostra1 > 29, yes = TRUE, no = FALSE)
ifelse(amostra1 < 31 & amostra1 > 29, amostra1[], no = NA)

```

---

* Uma coisa importante a se notar é que ao fazermos estes testes, **o resultado retornado é um vetor**.

```{r eval = FALSE}

# quais os valores do amostra1 maiores que 28?
(maior28 <- amostra1 > 28)
# este teste lógico é um vetor?
is.vector(x = maior28)

```

* Portanto, podemos usar estes testes lógicos para indexar vetores também.

```{r eval = FALSE}

# retornando elementos do vetor1 que sejam maiores que 17
amostra1[maior28]
# outra forma de fazer isso:
amostra1[amostra1 > 28]

```

* Também podemos usar um vetor para indexar um outro vetor, desde que eles tenham o mesmo tamanho.

```{r eval = FALSE}

# quais as categorias de letras são iguais a "B"?
letraB <- quadrats1 == "B"
# quais os elementos do vetor1 pertencem à categoria letra "B"?
amostra1[letraB]

```

* O que acontece se os vetores não diferem o mesmo tamanho?

```{r eval = FALSE}

# criando um vetor de letras de menor comprimento
quadrats2 <- rep(LETTERS[1:10], each = 1)
length(quadrats2)
# indexando o vetor1 com este vetor de letras menor
amostra1[quadrats2 == "B"]
amostra1[quadrats1 == "B"]
# ou seja, todo o resto do vetor que não corresponde às posições dos TRUEs é descartada!
# cuidado ao usar esta forma de indexação!
```

---

###### **Exercício 3**

a. Crie um vetor de número de 1 a 100 e guarde este vetor em um objeto. 
b. Crie um segundo vetor com duas categorias: "impar" e "par" (nesta ordem), e guarde em um objeto. 
c. Faça com que os valores "impar" e "par" sejam repetidos 50 vezes, de forma intercalada ("impar", "par", "impar", "par", ...); guarde isso em um objeto. 
d. Indexe o vetor criado no passo "a" de forma que somente os números em posição par sejam apresentados.

* O que este último exercício nos mostra é que podemos usar condições relacionadas a um vetor para indexar valores em um outro vetor. Isto é um passo importante para entendermos as operações condicionais em um `data.frame`.

---

## Operações condicionais em `data.frame` {#anchor3}

* Muito frequentemente, ao trabalharmos com a indexação de um `data.frame`, o nosso objetivo é selecionar, ou excluir, as linhas que satisfaçam uma ou mais condições. 

* Estas linhas correspondem a um conjunto de observações que descrevem um conjunto particular de dados.

* Para entender melhor as operações condicionais em um `data.frame` vamos, primeiro criar um.

## **Exercício 4**

a. Armazene em um vetor (ex. vetor2) um conjunto de dado de distribuição uniforme com 1000 observações e que varie entre 20 e 35;
b. Crie, a partir deste vetor, um novo conjunto de dados de distribuição normal com 100 observações que possua a mesma média e desvio padrão do vetor2. Note que podemos interpretar esse conjunto de dados, por exemplo, como o nicho térmico realizado de uma espécie;
c. Agora, vamos gerar um novo vetor que pode representar, por exemplo, os quadrantes de um grid composto por 20 quadrantes de onde cinco observações foram realizadas. Para isso, vamos criar um vetor (ex. quadrats2) contendo 20 letras, cada uma se repetindo 5 vezes. Descubra a classe desse vetor e transforme-o num vetor do tipo fator;
d. Falta um vetor que represente o número da observação, ou da amostra, realizada em cada nível do fator quadrante. Gere um vetor (ex. obs2) que repita a sequência númerica de 1 a 5 20 vezes.
e. Finalmente, crie um novo `data.frame` para armazenar o novo conjunto de dados. Lembre de nomear as colunas que serão criadas.
f. Conheça a estrutura do seu conjunto de dados

---

* Você pode se lembrar que uma das formas de indexarmos um data.frame é como em um jogo de batalha naval: `dados2[linhas, colunas]`.

```{r eval = FALSE}
# apenas as linhas 10 a 20 e colunas 1 e 2
dados2[10:20, c(1, 2)]

```

* Como vimos ainda pouco, esta o modo como essa indexação é feita é pelo fornecimento de um vetor para cada lado da vírgula, que determina as posições a serem retidas.

* Podemos usar isso em nosso favor, mas primeiro precisamos lembrar como indexar uma coluna de um `data.frame` através do operador $.

```{r eval = FALSE}

# retorna um vetor com os níveis da categoria Quadrante
dados2$quadrante
# retorna um vetor com os valores de temperatura
dados2$temperatura
# retorna um vetor com os números das observações
dados2$observação

```

* Note que, em todos os casos, ao usarmos o operador $ estamos indexando uma coluna e tendo como resultado um vetor.

```{r eval = FALSE}

# um teste lógico para saber quais das observacoes corresponde ao quadrante C
condicao_quadranteC <- dados2$quadrante == "C"
# se quiséssemos indexar o vetor temperatura dentro do data.frame...
dados2$temperatura[condicao_quadranteC]

```

* Acabamos de ver que podemos usar uma operação de lógica em um vetor para filtrar outro vetor. Como podemos aplicar isto a um data.frame então?

* Lembre-se que um `data.frame` "conhece" os vetores que o compõe!

```{r eval = FALSE}

# se quiséssemos indexar apenas as linhas que correspondem ao quadrante C
dados2[dados2$quadrante == "C", ]
# podemos ainda determinar quais colunas queremos também reter
dados2[dados2$quadrante == "C", c(1,3)]

```

* O que estamos fazendo é dizer ao R para que ele olhe o `data.frame` e retenha as observações de temperatura nas linhas que satisfaçam a uma determina condição (nesse caso, cujo quadrante seja C).

---

###### **Exercício 5**

a. Indexe, ou selecione, todas as linhas de dados2 cujo valor da coluna temperatura seja maior do que 30 (inclusive); 
b. Selecione todas as linhas de dados que correspondam ao quadrante "B", mas removendo a coluna observação.

```{r eval = FALSE}

# a
condicao_temp <- dados2$temperatura >= 30
dados2[condicao_temp, ]
dados2[dados2$temperatura >= 30, ]

# b
dados2[dados2$quadrante == "B", -3]
dados2[dados2$quadrante == "B", c(1, 2)]
dados2[dados2$quadrante == "B", c("temperatura", "quadrante")]

```

---

* Podemos extender o uso da indexação para mais de uma condição:

```{r eval = FALSE}

# retendo todas as observações que correspondam aos quadrantes F ou J
dados2[dados2$quadrante == "F" | dados2$quadrante == "J", ]
# todas as linhas que contenham a informação do quadrante P OU cujos valores de temperatura sejam maiores do que 30
dados2[dados2$quadrante == "P" | dados2$temperatura > 30, ]
# todas as linhas que contenham a informação do quadrante H E cujas temperaturas sejam maiores que 28
dados2[dados2$quadrante == "H" & dados2$temperatura > 28, ]
# todas as linhas que contenham a informação do quadrante H OU I E cujas temperaturas sejam maiores que 28
dados2[dados2$quadrante == "H" | dados2$quadrante == "I"  & dados2$temperatura > 28, ]

```

* Mas o que acontece ao condicionarmos esta indexação à condições que estejam na mesma coluna?

```{r eval = FALSE}

# retendo todas as observacoes que correspondam aos quadrantes F e P
dados2[dados2$quadrante == "F" & dados2$quadrante == "P", ]

```

* Não existe na coluna quadrante observações que satisfaçam tanto a condição de pertencerem ao quadrante F quanto ao quadrante P: ou é F ou é P. Portanto, ao usarmos este tipo de indexação é necessário usar o operador | ou o operador %in%.

+   %in% busca uma determinada condição dentro de um determinado vetor.

```{r eval = FALSE}

# observacoes que pertençam ao quadrante F OU P
dados2[dados2$quadrante == "F" | dados2$quadrante == "P", ]
## MESMO RESULTADO
# observacoes que satisfaçam às informações que existem no vetor fornecido
dados2[dados2$quadrante %in% c("F", "P"), ]

```

---

## **Exercício 6**

a. Vamos usar uma tabela de dados que já existe no seu R: airquality. Primeiramente, explore o seu conteúdo e estrutura utlizando as funções `help` e `str`.

b. Com ela, retenha todas as colunas cujas linhas pertençam ao mês 8; 

c. Agora, retenha todas as linhas cuja temperatura seja maior que 70 **E** a concentração de ozônio maior do que 80; 

d. Retenha todas as observações que tenham a velocidade do vento maior do que 10 **E** menor do que 15 **OU** cuja temperatura seja maior ou igual a 86; 

e. Por fim, retenha todas as linhas cujo ozônio seja maior do 100, a radiação solar seja menor do que 230 e que a temperatura seja maior ou igual a 90.

---

* Como podemos ver, indexar um `data.frame` de acordo com múltiplas condições pode rapidamente se tornar complexo.

* Existe uma forma mais fácil de filtrar um sub-conjunto dos dados, usando a função `subset`.
+   podemos usar o argumento `subset` desta função para indicar os elementos que queremos indexar;
+   podemos usar o argumento `select` desta função para indicar as colunas que queremos preservar.

```{r eval = FALSE}

# todos as observações com Temp < 70

# todos as linhas com Temp < 70 e Solar.R < 100
subset(x = airquality, subset = Temp < 70 & Solar.R < 100)
# todos as observações que atendam as condições acima, mas somente as colunas Temp, Solar.R e Month
subset(x = airquality, subset = Temp < 70 & Solar.R < 100, select = c(Temp, Solar.R, Month))

```

* Através desta função, também podemos usar o operador `:` para selecionar colunas que estejam em sequência em um `data.frame:

```{r eval = FALSE}

subset(x = airquality, select = c(Wind:Month))

```

* E até reordenar as colunas:

```{r eval = FALSE}

subset(x = airquality, select = c(Day, Month, Temp, Wind, Ozone, Solar.R))

```

---

######  **Exercício 7**

* Utilize a função subset e o conjunto de dados CO2 para: 

a. reter somente as observações do tratamento "nonchilled"; 

b. remover as observações cuja concentração de CO2 no ambientefoi maior que 675 (inclusive); 

c. reter apenas as observações oriundas de Quebec; 

d. reter as observações da planta Qn3 cuja absorção de CO2 seja menor do que 40.

---

##  Outras operações e funções condicionais {#anchor4}

* Além dos operadores lógicos, o R possui um conjunto de funções que também podem ser empregadas para testes lógicos: `is.na`, `is.infinite` e `is.nan`.

* As funções `is.na`, `is.inf`, `is.nan` são usadas para determinar a existência de `NA`, `Inf` e `NaN` em um vetor: assim como os testes lógicos em vetores, estas funções retornam valores de `TRUE` ou `FALSE` para os valores que passam ou não no teste lógico.

```{r eval = FALSE}

# criando um vetor com NA e testando sua existência
vetor.NA <- c(3, 6, NA, 12, 15)
is.na(vetor.NA)
# criando um vetor com Inf e testando sua existência
vetor.inf <- c(9, 4, 1, Inf, 0)
is.infinite(vetor.inf)
# criando com NaN e testando sua existência
vetor.NaN <- c(7, NaN, 5, 99, 2)
is.nan(vetor.NaN)
# testando a existência de NA na coluna Ozone do `data.frame` airquality
is.na(airquality$Ozone)
# testando a existência de NA no `data.frame` airquality
is.na(airquality)
# criando um vetor com Inf e testando sua existência
vetor.inf <- c(9, 4, 1, Inf, 0)
is.infinite(vetor.inf)
# criando com NaN e testando sua existência
vetor.NaN <- c(7, NaN, 5, 99, 2)
is.nan(vetor.NaN)

```

* Uma coisa importante a se notar é que um NaN é um NA, mas o contrário não é válido: um valor que não é um número é interpretado como um valor não disponível, mas um valor não disponível não é necessariamente um valor que não é um número.

```{r eval = FALSE}

# para o vetor que possui um NA
is.na(vetor.NA) # existe um NA na terceira posição
is.nan(vetor.NA) # mas não existe um valor que não seja um número
# para o vetor que possui um NaN
is.na(vetor.NaN) # existe um valor na segunda posição que não está disponível
is.nan(vetor.NaN) # este valor na segunda posição é um NaN
```

* Você pode reter, ou remover linhas de um data.frame que contenham NA através da indexação e do teste lógico, como já vimos anteriormente:

```{r eval = FALSE}

# crindo uma tabela que contenha um NA
exemplo <- data.frame(foo1 = c(2, 7, NA, 3, 9), foo2 = c("A", "B", "A", "B", "A"))
# onde está o NA?
is.na(exemplo)
# retendo a linha que contenha o NA
exemplo[is.na(exemplo),]

```

* Vimos que o NA está na terceira linha, na coluna foo1. Podemos excluir esta linha de duas formas.

* De forma mecânica:

```{r eval = FALSE}

exemplo[-3,]
# a vantagem: mais fácil
# a desvantagem: se, por algum motivo, esta linha mudar de posição, você acabará excluindo a linha errada

```

* De forma automatizada, pela argumento ! (= que não seja):

```{r eval = FALSE}

# o NA está na coluna foo1
is.na(exemplo$foo1)
# removendo a linha em que haja NA, a partir do momento que sabemos em qual coluna está aquele NA
exemplo[!is.na(exemplo$foo1), ]

```

* Todos os exemplos que vimos até agora trabalham como testes lógicos que retornam `TRUE` e `FALSE`. Isto é útil para visualizar quais os valores não batem como uma condição e, mais a frente, veremos que também pode ser útil em operações matemáticas.

* No entanto, às vezes queremos saber qual a posição absoluta em que está o elemento que satisfaça uma condição. 

* Para isto existem as funções: `which.min`, `which.max`, `which` - note que essas funções devem ser usadas em **vetores**.

```{r eval = FALSE}

# criando um vetor
(vetor1 <- 20:30)
# onde está o valor mínimo do vetor1?
which.min(vetor1)
# onde está o valor máximo do vetor1?
which.max(vetor1)
# onde estão os valores que satisfaçam uma determina condição?
which(vetor1 >= 25)
which(c("Joao", "Maria", "Gabriel", "Joana", "Mario", "Gabriela") == "Joana")
which(c("Joao", "Maria", "Gabriel", "Joana", "Mario", "Gabriela") != "Joana")

```

---

###### **Exercício 8**

* Usando o conjunto de dados CO2:

a. Em que linha está o valor mínimo de concentração de CO2 no ambiente? 

b. Em que linha está o valor máximo de absorção de CO2? 

c. Em que linhas estão as observações que correspondem à planta "Qn2? 

d. Filtre apenas as linhas com observações de plantas do Mississippi.

---

* Também podemos usar a função `which` para determinarmos qual a posição dos elementos compartilhados por dois vetores.

```{r eval = FALSE}

# criando um segundo vetor
(vetor2 <- 25:35)
# qual a posição dos elementos do vetor1 que estão presentes no vetor2?
which(vetor1 %in% vetor2)
# qual a posição dos elementos do vetor2 que estão presentes no vetor1?
which(vetor2 %in% vetor1)

```

* Este tipo de teste pode ser feito através do conjunto de funções: `setdiff`, `intersect` e `union`

```{r eval = FALSE}

# quais os valores diferentes entre o vetor1 e o vetor2?
setdiff(vetor1, vetor2)
# quais os valores semelhantes entre o vetor1 e o vetor2?
intersect(vetor1, vetor2)
# qual a união dos valores no vetor1 e vetor2?
union(vetor1, vetor2)

```

* Por fim, existe a função `ifelse`, que usa um teste lógico para executar uma ação:
+   Dado um teste lógico;
+   Faça `yes` caso ele seja verdadeiro;
+   Faça `no` caso ele seja falso.

```{r eval = FALSE}

args(ifelse)

```

* Um exemplo da aplicação desta função:

```{r eval = FALSE}

ifelse(vetor1 <= 23, "baixo", "alto")
require(vegan)
data(mite)
View(mite)
incidence <- ifelse(mite > 0,  1, 0)

```

* Você pode encadear diversos testes e substituições lógicos, mas cuidado - isto tende a se tornar cada vez mais complexo!

```{r eval = FALSE}

ifelse(vetor1 <= 23, "baixo", ifelse(vetor1 <= 26, "médio", ifelse(vetor1 <= 29, "alto", "muito alto")))

```

##  Aplicação da indexação e operações condicionais {#anchor5}

* Talvez você se pergunte: "para que gastar tanto tempo entendendo como fazer estas indexações e realizar testes lógicos"?

* Você verá, ao longo do tempo, que a indexação é muito útil em diversas etapas da análise, manipulação e limpeza de dados para, por exemplo:
+   Trabalhar com sub-conjuntos dos dados para tarefas específicas;
+   Remover ou adicionar observacões a um conjunto de dados;
+   Consertar erros em um conjunto de dados;
+   Modificar aspectos de um conjuntos de dados;

* Um exemplo de como podemos usar a indexação para consertar um dado: o `data.frame` que criamos, exemplo.

```{r eval = FALSE}

# você se lembra do 'NA', na terceira linha?
exemplo
# e se por um acaso descobrirmos que esse NA era, na realidade o número 10? podemos alterar este valor diretamente pela indexacao
# o NA está na terceira linha, primeira coluna
exemplo[3,1] # aqui está o NA
# para substituir ele, é só indexar e fornecer um novo valor aquela posição
exemplo[3,1] <- 10
# se olharmos este data.frame agora
exemplo

```

* De forma similar, podemos indexar alguns aspectos de um objeto para fazer outros tipos de modificações:

```{r eval = FALSE}

# foo1 e foo2 são dois nomes péssimos para colunas, o que acham de modificarmos estes nomes?
names(exemplo) # aqui estão os nomes das colunas - estes nomes são um vetor!
# vamos criar outros dois nomes para as colunas: idade e nome
novas_colunas <- c("idade", "nome")
# podemos dizer para o R que os nomes das colunas de exemplo agora serão dadas pelo vetor que criamos
names(exemplo) <- novas_colunas
# se olharmos o `data.frame`
exemplo

```

* Note, portanto, que a indexação e testes lógicos podem ser muito úteis para a edição e customização dos dados diretamente no R, sem a necessidade de fazermos qualquer alteração através do Excel (por exemplo).

---

###### **Exercício 9**

* Com o `data.frame` que acabamos de usar, exemplo: 

a. Substitua o conteúdo de cada linha pela idade e um sobrenome de 5 pessoas que estão sentadas próximas a você; 

b. Substitua apenas o título da coluna 'nome' por 'sobrenome'.

---


