---
title: "Importanto e Exportando Dados"
subtitle: "Nicholas A. C. Marino"
author: "nac.marino@gmail.com"
date: "github.com/nacmarino/introducaoR"
output: html_document
---

<style type="text/css">
body, td {
   font-size: 18px;
}
code.r{
  font-size: 16px;
}
h1,h2,h3,h4,h5,h6{
  font-size: 24pt;
}
</style>

# Elementos da Aula

1. [Importando dados](#anchor1)
2. [Caminhos absolutos _vs_ relativos](#anchor2)
3. [Importando dados via a `base` do R](#anchor3)
4. [Carregando pacotes](#anchor4)  
5. [Importando dados a usando o pacote `readr`](#anchor5) 
6. [Importando dados a usando o pacote `readxl`](#anchor6)  
7. [Importando dados organizados em listas](#anchor7)
8. [Exportando dados](#anchor8)

## Importando dados {#anchor1}

* Nosso principal uso da linguagem de programação R normalmente é na manipulação e análise de dados. Portanto, nossos dados muitas vezes vêm de fontes externas ao ambiente R:
    + arquivos de Excel com extensão: `.xlsx` e .`xls`;
    + arquivos de texto separado por tabulação: `.txt`;
    + arquivos separados por vírgulas: `.csv`;
    + ...

* O R dispõem de um conjunto de funções que tornam a leitura de dados a partir de fontes externas muito mais fácil e rápida:
    + `base`: funções padrão que já vem instaladas no R;
    + `readr`: adiciona novas funcionalidades que torna mais rápida a leitura de dados, além de reduzir erros de carragamento
    + `readxl`: adiciona a capacidade da leitura de arquivos Excel de forma rápida, além de reduzir erros de carragamento
    + `data.table`: muito utilizado para leitura de dados que ocupam muitos Mb ou Gb no seu HD.

* __Maior parte dos erros de leitura de dados ocorrem por conta de erros na edição da planilha__.  
    1. __"," no lugar de "." para separar decimais:__ editável através de um argumento nas funções de leitura de dados;  
    2. __espaços entre palavras nos títulos e células:__ isto era uma problema nas versões anteriores do R, mas aparentemente foi resolvido;  
    3. __espaços no final de um célula:__ durante o preenchimento das planilhas podem haver células fantasmas;  
    4. __células vazias:__ uma célula pode estar vazia por dois motivos, e é importante codificar de forma correta:
        + Não existe observação feita para aquela informação: adicionar __NA__ (not available); __não__ usar "ND" ou "N/A".
        + A observação foi feita, mas o valor foi zero: adicionar o valor 0.
    5. __acento e outras coisas do português:__ lembre-se que computadores não entendem português tão bem e, tampouco, o R - eles podem se confudir com os acentos que usamos nas palavras (problema nas versões anteriores, mas melhorando - entretanto, não abuse);  
    6. __caracteres especiais:__ assim como no item anterior, evite usar caracteres especiais nas suas planilhas, como "ç" e símbolo gregos (como $\mu$, para simbolizar micro) (problema nas versões anteriores, mas melhorando - entretanto, não abuse).  

> Tabelar os dados de forma correta é reduzir drasticamente as chances de ter um erro ao carregar uma planilha de dados.

### Caminhos absolutos _vs_ caminhos relativos: outra fonte de erros {#anchor2}

Uma coisa que começará a ficar muito clara a partir deste ponto é o quão importante é usarmos um __caminho relativo__ para nos referirmos a um arquivo salvo no nosso HD, ao invés do __caminho absoluto__.  

* __Caminho absoluto:__ é aquele que determina a localização de um arquivo a ser importado ou exportado desde a raiz do seu computador.  
* __Caminho relativo:__ é aquele que determina a localização de um arquivo a ser importado ou exportado a partir do diretório de trabalho.  

Muitas vezes, temos um erro ao importar ou exportar um arquivo pois confundimos um caminho absoluto com um caminho relativo. Apesar de parecer mais vantajoso trabalhar com um caminho absoluto, na realidade a melhor opção é __sempre__ trabalharmos com caminhos relativos pois caso você esteja operando o mesmo script em outro computador, o caminho absoluto não será mais válido (já que o nome do usuário, diretórios e etc vão diferir). Isto prejudica e muito a reprodutibilidade de um script por outro pesquisador ou por você mesmo no futuro. Além disso, o próprio fato de você ter que escrever um caminho absoluto muito extenso já é fonte possível de erros e de perda de tempo.

Portanto, toda vez que você iniciar o R, você pode ter acesso ao seu diretório de trabalho através da função `getwd()`, e poderá modificar o seu diretório de trabalho através do `setwd(<novo_diretorio>)`. Uma tática para usar um caminho relativo então é sempre usar o `setwd` para dizer ao R que tudo que você precisará será encontrado a partir de um diretório. Todavia, esta ainda não é a solução ideal. O melhor que você pode fazer é criar um __projeto__ no RStudio e sempre que você for trabalhar nos scripts daquele projeto, carregar o projeto e começar a trabalhar. 

## Importando dados via a `base` do R {#anchor3}

* Pela `base` do R, podemos usar as funções `read.csv` para a leitura de dados separados por vírgula (extensão .csv).

```{r}
args(read.csv)
```

* Vamos utilizar esta função para carregar os dados da lista de presença das Palestras do PPGE.
* Note que aqui explicitamente fizemos duas coisas:
    + determinamos que o separador entre colunas é o ";" ao invés da "," (meu computador está salvando .csv com ";");
    + falamos para o R que queremos que ele leia todas as linhas de todas as colunas, ao apagar a opção `nrows`.

```{r}
read.csv(file = "dados/lista_de_presenca.csv", header = TRUE, sep = ";", nrows = 5)
```

* __Dica do RStudio:__ você não precisa ficar vendo no Explorer/Finder o caminho para chegar ao arquivo que você quer carregar. Basta:
    + Abrir aspas após adicionar `file = `;
    + Pressionar `Tab` e usar a seta para cima ou para baixa para selecionar o diretório;
    + Pressionar `Tab` novamente para entrar no diretório;
    + Caso o diretório que você deseja esteja "acima" daquele que você está, basta adicionar `../` no início do caminho e apertar `Tab` - você verá o diretório acima; caso o diretório alvo esteja ainda mais acima, é só adicionar mais um `../` na frente do que você já usou (e.g., `../../`);
    + Caso você queira iniciar a busca diretamente a partir da raíz do seu computador, é só começar a preencher o caminho com `/` e ir apertando `Tab`.

* Podemos adicionar a execução desta função a um objeto, facilitando o uso desta planilha de dados em outros momentos.

```{r}
dados <- read.csv(file = "dados/lista_de_presenca.csv", header = TRUE, sep = ";")
```

* Podemos verificar as primeiras linhas de uma tabela que carregamos pela função `head`:

```{r}
head(x = dados)
```

* E também podemos verificar as últimas linhas desta tabela pela função `tail`:

```{r}
tail(x = dados)
```

* Além disso, podemos verificar a estrutura do conjunto de dados que carregamos com a função `str`:

```{r}
str(dados)
```

* Podemos também ter acesso à características específicas deste conjunto de dados, como o número de linhas e colunas:

```{r}
# numero de dimensoes da planilha (linhas e dados)
dim(dados)
# numero de colunas
ncol(dados)
# numero de linhas
nrow(dados)
```

* E também podemos verificar os nomes das linhas e colunas.
```{r}
# nomes das colunas
colnames(dados)
# nomes das linhas
rownames(dados)
```

* Outra forma de ver os nomes das linhas de um data.frame, ou o nome das observações em um vetor ou das sub-listas de uma lista é através da função `names`.

```{r}
# nomes das colunas do data.frame dados
# outra forma de ver isso: nome dos vetores que compõem o data.frame dados
names(x = dados)
```

* Atenção: ao contrário de um data.frame, uma matriz possui nomes às suas dimensões!

```{r}
# criando uma matriz de zeros
(matriz <- matrix(0, nrow = 2, ncol = 2, dimnames = list(c(1, 2), c(3, 4))))
# quais os nomes das colunas da matriz?
names(matriz)
# quais os nomes das colunas da matriz?
colnames(matriz)
# quais os nomes das dimensões da matriz?
dimnames(matriz)
```

* Normalmente, ao carregarmos um conjunto de dados, é boa prática verificar se ele corresponde de fato aquilo que esperamos, para evitar surpresas durante a análise de dados ou no seu primeiro uso.

* A função `read.csv` é específica para arquivos separados por `,` (ou `;` como no caso do nosso exemplo), mas existem também outras funções que permitem ler arquivos com outro tipo de extensão, como a função `read.table`.
* A função `read.table` é usada principalmente para leitura de arquivos com extensão .txt.

```{r}
args(read.table)
```

---

##### Exercício 1

a. Use a função `read.table` para ler o arquivo `exemplo.txt`.
b. Você conseguiu carregar este arquivo? Se não, por que?
c. Como consertar este possível 'Erro'?

---

## Carregando pacotes no R {#anchor4}

* Existem duas formas de se carregar um pacote no R:
    + `library("nome_do_pacote")`;
    + `require("nome_do_pacote")`.
* Caso você não queira carregar o pacote ou ainda esteja havendo algum conflito no R por conta de nomes de objetos repetidos entre pacotes ou entre um pacote e algo que você fez use:
    + `nome_do_pacote::nome_da_funcao`;
* Algumas funções não mostram tudo o que podem fazer! Por conta do ritmo de desenvolvimento e, até mesmo da utilidade em nível basal de certas funções em um pacote, algumas funções são escondidas do usuário. Para ter acesso a elas, basta usar:
    + `nome_do_pacote:::nome_da_funcao`

## Importanto dados com o pacote `readr` {#anchor5}

* Outra opção é carregar seus dados com o pacote `readr`;

```{r}
library(readr)
```

* Este pacote espelha muitas das funções disponíveis na `base`, mas de forma aprimorada:
    + `read_tsv`: para leitura de arquivos separados por tabulação (e.g., .txt);
    + `read_csv`: para leitura de arquivos separados por vígula (e.g., .csv).
    + `read_delim`: função guarda-chuva para leitura de arquivos separados por um delimitador específico, e.g.:
        a. `delim = ";"` para .csv separado por ";";
        b. `delim = "\t"` para .txt ou texto separado por tabulação;
        c. ...
    
```{r}
args(read_delim)
```

* Vantagens das funções do pacote `readr`:
    1. tende a fazer a leitura de conjunto de dados mais extensos de forma muito mais rápida;
    2. não transforma caracteres em fatores de forma automática; e,
    3. tem um método de apresentação muito mais intuitivo e útil.

```{r}
read_delim(file = "dados/lista_de_presenca.csv", delim = ";")
```

## Importanto dados com o pacote `readxl` {#anchor6}

* Muitas vezes, nossos dados não estão no formato .txt e nem no formato .csv, mas sim em .xls ou .xlsx;
* O pacote `readxl` tem duas funções úteis para lermos dados com esta estrutura:
    + `read_excel`, para ler uma aba de um arquivo Excel;
    + `excel_sheets`, para ver uma lista com o nome e posição de todas as abas no arquivo Excel.

```{r}
library(readxl)
args(read_excel)
args(excel_sheets)
```

* É uma função com alta velocidade de leitura.

```{r}
read_excel(path = "dados/Lista de Palestras.xlsx")
```

* Tanto o `readxl::read_excel` quanto o `readr::read_<extensão>` fazem uma 'leitura prévia' dos dados em questão e tentam 'adivinhar' qual é o tipo de objeto em cada uma das colunas, de forma apresentar de forma mais adequada o dado para o usuário. Isto vem às custas de uma lentidão (quase imperceptível aos nossos olhos) na hora de carregar os dados.
    + Você pode 'acelerar' a leitura de dados através destas funções adicionar o tipo de variável que cada coluna assume pelo argumento `col_types` nestas funções;
    + Caso você não o faça, não há problema: as duas funções vão ler as primeiras linhas de cada coluna e tentar este processo de 'adivinhação' (quase sempre, acertam).

## Importando dados organizados em listas {#anchor7}

* Pode ocorrer de você ter que importar algum tipo de dado que esteja organizado no formato de listas, por exemplo:
    + Resultados de diversos modelos;
    + Dados para plotar diferentes figuras;
    + Informações de bases de dados;
* Normalmente, listas do R são salvas com a extensão `.rds`.
* Para importar uma lista, podemos usar a função `base::readRDS` ou `readr::read_rds`.

```{r}
readRDS(file = "dados/lista.rds")
```

## Exportando dados {#anchor8}

* Carregar os dados é parte do trabalho, a outra parte é exportar os dados que você limpou, ou aqueles que devem ser usados no final das contas para uma análise, ou até mesmo os resultados de uma análise e as predições de um modelo para gerar uma figura posteriormente;
* Para tal, utilizamos as funções `write.<extensão>` do pacote `base` ou as funções `write_<extensão>` disponíveis no pacote `readr`.

```{r}
# pelo pacote base
args(write.table)
# pelo readr
args(write_tsv)
# pelo readr
args(write_delim)
## para listas
args(write_rds)
```

* Um exemplo do uso de uma destas funções é:

```{r eval=FALSE}
# para pegar um arquivo que salvaremos
arquivo <- read.table(file = "dados/exemplo.txt", header = TRUE, skip = 5)
# para salvar este arquivo
write_delim(x = arquivo, path = "dados/teste.xls", delim = "\t", col_names = TRUE)
```

---

##### Exercício 2

a. Crie três vetores contendo tipos de informações diferentes;
b. Transforme estes três vetores em um data.frame;
c. Salve este data.frame como um arquivo .csv e como um arquivo .xls em um diretório a sua escolha;
d. Apague os objetos que você criou para salvar estes arquivos;
e. Leia estes dois arquivos a partir do seu HD.

---

> __Importante:__ nunca, em hipótese alguma, use o file.choose para abrir um arquivo! Caso você mude de computador, mude o nome do arquivo, se distraia ou simplesmente passe muito tempo desde que você usou o script pela última vez, você não se lembrará, não achará o arquivo, ou usará o arquivo incorreto. Isso é totalmente perigoso e contra-produtivo! Tenha boas práticas!

> Não se esqueça: tente sempre trabalhar usando os projetos do RStudio!  
