---
title: "Operações Básicas e Objetos"
subtitle: "Nicholas A. C. Marino"
author: "nac.marino@gmail.com"
date: "github.com/nacmarino/introducaoR"
output: html_document
---

<style type="text/css">
body, td {
   font-size: 18px;
}
h1,h2,h3,h4,h5,h6{
  font-size: 24pt;
}
</style>

# Elementos da Aula

1. Operações matemáticas básicas no R;
2. Criação de Objetos;
3. Tipos e classes de Objetos.

## Operações matemáticas básicas no R

* O R pode ser usado para fazer operações matemáticas básicas:
    
```{r}
# valor absoluto
abs(x = -5)
# soma
5 + 5 
# subtração
10 - 5 
# divisão
10 / 2 
# multiplicação
5 * 2 
```

* Para fazer operações matemáticas um pouco mais complexas:

```{r}
# log
log(x = 15)
# exponencial
exp(x = 2.70805)
# raiz quadradra
sqrt(x = 15)
# raiz cubica
15^(1/3)
# elevar a um expoente
5^2
# número inteiro de uma divisão
15 %/% 2
```

* E até para fazer operações um pouco mais complexas:

```{r}
# fatorial: 5!
factorial(x = 5)
# combinações: retirar k elementos de n possibilidades
choose(n = 5, k = 2)
# coseno
cos(x = 73)
# seno
sin(x = 92)
# tangente
tan(x = 3)
# arcoseno
asin(x = 0.8)
```

* O R também já tem valores de certas constantes dentro de seu ambiente:

```{r}
# pi
pi
# letras do alfabeto
letters
LETTERS
# nomes dos meses
month.name
```

##### Exercício

* Qual a raiz quadrada do arcoseno de 0.43?

## Objetos

* Pode ser muito repetitivo ter que ficar digitando constantemente uma operação para obter um resultado; as vezes, isto não é só repetitivo, mas a escrita do código pode ser demasiada longa e enviesada ao erro;
* Para facilitar a sua vida, você pode criar __objetos__ para armazenar uma determinada operação, comando, arquivos ou outros objetos.
* Você __atribui__ um __valor__ a um objeto através dos operadores `<-` ou `=` (a primeira forma é a mais fácil de ser interpretada; em inglês, `assign`).

```{r}
resultado <- 5 + 5
resultado = 5 + 5
```

* Assim, para ver o resultado do objeto criado basta "chamar" ele:
```{r}
resultado
```

* Outra opção para criar um objeto e ver o que ele contém imediatamente é:
```{r}
(resultado <- 5 + 5)
```

* Existe um atalho no RStudio para adicionar o operador de atribuição de forma mais fácil: `Option + -` no MAC ou `Alt + -` no Windows.

##### Exercício 1

* Calcule o resultado da operação da multiplicação de 5 por 6;
* Armazene o resultado desta operação em um objeto chamado `resultado`;
* Sem olhar, qual o valor armazenado no objeto `resultado`?

##### Exercício 2

* Divida o objeto `resultado` pela raiz quadrada de 9;
* Armazene o resultado desta operação em um objeto chamado `resultado`;
* Sem olhar, qual o valor armazenado no objeto `resultado`?

## Scoping rules

* A linguagem R trabalha associando um __nome__ a um __objeto__.
* O R segue um _scoping rule_ do tipo _Lexical scoping_ (ou _Static scoping_):
    + Ao "chamar" um __objeto__, o R busca a operação/comando/arquivo/etc que corresponde aquele nome no ambiente;
    + A busca pelo objeto começa do pacote carregado mais recentemente e vai até o ambiente global (para ver todos os pacotes carregados:`search()`; para ver todos os objetos criados e existentes no ambiente global: `ls()`).
* Consequências:
    + Você só precisa definir um nome para um objeto uma única vez;
    + Todo objeto criado é salvo no ambiente (_"Environment"_) da sessão;
    + Cada objeto criado ocupa um espaço e 'come' poder de processamento;
    + Sobre-escrever o nome de um objeto com outro substitui a informação que existia anteriormente;
    + Sobre-escrever o nome de uma função com um objeto _não_ apaga a função, apenas faz com que o seu uso necessite de operadores especiais (__ou seja, podem haver mensagens de erro ao sobre-escrever funções__).
* __Boa prática__: 
    + Apague objetos que você não vá usar mais em uma sessão - `rm(objeto)`;
    + Evite salvar a área de trabalho ao sair do R (casos especiais justificam salvá-lo);
    + Ao iniciar uma sessão, limpe tudo que está no ambiente global do R - `rm(list=ls(all=TRUE))`.

## Tipos e Classes de Objetos

# numeric
# integer
# double
# character
# factor
# logical
# date: as.Date.POSIXct(Sys.time())
# na
# infinite

## Concatenar

## Vetores, Listas, Matrizes e Data Frames

## str