---
title: "Manipulação de dados"
subtitle: "Métodos para criação, edição e limpeza de dados"
author: "Camila de Barros, Nicholas A. C. Marino, Vitor Borges Jr."
date: "Introdução à Linguagem R - github.com/nacmarino/introducaoR"
output: html_document
---

## A natureza dos dados {.smaller}

Um conjunto de dados pode estar em diferentes fases de 'maturidade'.  

<div class="columns-1">
  * Dados brutos (_raw data_)  
  * Dados limpos (_tidy data_)  
  * Dados processados (_processed data_)  
  * Dados trabalhados (_output data_)  
</div>

## _"Tidying data"_ {.smaller}

* É uma parte muito importante que deve ocorrer __antes__ do início da análise de dados.  
* Envolve:
    + criação e cálculo de novas variáveis baseadas nas que já existem;  
    + alteração da natureza de uma variável;  
    + seleção das variáveis que serão encaminhadas para análise de dados (colunas);  
    + seleção da parte dos dados que será encaminhada para análise de dados (linhas);  
    + modificação do nome das variáveis;  
    + modificação de valores/nomes/níveis observados para uma ou mais variáveis;  
    + alteração no formato da tabela de dados: _longo_ vs _largo_ (long vs wide);  
    + fusão com outras tabelas;

## Carregando um conjunto de dados {.smaller}

```{r message=FALSE, warning=FALSE}
# primeiro, vamos carregar dois pacotes para leitura de dados
library(readxl) # para ler arquivos .xlsx
```

```{r}
# agora, vamos carregar um conjunto de dados onde estão as espécies
bioticos <- read_excel("dados/bioticos.xlsx")
bioticos[1:6,1:4]
```

## Alguns métodos para edição de objetos {.smaller}

* Temos espaços e pontos no nome das espécies - podemos consertar isso sem abrir o editor.
```{r eval=FALSE}
nomes <- names(bioticos)
nomes
```

```{r echo=FALSE}
nomes <- names(bioticos)
nomes[1:15]
```

## Substituindo padrões {.smaller}

* `sub` e `gsub` buscam por um padrão (`pattern`) em um vetor (`x`), e o substituem por qualquer coisa que você defina (`replacement`).  

```{r}
# substitui apenas a primeira ocorrência do padrão em cada elemento
sub(pattern = "\\.", replacement = "", x = nomes[30:45])
```

## Substituindo padrões {.smaller}

* `sub` e `gsub` buscam por um padrão (`pattern`) em um vetor (`x`), e o substituem por qualquer coisa que você defina (`replacement`).
```{r}
# substitui todas as ocorrências do padrão em cada elemento
gsub(pattern = "\\.", replacement = "", x = nomes[30:45])
```

## Criando nomes {.smaller}

* Você também pode automatizar a criação do nome das variáveis.  
```{r eval=FALSE}
nomes <- gsub(pattern = "\\.", replacement = "", x = nomes)
nomes <- make.names(nomes)
nomes
# ver também a função abbreviate (?abbreviate)
```

```{r echo=FALSE, warning=FALSE, message=FALSE}
nomes <- gsub(pattern = "\\.", replacement = "", x = nomes)
make.names(nomes)[1:20]
nomes <- make.names(nomes)
```

## Criando nomes {.smaller}

* Lembre-se que tudo no R é sensível à caracteres maiúsculos e minúsculos.  
```{r eval=FALSE}
tolower(nomes)
```

```{r echo=FALSE}
tolower(nomes)[1:10]
```

```{r eval=FALSE}
toupper(nomes)
```

```{r echo=FALSE}
toupper(nomes)[1:10]
```

## Consertando o nome das colunas {.smaller}

```{r eval=FALSE}
names(bioticos) <- tolower(nomes)
names(bioticos)
```

```{r echo=FALSE}
names(bioticos) <- tolower(nomes)
names(bioticos)[1:15]
```

## Unindo informações {.smaller}

* Podemos unir duas colunas em uma única com a função `paste` ou `paste0`.  
```{r}
exemplo <- data.frame(tratamento = rep(c("pres", "aus"), each = 5), 
                      resposta = rep(c("sim", "nao"), 5))
exemplo
```

## Unindo informações {.smaller}

* Podemos unir duas colunas em uma única com a função `paste` ou `paste0`.  
```{r}
# o separador ("sep") fica no meio dos dois vetores
exemplo$unido <- paste(exemplo$tratamento, exemplo$resposta, sep = "_")
exemplo
```

## Unindo informações {.smaller}

* Podemos unir duas colunas em uma única com a função `paste` ou `paste0`.  
* Normalmente, utilizamos a função `paste0` quando _não_ queremos espaços ou nada do gênero entre os dois vetores.  

```{r}
# aqui, o separador ("sep") vai para o final do elemento criado
exemplo$unido2 <- paste0(exemplo$tratamento, exemplo$resposta, sep = "_")
exemplo
```

## Substituição condicional de elementos {.smaller}

* Podemos substituir um elemento por um número ou palavra de forma condicional, utilizando a função `ifelse`.
* Pode ser usada em _vetores_ ou em _data.frame_.
* Esta função é similar à função do Excel __se__.
```{r}
args(ifelse)
```

## Substituição condicional de elementos {.smaller}

* Em um vetor.  
```{r}
sp1 <- bioticos$micromischodus.sugillatus
sp1
```

```{r}
ifelse(sp1 > 0, 1, 0)
```

```{r}
ifelse(sp1 > 0, "presenca", "ausencia")
```

## Substituição condicional de elementos {.smaller}

* Em um data.frame.  
```{r eval=FALSE}
bioticos[1:10, 2:6]
```

```{r echo=FALSE}
names(bioticos) <- abbreviate(names(bioticos), minlength = 12)
bioticos[1:10, 2:6]
```

## Substituição condicional de elementos {.smaller}

* Em um data.frame.
```{r}
ifelse(bioticos > 0, 1, 0)[1:10, 2:6]
```

## Exercício 1 {.smaller}  

* Crie o objeto descrito abaixo.  
* Você deve substituir por uma palavra:  
    + Os valores acima de 8;  
    + os valores acima de 4;  
    + os valores abaixo de 4.  
```{r}
set.seed(3)
vetor <- runif(30, 0, 10)
vetor
```

## O pacote _dplyr_ {.smaller}

* Criado por Hadley Wickham.  
* Facilita a manipulação de dados.  
    + Simplifica a forma como você pensa sobre a execução de uma manipulação;  
    + É muito mais rápido do que métodos incluídos no pacote `base` do R;
    + É intuitivo, pois funções são baseadas em __verbos__ correspondentes às ações mais utilizadas na manipulação de dados.

```{r eval=FALSE}
install.packages("dplyr")
install.packages("gapminder")
```

```{r warning=FALSE, message=FALSE}
library(dplyr)
library(gapminder)
```

## Verbos da manipulação de dados {.smaller}

* `select`  
* `filter`  
* `arrange`  
* `mutate`  
* `rename` 
* `group_by`  
* `summarise`  
* `do`  

## gapminder data {.smaller}

```{r}
head(gapminder)
```

## _select_ {.smaller}

```{r}
select(gapminder, country, continent, year, gdpPercap)
```

## _select_ {.smaller}

```{r}
select(gapminder, -lifeExp, -pop)
```

## _select_ {.smaller}

```{r}
select(gapminder, c(country:year, gdpPercap))
```

## _filter_ {.smaller}

```{r}
filter(gapminder, year > 1986)
```

## _filter_ {.smaller}

```{r}
filter(gapminder, country == "Brazil")
```

## _filter_ {.smaller}

```{r}
filter(gapminder, country == "Brazil", gdpPercap > 5000)
```

## Exercício 2 {.smaller}  

* Crie uma nova tabela baseada com as colunas:
    + Nome do país  
    + Tamanho da População  
    + GDP per capita  
* Retenha apenas as linhas referentes à Portugal.  
* Transforme a tabela em um objeto.  

## _arrange_ {.smaller}

```{r}
brasil <- filter(gapminder, country == "Brazil", gdpPercap > 5000)
arrange(brasil, year)
```

## _arrange_ {.smaller}

```{r}
brasil <- filter(gapminder, country == "Brazil", gdpPercap > 5000)
arrange(brasil, desc(year))
```

## _rename_ {.smaller}

```{r}
rename(gapminder, ano = year, populacao = pop)
```

## _mutate_ {.smaller}

```{r}
mutate(gapminder, gdp = gdpPercap * pop)
```

## _mutate_ {.smaller}

```{r}
mutate(gapminder, gdp = gdpPercap * pop, gdp_div = gdp/1000)
```

## Exercício 3 {.smaller}  

Com a tabela que você criou no exercício anterior:  
* Crie novos nomes para as colunas;  
* Crie uma nova variável.  

## _summarize_ {.smaller}

```{r}
summarize(gapminder, media_pop = mean(pop))
```

## _summarize_ {.smaller}

```{r}
summarize(gapminder, media_pop = mean(pop), desvio_pop = sd(pop), 
          tamanho = n(), erro_pop = desvio_pop/tamanho)
```

## *group_by* {.smaller}

```{r}
group_by(gapminder, continent)
```

## *group_by* + *summarize* {.smaller}

```{r}
summarize(group_by(gapminder, continent), mean_gdp = mean(gdpPercap))
```

## *group_by* + *summarize* {.smaller}

```{r}
summarize(group_by(gapminder, continent, country), mean_gdp = mean(gdpPercap))
```

## Pipe operator {.smaller}

* As funções do pacote `dplyr` podem agilizar __muito__ a nossa vida.  
* Mas, a principal contribuição e funcionalidade implementada por este pacote é o _pipe operator_.  
* Permite o usuário à encadear funções, facilitando a leitura do código e a linha de raciocínio durante a tarefa.  
```{r eval=FALSE}
%>% 
```

## Pipping {.smaller}

```{r}
gapminder %>% 
  select(country, continent, gdpPercap) %>% 
  group_by(continent, country) %>% 
  summarise(media = mean(gdpPercap))
```

## Pipping {.smaller}

```{r}
gapminder %>% 
  select(country, year, pop, gdpPercap) %>% 
  filter(country == "Brazil") %>%
  mutate(gdp = gdpPercap * pop) %>% 
  do(data.frame(coeficiente = coef(lm(gdp ~ year, data = .))))
```


## Exercício 4 {.smaller}  

* Calcule a média, variância e desvio padrão para todos os países Europa.  


## Outras facilidades oferecidas pelo _dplyr_ {.smaller}

* O pacote `dplyr` também permite que você selecione colunas (`select`) com base em padrões.  
    + `contains`  
    + `matches`  
    + `starts_with`  
    + `ends_with`  

## Outras facilidades oferecidas pelo _dplyr_ {.smaller}

```{r}
bioticos <- read_excel("dados/bioticos.xlsx")
select(bioticos, contains("juvenil"))
```

## Outras facilidades oferecidas pelo _dplyr_ {.smaller}

* Também oferece uma série de outras funções que podem facilitar a sua vida.
    + `lag`  
    + `lead`  
    + `setequal`  
    + `setdiff`  
    + `union`  
    + `distinct`  

   
## Unindo planilhas diferentes {.smaller}

* O `dplyr` também oferece um conjunto de funções que tem por finalidade unir duas planilhas diferentes com base em uma informação comum entre elas.
    + `inner_join`   
    + `left_join`  
    + `right_join`  
    + `full_join`  
    + `semi_join`  
    + `anti_join`  

## Unindo planilhas diferentes {.smaller}

* Um exemplo.  

```{r message=FALSE, warning=FALSE}
# vamos carregar um conjunto de dados onde estão algumas variáveis ambientais
library(readr)
abioticos <- read_tsv("dados/abioticos.xls")
abioticos[1:6, 1:8]
```

## Unindo planilhas diferentes {.smaller}

* Um exemplo.  

```{r}
nova_tabela <- inner_join(abioticos, bioticos, "site")
names(nova_tabela)[1:20]
```

## O pacote _tidyr_ {.smaller}

* Mais um pacote criado por Hadley Wickham.  
* Possui diversas funcionalidades com foco na manipulação do formato e conteúdo de um conjunto de dados já existente.
* Principais funções:
    + `separate`  
    + `gather`  
    + `spread`  

```{r eval=FALSE}
install.packages("tidyr")
library(tidyr)
```

```{r echo=FALSE, warning=FALSE, message=FALSE}
library(tidyr)
```

## Separando informações {.smaller}

* Podemos separar uma informação encontrada em uma coluna utilizando a função `separate`.  

```{r}
exemplo
```

## Separando informações {.smaller}

* Podemos separar uma informação encontrada em uma coluna utilizando a função `separate`.  

```{r}
separate(data = exemplo, col = unido, into = c("trat_new", "resp_new"), sep = "_")
```

## Mudando o formato de uma planilha {.smaller}

* A função `gather` pode ser usada para transformar uma planilha de um formato _largo para longo_.  
```{r}
bioticos[1:10,1:4]
```

## Mudando o formato de uma planilha {.smaller}

* A função `gather` pode ser usada para transformar uma planilha de um formato _largo para longo_.  
```{r}
gather(data = bioticos, key = especie, value = abundancia, 
         `Micromischodus sugillatus`:`Laimosemion dibaphus`)
```

## Mudando o formato de uma planilha {.smaller}

* A função `spread` pode ser usada para transformar uma planilha de um formato _longo para largo_.  
```{r}
longo <- gather(data = bioticos, key = especie, value = abundancia,
         `Micromischodus sugillatus`:`Laimosemion dibaphus`)
longo
```

## Mudando o formato de uma planilha {.smaller}

* A função `spread` pode ser usada para transformar uma planilha de um formato _longo para largo_.  
```{r}
spread(data = longo, key = especie, value = abundancia, fill = 0)[1:10,1:4]
```

## Revisão {.smaller}

* O R te apresenta uma série de ferramentas para facilitar sua vida durante a manipulação de dados.  
    + `base`
    + `dplyr`
    + `tidyr`
* Ao máximo que você puder, tente automatizar todo o processo de manipulação e limpezados dos dados: __DON`T REPEAT YOURSELF__.  