---
title: "Introdução a Mapas no R"
subtitle: "Nicholas A. C. Marino"
author: "nac.marino@gmail.com"
date: "github.com/nacmarino/introducaoR"
output: html_document
---

<style type="text/css">
body, td {
   font-size: 18px;
}
code.r{
  font-size: 16px;
}
pre {
  font-size: 16px
}
h1,h2,h3,h4,h5,h6{
  font-size: 24pt;
}
</style>

# Elementos da Aula (baseada na aula da Dra. Andrea Sanchez Tapia/2016) + atualizações minhas

1. O que está aula é e o que ela não é!;
2. Utilizando o conteúdo do R para gerar mapas simples;
3. Criando mapas simples a partir de arquivos raster;
4. Usando informações da interação com a internet para criar mapas simples.

## O que está aula é e o que ela não é!

O R possui uma ampla capacidade e versatilidade para a execução de praticamente qualquer tarefa - inclusive para a criação e edição de mapas. É possível usar o R e toda a sua funcionalidade de forma muito similar àquela de programa como o ArcGIS. No entanto, este não será o nosso objetivo aqui, mas sim apresentar a funcionalidade mais básica possível do R para a criação de mapas (principalmente aqueles que sempre queremos adicionar em uma dissertação, tese ou manuscrito).

Existe uma diversidade enorme de material e sites na internet com material sobre a confecção de mapas no R. Sugiro dar uma olhada de forma mais detalhada no material gerado pela Dra. Andrea Sanchez Tapia para este mesmo curso em 2016 (`99_cursos_anteriores/09_Rmaps`) e/ou nos sites listados abaixo:

* R Special Interest Group on using Geographical data and Mapping: https://stat.ethz.ch/mailman/listinfo/r-sig-geo  
* TaskView: Analysis of Spatial Data: https://cran.r-project.org/web/views/Spatial.html  
* Lovelace, R., & Cheshire, J. (2014). Introduction to visualising spatial data in R. National Centre for Research Methods Working Papers, 14(03). Retrieved from https://github.com/Robinlovelace/Creating-maps-in-R
* Kahle & Wickham 2012 - ggmaps: https://dl.dropboxusercontent.com/u/24648660/ggmap%20useR%202012.pdf  
* Kim Gilbert http://www.zoology.ubc.ca/~kgilbert/mysite/Miscellaneous_files/R_MakingMaps.pdf  
* Kevin Johnson http://www.kevjohnson.org/making-maps-in-r/  
* Santiago Begueria. Mapping with ggplot2: hexbin maps. http://santiago.begueria.es/2016/04/mapping-with-ggplot2-hexbin-maps/  
* http://geog.uoregon.edu/GeogR/topics/maps01.html  
* A função para acrescentar escala em ggplot2: http://editerna.free.fr/wp/?p=76  

Alguns pacotes úteis para a confecção de mapas no R são:

* `RgoogleMaps`: baixar mapas do Google;    
* `raster`: pacote para a criação e manipulação de arquivos raster;    
* `maptools`: ler ESRI shapefiles;  
* `rgdal`;  
* `maps`: mapas simples, eixos, escalas e cidades;  
* `mapdata`: base de dados WorldHires e rios;  
* `rworldmap`: outra base de dados de mapas do mundo; 
* `ggplot2`;  
* `ggmap`: mapas customizados, open street maps e outras funcionalidades de mapas para o `ggplot2`;  
* `ggalt`: outras funcionalidades para a customização de mapas e escalas;  
* `rasterVis`: para facilitar a integração de arquivos raster com o `ggplot2`;  
* ...

## Utilizando o conteúdo do R para gerar mapas simples

O pacote `maps` pode plotar mapas simples através de dados existentes no próprio pacote:

```{r}
# carregando pacotes
library(maps) # plotagem genérica de mapas
library(mapdata) # base de dados worldHires
# plotando o mapa do Brasil
map(database = "worldHires", regions = "Brazil")
```

Você pode adicionar a projeção dos outros países no espaço disponível:

```{r}
map(database = "worldHires", regions = "Brazil")
map(add = TRUE)
```

Adicionando os eixos de longitude e latitude:

```{r}
map(database = "worldHires", regions = "Brazil")
map(add = TRUE)
map.axes()
```

Adicionando escala ao mapa e uma linha para representar o Equador:

```{r}
map(database = "worldHires", regions = "Brazil")
map(add = TRUE)
map.axes()
map.scale(ratio = FALSE, cex = 0.7)
abline(h = 0, lty = 2)
```

Você também pode plotar os pontos correspondentes às cidades ao mapa usando a função:

```{r}
map(database = "worldHires", regions = "Brazil")
map(add = TRUE)
map.axes()
map.scale(ratio = FALSE, cex = 0.7)
abline(h = 0, lty = 2)
map.cities(country = "Brazil", minpop = 1000000, pch = 19, cex = 1.2)
```

---

##### Exercício 1

Modifique as opções apresentadas anteriormente para explorar as opções gráficas disponíveis nas funções utilizadas.

---

Uma outra opção para criar mapas com base nos dados já existentes nos pacotes do R é através do `ggplot2`, através da função `borders`. A função `borders` (do `ggplot2`) funciona de forma similar àquela do pacote `maps`.

```{r}
# carregando o ggplot2
suppressPackageStartupMessages(library(ggplot2))
```

---

##### Exercício 2

Utilize a função `borders` do pacote `ggplot2` para criar um mapa editado do Brasil.

---

## Criando mapas simples a partir de rasters e shapefiles

Como vimos alguns dos pacotes disponíveis no R já oferecem mapas embutidos em suas funções. Todavia, muitas destas funções e seus mapas não satisfazem totalmente algumas das necessidades que alguns podem ter - e outros não satisfazem nem um pouco. Na realidade, na maior parte das vezes, é mais útil termos um conjunto de __shapefiles__ ou de __rasters__ a partir dos quais vamos conseguir construir os mapas que de fatos queremos.

Você pode encontrar arquivos para a confecção de mapas em:

* __Shapefiles:__ pontos, linhas e polígonos (e.g., cidades, rios, estados...)
    - do Brasil: ftp://geoftp.ibge.gov.br/mapas_interativos/
    - do mundo: DIVA_GIS project http://www.diva-gis.org/Data e por país: http://www.diva-gis.org/gdata
    - Global Administrative Areas http://gadm.org (você pode baixar estes dados diretamente do R através da função `raster::getData`)
    - Google!  

* __Rasters:__ superfícies contínuas, reticuladas (grids), com diferentes tamanhos de pixel.
    - modelos digitais de elevação: http://eros.usgs.gov/
    - clima: Worldclim http://www.worldclim.org/ (você pode baixar estes dados diretamente através da função `raster::getData`)

A função `raster::getData` é particularmente útil para baixarmos os _rasters_ e _shapefiles_ diretamente de base de dados online. Não vamos fazer o download de um conjunto de _rasters_ aqui pois necessitamos que a internet esteja totalmente funcional; todavia, podemos observar um raster que já foi baixado a partir do "worldclim" abaixo:

```{r}
# carregando o pacote raster
suppressPackageStartupMessages(library(raster))
# carregando o arquivo de raster do worldclim
bio1 <- raster("layers/bio1.bil")
# plotando o raster
plot(bio1, xlab = "Longitude", ylab = "Latitude", main = "Temperature Média do Ar (x 10 ºC)")
```

Você pode descobrir as coordenadas de uma localidade usando a função `ggmap::geocode`, como se estivesse fazendo uma busca nos mapas do Google.

```{r}
# carregando pacote
suppressPackageStartupMessages(library(ggmap))
# quais as coordenadas da ilha do fundão?
geocode(location = "Ilha do Fundão")
```

Você pode extrair os dados das coordenadas de um objeto do tipo raster usando a função `raster::extract`, que pede um objeto _raster_ `x` e uma matriz ou `data.frame` como um objeto `y`:

```{r}
# temperatura média anual do ar na ilha do fundão (x 10ºC)
extract(x = bio1, y = cbind(-43.2259, -22.86269))
```

Para facilitar a manipulação de arquivos com formato _raster_, você pode usar o pacote `rasterVis` e a função `gplot` para plotar o arquivo _raster_ utilizando as funções do `ggplot`.

```{r}
# carregando pacote
suppressPackageStartupMessages(library(rasterVis))
# plotando figura
gplot(bio1) +
  geom_tile(aes(fill = value)) +
  scale_fill_gradient(low = 'blue2', high = 'firebrick1') +
  coord_equal()
```

---

##### Exercício 3

a. Carregue o arquivo _raster_ `bio12.bil`, que corresponde aos dados da precipitação anual média.  
b. Extraia as coordenadas de uma localidade de sua escolha.  
c. Determine a precipitação anual média para a localidade de sua escolha.
d. Crie e customize um gráfico utilizando este arquivo _raster_.

---

Além de arquivos _raster_, podemos carregar _shapefiles_ no R através da função `readShapeSpatial` do pacote `maptools` (ou variantes: `readShapeLines`, `readShapePoints`, `readShapePoly`). Por exemplo:

```{r warning=FALSE, message=FALSE}
# carregando pacote
library(maptools)
# carregando o shapefile
brasil <- readShapeSpatial("layers/BRA_adm/BRA_adm3.shp")
```

O _shapefile_ é um objeto que também pode ser manipulado e plotado individualmente!

```{r}
# somente as dez primeiras linhas
brasil@data[1:10,]
```


```{r}
# cortando o shapefile para o estado
estado_rio <- subset(brasil, brasil@data$NAME_1 == "Rio de Janeiro")
# observando o shapefile
estado_rio@data[1:10,]
# cortando o shapefile para a cidade
cidade_rio <- subset(brasil, brasil@data$NAME_2 == "Rio de Janeiro")
# observando o shapefile
cidade_rio@data
```

Nós podemos plotar estes objetos através da função da `plot`: 

```{r}
# mapa do estado
plot(estado_rio)
# mapa da cidade
plot(cidade_rio)
```

No entanto, podemos também transformar estes _shapefiles_ em um `data.frame` e fazermos as figuras no `ggplot2`, através da função `fortify`.  

```{r}
# criando um objeto do tipo data.frame para o pais
pais <- fortify(brasil)
# observando o objeto
head(pais)
# criando um objeto do tipo data.frame para o estado
estado <- fortify(estado_rio)
# observado o objeto
head(estado)
# criando um objeto do tipo data.frame para a cidade
cidade <- fortify(cidade_rio)
# observando o objeto
head(cidade)
```

```{r}
# um mapa do estado do Rio de Janeiro
ggplot() + 
  geom_polygon(data = estado, aes(x = long, y = lat, group = group, fill = id), colour = "black", show.legend = FALSE) +
  coord_equal()
```


```{r}
# um mapa para a cidade do Rio de Janeiro
ggplot() + 
  geom_polygon(data = cidade, aes(x = long, y = lat, group = group, fill = id), colour = "black", show.legend = FALSE) +
  coord_equal()
```

Esta transformação com a função `fortify`, no entanto, não é sempre necessária!

```{r}
ggplot() + 
  geom_polygon(data = estado_rio, aes(x = long, y = lat, group = group, fill = id), colour = "black", show.legend = FALSE) +
  coord_equal()
```

---

##### Exercício 4

Carregue este _shapefile_ do Brasil, e:  
* Crie um mapa do Estado do Rio de Janeiro, mas adicione cor somente à cidade do Rio de Janeiro;  
* Crie um mapa da Cidade do Rio de Janeiro, mas adicione cor somente ao seu Bairro/Região (ou então escolha um bairro ou região à sua escolha caso você não more na cidade do Rio de Janeiro).  

---

## Usando informações da interação com a internet para criar mapas simples

Além de termos a opção de baixar arquivos dos tipos _raster_ e _shapefiles_, nós também temos a opção de fazer o download de arquivos e mapas diretamente da internet, e projetarmos informações sobre eles. Muitas das funções que fazem isto estão no pacote `ggmap`.

* Argumento `source`:  
    + `google`;  
    + `osm`;  
    + `stamen`;  
    + `cloudmade`.  
* Argumento `maptype`:  
    + `terrain`;  
    + `toner`;  
    + `watercolor`;  
    + `satellite`;  
    + `roadmap`;  
    + `hybrid`;  
    + ...  
    
```{r message=FALSE}
fundao <- get_map(location = c(lon = -43.2259, lat = -22.85769), source = "stamen", maptype = "watercolor", zoom = 14)
plot(fundao)
```

```{r message=FALSE}
rio <- get_map(location = c(lon = -43.1729, lat = -22.90685), source = "stamen", maptype = "toner", zoom = 12)
plot(rio)
```

```{r message=FALSE}
rio <- get_map(location = c(lon = -43.1729, lat = -22.90685), source = "google", maptype = "satellite", zoom = 14)
plot(rio)
```

Uma outra opção para conseguir mapas da internet está no pacote `RgoogleMaps`, através da função `GetMap`

```{r message=FALSE, warning=FALSE, eval=FALSE}
rio_terreno <- GetMap(center = c(-22.92, -43.35), zoom = 11, maptype = "terrain", RETURNIMAGE = TRUE)
PlotOnStaticMap(rio_terreno)
```

```{r message=FALSE, warning=FALSE, eval=FALSE}
rio_mobile <- GetMap(center = c(-22.92, -43.35), zoom = 11, maptype = "mobile", RETURNIMAGE = TRUE)
PlotOnStaticMap(rio_mobile)
```

```{r message=FALSE, warning=FALSE, eval=FALSE}
rio_hybrid <- GetMap(center = c(-22.92, -43.35), zoom = 11, maptype = "hybrid", RETURNIMAGE = TRUE)
PlotOnStaticMap(rio_hybrid)
```

Por fim, o R pode fazer muitas das coisas que você faria no ArcGis...existe muito material online e eu te encorajo a ir lá e buscar mais dessas informações para facilitar a sua vida ao fazer manipulações em mapas.
