---
title: "Funções _loop_ e controladores de fluxo"
subtitle: "Nicholas A. C. Marino"
author: "nac.marino@gmail.com"
date: "github.com/nacmarino/introducaoR"
output: html_document
---

<style type="text/css">
body, td {
   font-size: 18px;
   text-align: justify;
}
code.r{
  font-size: 16px;
}
pre {
  font-size: 16px
}
h1,h2,h3,h4,h5,h6{
  font-size: 24pt;
}
</style>


# Elementos da Aula

1. [Funções _loop_](#anchor 1)  
    1.1. [`by`](#anchor3)  
    1.2. [`aggregate`](#anchor2)  
    1.3. [`apply`](#anchor4)  
2. [Controladores de fluxo](#anchor5)  
    2.1. [`for`](#anchor6)  
3. Exercícios  
    + [Exercício 1](#anchor7)
    + [Exercício 2](#anchor8)
    + [Exercício 3](#anchor9)
    + [Exercício 4](#anchor10)

## 1. Funções loop {#anchor1}

* As __funções loop__ são usadas para realizar uma mesma tarefa sobre um dado conjunto de dados de acordo com os níveis de um fator
* Elas recebem esse nome pois funcionam na forma de um ciclo (_i.e._, _loop_): realize uma tarefa ao primeiro nível de um fator, vá para o outro nível e realize a mesma tarefa, até o último nível daquele fator.
* Elas são muito úteis para calcularmos sumários estatísticos de um conjunto de dados, podendo ser aplicados a vetores, `data.frame`, matrizes e listas:

Função        | Significado
------------- | ------------
`by`          | aplica uma função a um __vetor__, `data.frame` ou matriz de acordo com os níveis de um fator, retornando sempre um objeto da classe __lista__
`aggregate`   | aplica uma função a sub-conjuntos de um `data.frame` que sejam definidos por um fator, retornando um objeto da classe __`data.frame`__
`apply`       | aplica uma função às linhas ou às colunas de um conjunto de dados em uma matriz, `array` ou `data.frame`, retornando um __vetor__
`tapply`      | aplica uma função a sub-conjuntos de um __vetor__ de acordo com os níveis de um ou mais fatores, retornando um __vetor__ caso haja apenas um fator ou uma __tabela de contigência__ caso haja dois ou mais fatores
`lapply`      | aplica uma função a uma __lista__ de acordo com os níveis de um fator, retorna um objeto da classe __lista__
`sapply`      | idêntico ao `lapply`, mas retorna um objeto da classe __vetor__

* Ao usar essas funções loop lembre-se sempre que:
    + Em quase 100% das vezes é necessário indexar o objeto que estamos trabalhando e de onde queremos extrair as informações;
    + Cada uma dessas funções é orientada a uma classe diferente de objeto;
    + Cada uma dessas funções retorna objetos pertencentes a classes diferentes;
    + Cada uma dessas funções possui uma lista de argumentos específicos para que elas funcionem.

### 1.1. `by` {#anchor2}

Argumento     | Significado
------------- | ------------
data          | um `data.frame` ou __matriz__
INDICES       | um __vetor__ ou __lista__ de elementos que agrupem observações, de comprimento igual aquele do argumento `data`
FUN           | a função a ser aplicada à `data` de acordo com `INDICES`

```{r}
## para apenas um dos fatores
by(data = CO2$uptake, INDICES = CO2$Treatment, FUN = mean)
## para dois dos fatores
by(data = CO2$uptake, INDICES = list(CO2$Treatment, CO2$Type), FUN = mean)
```

---

#### Exercício 1 {#anchor7}

1. Carregue o conjunto de dados das `ilhas`, atribuindo estas informações ao objeto homônimo (_i.e._, arquivo `ilhas.xlsx`).
2. Determine a média da riqueza de espécies de acordo com o tamanho do arquipelago ao qual a ilha pertence.
3. Calcule o desvio padrão da riqueza de espécies de acordo com o tamanho do arquipelago e o tipo de ilha ao qual a ilha pertence.

--- 

### 1.2. `aggregate` {#anchor3}

Argumento     | Significado
------------- | ------------
x             | um __vetor__ ou um `data.frame`
by            | uma __lista__ de elementos que agrupem observações, de comprimento igual aquele do argumento `x`
FUN           | a função a ser aplicada

```{r}
## para apenas um dos fatores
aggregate(x = CO2$uptake, by = list(CO2$Treatment), FUN = mean)
## para dois dos fatores
aggregate(x = CO2$uptake, by = list(CO2$Treatment, CO2$Type), FUN = mean)
## para dois dos fatores, adicionando nomes para cada um no output
aggregate(x = CO2$uptake, by = list(tratamento = CO2$Treatment, tipo = CO2$Type), FUN = mean)
```

---

#### Exercício 2 {#anchor8}

1. Carregue o conjunto de dados climáticos, atribuindo estas informações ao objeto `clima` (_i.e._, arquivo `dados climaticos.csv`).
2. Determine a média da temperatura máxima de acordo com o horario do dia.
3. Calcule o desvio padrão da temperatura máxima de acordo com o dia em que a medida foi tomada.

--- 

### 1.3. `apply` {#anchor4}

Argumento     | Significado
------------- | ------------
x             | uma matriz, `array` ou `data.frame`
MARGIN        | aplica a função `FUN` às linhas (`MARGIN = 1`) ou às colunas (`MARGIN = 2`) de um `data.frame`
FUN           | a função a ser aplicada

```{r echo=FALSE}
suppressPackageStartupMessages(library(vegan))
```

```{r eval=FALSE}
## carregando o pacote vegan
library(vegan)
## carregando o conjunto de dados da composicao de especies em algumas parcelas
data(varespec)
## MARGIN = 1: calculando a densidade total de espécies em cada parcela
apply(X = varespec, MARGIN = 1, FUN = sum)
## MARGIN = 2: calculando a densidade total de cada espécies nas parcelas amostradas
apply(X = varespec, MARGIN = 2, FUN = sum)
```

---

#### Exercício 3 {#anchor9}

1. Carregue os dados de `biomassa` (arquivo `biomassa.txt`) e atribua estas informações a um objeto homônimo.
2. Calcule a média dos valores de biomassa e densidade amostrados.
3. O procedimento ocorreu como o esperado? Se não, o que houve? O que poderia ser feito para previnir este resultado?

---

## 2. Controladores de fluxo {#anchor5}

* Uma das grandes vantagens de utilizar uma linguagem de programação é a facilidade com a qual ela nos ajuda a realizar tarefas repetitivas de forma automatizada.
* Estas tarefas nada mais são do que executar um conjunto de ações de novo, e de novo e quantas vezes forem necessárias, por vezes observando-se algumas decisões lógicas que devem ser tomadas a cada passo do processamento.
* Grande parte dessas decisões lógicas podem ser resumidas de acordo com alguns "verbos":

Verbo         | Significado
------------- | ------------
`for`         | repita um processamento tantas vezes quantas aquelas determinadas
`while`       | enquanto um condição for satisfeita, realize um determinado processamento
`if`...`else` | se o que temos corresponder a essa condição, realize um determinado processaemnto; caso contrário, realize este outro
`repeat`      | repita um processamento sem parar (_i.e._, infinitamente)
`break`       | quebra a execução de um `repeat`
`return`      | finalizado o processamento, retorne para o usuário um determinado resultado

* Estes "verbos" são conhecidos como __controladores de fluxo__, e podem ser usados diretamente no seu código para realizar algum tipo de tomada de decisão ou tarefa repetitiva ou, ainda, dentro de funções que você mesmo pode vir a escrever.
* Dentre estes controladores de fluxo, o `for` é aqueles que nós mais usamos para realizar processamentos cíclicos - ou _loops_.

### 2.1. `for` {#anchor6}

* Para ilustrar o funcionamento de um controlador de fluxo `for`, vamos primeiro criar uma série de números. Você pode imaginar, por exemplo, que estes números representam estimativas independentes do tamanho de uma mesma população de uma espécie.

* Muitas vezes, não temos como repetir uma amostragem para a estimativa de um parametro ou, ainda, precisamos estimar este parametro mas não existe uma análise robusta que comporte a distribuição dos nossos dados. Nesses casos, o que se quer muitas vezes é não só ter a estimativa desse parametro, mas também a incerteza ao seu redor. 
* Uma das formas de atingir este objetivo é assumir que os próprios dados que estão disponíveis representam a distribuição do fenômeno sob estudo. Assim, reamostrando um número bem grande de vezes os próprios dados já coletados, teríamos uma boa estimativa da distribuição a partir da qual eles vêm e, portanto, de sua tendência central e incerteza ao redor dessa tendência.
* Este procedimento recebe o nome de _bootstrap_, e pode facilmente ser implementado no R através do controlador de fluxo `for`:
    1. Obtenha um conjunto de dados;
    2. Reamostre este conjunto de dados aleatoriamente, com substituição;
    3. Calcule o parametro de interesse e armazene esta estimativa;
    4. Repita os passos 2 e 3 _n_ vezes;
    5. Ao final dessas _n_ repetições, determine o valor parametro de interesse e a incerteza ao redor dessa estimativa.

* Como faríamos isso mecanicamente no nosso caso?

```{r}
## selecionando uma semente dentro do gerador de numeros aleatorios
set.seed(42)

## simulando um conjunto de dados selecionando 10 números aleatórios a partir da distribuição de poisson
densidade <- rpois(n = 20, lambda = 100)
densidade

## criando um vetor vazio, que comporte 4 números - utilizaremos este vetor para armazenar a estimativa do parametro de interesse
estimativa <- vector(length = 3)
estimativa

## reamostrando os dados originais com repeticao
reamostragem <- sample(x = densidade, size = 20, replace = TRUE)
reamostragem

## estimando o valor da densidade média e salvando ele no vetor de estimativas
estimativa[1] <- mean(reamostragem)
estimativa

## reamostrando os dados originais com repeticao
reamostragem <- sample(x = densidade, size = 20, replace = TRUE)
reamostragem

## estimando o valor da densidade média e salvando ele no vetor de estimativas
estimativa[2] <- mean(reamostragem)
estimativa

## reamostrando os dados originais com repeticao
reamostragem <- sample(x = densidade, size = 20, replace = TRUE)
reamostragem

## estimando o valor da densidade média e salvando ele no vetor de estimativas
estimativa[3] <- mean(reamostragem)
estimativa
```

* Uma vez que tenhamos estas _n_ estimativas do parametro de interesse vinda do conjunto de dados, podemos assumir que ela descreve a sua distribuição e, então, tomar as suas estimativas centrais e de dispersão.

```{r}
## a media da estimativa
media <- mean(estimativa)
## o erro padrao da estimativa: desvio padrao/sqrt(n)
erro_padrao <- sd(estimativa)/sqrt(3)
## calculando intervalo de confianca
media - 1.96 * erro_padrao ## IC inferior
media + 1.96 * erro_padrao ## IC superior
```

* Compare esta estimativa aquela obtida diretamente do conjunto de dados originais:

```{r}
mean(densidade)
```

* Todavia, 3 repetições para uma estimativa como essa é muito pouco, mas fazer isto manualmente exigiria muitas linhas de comando, e seria extremamente plausível que cometessemos erros. É nesse sentido que o controlador de fluxo `for` vem a calhar. Todo controlador de fluxo `for` é estruturado da mesma forma:

> for(i in 1:n) {tarefas a serem executadas}

* O que essa linha de comando que dizer?

> para(a repetição i de 1 até n vezes que você quiser) {farei as seguintes tarefas}

* A implementação mais fácil e rápida de um `for` ocorre quando nós já conseguimos entender e reproduzir o passo-a-passo daquilo que deve ser feito, e só 'mostramos' para o `for` o que ele deve fazer uma única vez.
* Para demonstrar o passo-a-passo desse _loop_, vamos adicionar duas funções adicionais: o `print`, para o `for` nos mostrar o que está acontencendo a cada etapa do _loop_, e o `Sys.sleep` para que ele de um pequeno intervalo de tempo entre processamentos.

```{r eval=FALSE}
## criando um vetor para armazenar os resultados do loop
estimativa <- vector(length = 10)

## implementando o loop
for(i in 1:10) {
  
  ## realizando a reamostragem
  reamostragem <- sample(x = densidade, size = 20, replace = TRUE)

  ## calculando e armazenando a estimativa de cada repetição i no vetor estimativa, em posicao correspondente àquela da repetição
  estimativa[i] <- mean(reamostragem)
  
  ## apresentando a estimativa
  print(estimativa)
  
  ## pedindo para o loop esperar dois segundos antes de passar ao próximo passo
  Sys.sleep(2)
  
}
```

```{r echo=FALSE}
## criando um vetor para armazenar os resultados do loop
estimativa <- vector(length = 10)

## implementando o loop
for(i in 1:10) {
  
  ## realizando a reamostragem
  reamostragem <- sample(x = densidade, size = 20, replace = TRUE)

  ## calculando e armazenando a estimativa de cada repetição i no vetor estimativa, em posicao correspondente àquela da repetição
  estimativa[i] <- mean(reamostragem)
  
  ## apresentando a estimativa
  print(estimativa)
  
}
```

* Com os 10 valores da estimativa salvos, agora podemos repetir todos os procedimentos acima.

```{r}
## a media da estimativa
media <- mean(estimativa)
## o erro padrao da estimativa: desvio padrao/sqrt(n)
erro_padrao <- sd(estimativa)/sqrt(3)
## calculando intervalo de confianca
media - 1.96 * erro_padrao ## IC inferior
media + 1.96 * erro_padrao ## IC superior
```

* Como nós poderíamos amarrar este _loop_ dentro de uma função?

```{r}
aleatorizacao <- function(valor_de_x, tamanho_de_x, numero_de_aleatorizacoes) {
  
  for(i in 1:numero_de_aleatorizacoes) {
    
    ## realizando a reamostragem
    reamostragem <- sample(x = valor_de_x, size = tamanho_de_x, replace = TRUE)
    
    ## calculando e armazenando a estimativa de cada repetição i no vetor estimativa, em posicao correspondente àquela da repetição
    estimativa[i] <- mean(reamostragem)
    
  }
  
  print(estimativa)
  
}
```

* E agora, para usarmos a nossa função:

```{r}
## armazenando o resultado em um objeto
resultado <- aleatorizacao(valor_de_x = densidade, tamanho_de_x = 20, numero_de_aleatorizacoes = 100)
```

```{r echo=FALSE, fig.align='center', fig.height=8, fig.width=8}
## visualizando graficamente esta distribuicao
hist(resultado, xlab = "Média estimada", ylab = "Frequência", main = "Distribuição de frequência das \n médias em 100 aleatorizações")
abline(v = mean(resultado), lwd = 3, col = "indianred3")
abline(v = mean(resultado) - (sd(resultado)/sqrt(100)), lwd = 3, col = "indianred3", lty = 2)
abline(v = mean(resultado) + (sd(resultado)/sqrt(100)), lwd = 3, col = "indianred3", lty = 2)
```

* Note que é mais fácil começar a escrever e a entender este _loop_ de dentro para fora - isto é, do que está dentro do `for` para aquilo que está fora do `for`. Além disso, duas boas dicas ao escrevermos um _loop_ e/ou uma função são: (1) listar tudo aquilo que você quer executar e (2) realizar a primeira tentativa do processamento de forma mecânica.

---

#### Exercício 4 {#anchor10}

1. Personalize a função que criamos de forma que o usuário possa selecionar se ele quer que a aleatorização seja com ou sem substituição.
2. Agora, personalize esta função de forma que ela forneça diretamente ao usuário os valores da média e do intervalo de confiança já calculados, bem como os dados utilizados para chegar a estes números.
3. Crie uma função que possa fornecer os nomes completos potenciais de pessoas, baseado no nome e no sobrenome das outras pessoas da turma.
    + Crie um vetor com o primeiro nome das pessoas;
    + Crie um vetor com um sobrenome das pessoas;
    + Reamostre aleatoriamente cada um desses vetores (um elemento por vez) e registre cada uma desses nomes e sobrenome em novos vetores;
    + Repita isso tantas vezes quantas quiser;
    + Ao final, crie um `data.frame` onde uma coluna será o nome a outra o sobrenome;
    + Eleja o nome potencial mais estranho da lista.

---

* Algumas outras observações sobre os controladores de fluxo e o `for`:
    + Você pode (e deve tentar) automatizar ao máximo a estrutura de um _loop_, reduzindo a quantidade de informações que você precisa fornecer explicitamente, e deixando que o próprio computador as extraia por você. Um exemplo disso é dizer que o `n` no loop deve ir de 1 até o `length` do vetor onde você armazenará a informação (_e.g._, `for(i in 1:length(vetor))`).
    + Em cada passo do _loop_ estamos utilizando o valor _i_ para representar qual passo ao qual estamos nos referindo; isto se reflete no momento em que estamos armazenando a informação estimada em cada passo, quando indexamos o vetor onde estamos armazenando com o valor _i_, que será incrementado automaticamente em cada passo;
    + Aqui utilizamos um vetor para armazenar as informações e, por conta disso, estamos utilizando a indexação específica para vetores: `vetor[i]`; caso estivéssemos trabalhando em armazenar informações em um `data.frame` deveríamos usar a indexação própria para eles: `data.frame[i,j]`; note então que ao utilizarmos esta última classe de objeto, podemos mapear tanto os valores que serão armazenados em cada linha _i_ quanto aqueles que serão armazenados em cada coluna _j_ a cada passo da _loop_ para _i_ e _j_;
    + _loops_: quanto mais você usa, mais você aprende;
    + Existem funções que fazem a mesma coisa que os _loops_ que fizemos utilizando a função `for`. Normalmente, estas funções tendem a ser mais rápidas que o `for`, mas também bem mais engessadas. Assim, o uso de um ou outro método vai depender daquilo que você quer fazer.  
    