---
title: "Introdução a Programação"
subtitle: "Vitor Borges Jr"
author: "vntborgesjr@gmail.com"
date: "8 de março de 2018"
output: html_document
---

<style type="text/css">
body, td {
   font-size: 18px;
}
code.r{
  font-size: 16px;
}
pre {
  font-size: 16px
}
h1,h2,h3,h4,h5,h6{
  font-size: 24pt;
}
</style>

# Elementos da aula

---

1. [Sintaxe para escrever funções](#anchor1)
2. [Criando uma função](#anchor2)
3. [Estruturas de controle](#anchor3)
4. [`if`, `else`](#anchor4)
5. [`for`](#anchor5)
6. [`while`](#anchor6)
7. [`repeat` e `break`](#anchor7)
8. [`next`](#anchor8)
9. [`return`](#anchor9)
10. [Criando funções](#anchor10)

* Até agora nós escrevemos e executamos linhas de comando a partir das funções já existentes no R.

* Porém, uma das maiores vantagens do R é que os seus usuário também podem programar funções para executar tarefas específicas que ainda não existem.

## Sintaxe para escrever funções {#anchor1}

* Criamos uma função utilizando a função `function.

* A sintaxe básica para escrever uma função é: 

```{r eval = FALSE}
function(lista de argumentos){
        corpo da função
        }
```

* A primeira parte da sintaxe de `function` diz ao R que que você irá escrever uma função.

* A _lista de argumentos_ é uma lista separada por virgulas que apresenta todos os argumentos da sua função. A _lista de argumentos_ virá sempre **(entre parenteses)**.

* O _corpo da função_ é a parte onde você escreve o algoritimo que realizará os cálculos da função. O _corpo da função_ virá sempre **{entre chaves}**.

## Criando uma função {#anchor2}

* Vamos criar uma função simples que apenas simula a jogada de uma moeda.

* O primeiro passo para criar uma função é determinar quais serão os seus argumentos.

* Nossa função possuirá dois argumentos: 

        1. um argumento `x` para representar a moeda; e
        2. um argumento `n` para representa o número de vezes que a moeda será lançada.

* Primeiramente, vamos criar dois objetos para representar a nossa moeda e o número de lançamentos.

```{r}
moeda <- c("cara", "coroa")
n.lançamentos <- 10
```

* Agora, precisamos elaborar uma maneira para fazer os lançamentos da moeda.

* A função `sample é bastante adequada para esta tarefa, uma vez que ela é capaz de realizar amostragens com reposição.

```{r eval = FALSE}
set.seed(1)
(lançamentos <- sample(x = moeda, size = n.lançamentos, replace = TRUE))
```

* Agora que já escrevemos o nosso "algoritmo" vamos escrever a função `jogar.moeda.

```{r eval = FALSE}

jogar.moeda <- function(x, n) {
        lançamentos <- sample(x, n, replace = TRUE)
lançamentos
}
set.seed(2)
jogar.moeda(x = moeda, n = 10)
set.seed(3)
jogar.moeda(x = moeda, n = 50)
table(jogar.moeda(x = moeda, n = 6))
```

* Vamos modificar a função para que ela apresente os resultados numa tabela.

* Passo 1 - determinar os argumentos.

```{r}
moeda <- c("cara", "coroa")
n.lançamentos <- 1000
```

* Passo 2 - escrever o algoritmo e testar seu funcionamento.

```{r}
set.seed(1)
table(sample(x = moeda, size = n.lançamentos, replace = TRUE))
```

* Passo 3 - escrever e testar a função.

```{r}
jogar.moeda <- function(x, n) {
        lançamentos <- table(sample(x, n, replace = TRUE))
        lançamentos
}
set.seed(1)
jogar.moeda(x = moeda, n = 10000)
```

## __Regra de Ouro da Programação para Iniciantes__

* Antes de começar a escrever uma função propriamente dita é fundamental que se execute os três passos básicos da programação programação para iniciantes:

        1. Determinar quais serão os argumentos da função e o que eles representam;
        
        2. Escrever e testar o algoritmo que executará a tarefa desejada; e 
        
        3. Escrever e testar a função.
        
---

## __Exercício 1__

1. Escreva uma função que calcule a média de um vetor. Formula da media:$$\sum_{i=1}^n X_i$$

2. Escreva uma função que calcule uma potência. Ex: $$x^y$$

---

## Estruturas de Controle {#anchor3}

* As estruturas de controle permitem que você controle o fluxo de execução de uma tarefa. As estruturas de controle mais comum são:

        - `if`, `else`: testam uma condição;
        
        - `for`: executa um loop num número de vezes pré-determinado;
        
        - `while`: executa um loop enquanto uma condição for verdadeira;
        
        - `repeat`: executa um loop infinitamente;
        
        - `break`: encerra a execução de um loop;
        
        - `next`: pula a iteração de um loop;
        
        - `return`: encerra uma função e fornece o output que ela deve retornar.

---

## `if`, `else` {#anchor4}

        if(<condição>) {
        ## faça algo
        } else {
        ## faça algo diferente        
        }
        
        if(<condição1>) {
        ## faça algo
        } else if(<condição2>) {
        ## faça algo diferente
        } else {
        ## faça algo diferente        
        }
        
## Na prática

```{r eval = FALSE}
x <- 1
if (x > 3) {
        y <- 10
} else {
        y <- 0
}
y

x <- 2
y <- if (x > 3) {
        10
} else {
        0
}
y

x <- 7
y <- if (x > 10) {
        10
} else if (x < 5) {
        0
} else {
        20
}
y

# o uso do else não é obrigatório e o if pode ser utilizado sozinho
x <- 4
y <- if (x > 3) {
        sqrt(10)
}
y
```

---

## `for` {#anchor5}

```{r eval = FALSE}
for (i in 1:10) {
        print(i)
}
# vamos ver o que o for está fazendo em câmera lenta
for (i in 1:10) {
        print(i)
        Sys.sleep(time = 1)
}

# um exemplo com letras
x <- letters[1:4]
for (i in seq_along(along.with = x)) {
        print(x[i])
        Sys.sleep(time = 1)
}
```

* Vamos fazer um "filme" para demonstrar o que a função `for` está fazendo.

```{r}
plot(x = 0:10, y = 0:10, type = "n") # plota um gráfico vazio 
for (i in 1:9) {
        text(x = i, y = i, paste("Passo", i)) # plota um texto no gráfico
        Sys.sleep(time = 1) ## retarda os passos em 1 s
}
```

* Agora vamos utilizar o `for` para elevar a sequência de números de 1 a 5 ao quadrado

```{r}
for (i in 1:5) { # será o i = 1, i = 2, i = 3, i = 4, i = 5
        print(i^2) # realiza a operação e armazena no vetor resu
} # fim do loop

# quando usamos uma função matemática dentro do for é necessário criar um objeto vazio para armazenar os resultados
resu <- numeric(0) # gera um vetor numérico vazio
resu  
for (i in 1:5) { # será o i = 1, i = 2, i = 3, i = 4, i = 5
        print(resu[i] <- i^2) # realiza a operação e armazena no vetor resu
} # fim da função
(1:5)^2
```

* Também podemos utilizar o `for` de maneira aninhada (ex. um `for` dentro de outro `for`).

* Vamos usar o `for` de maneira aninhada para imprimir os valores contidos numa matriz

```{r}
x <- matrix(data = 1:6, nrow = 2, ncol = 3)
x
for (j in seq_len(length.out = ncol(x))) {
        for (i in seq_len(length.out = nrow(x))) {
                print(x[i, j])
                Sys.sleep(time = 1)
        }
}
```

---

## Aplicação prática do `for` {#anchor6}

* Vamos utilizar o `for` para gerar 10 amostras aleatórias calcular as suas respectivas médias.

```{r eval = TRUE}
set.seed(1)
for (i in 1:10) {
        print(mean(x = sample(x = 1:100, size = 100, replace = TRUE)))
}

```

* A sequência de Fibonacci é uma sequência famosa na matemática. Os dois primeiros números da sequência são `[1, 1]`. 
* Os números subsequentes são compostos pela soma dos dois números anteriores. 
* Assim, o terceiro número da sequência de Fibonacci é `1 + 1 = 2`, o quarto é `1 + 2 = 3`, e assim por diante. 
* Vamos usar a função `for` para descobrir os 12 primeiros números da sequência de Fibonacci

```{r eval = FALSE}
Fibonacci <- numeric(0)
Fibonacci[c(1,2)] <- 1 # o primeiro e segundo valor da sequência devem ser 1
for (i in 3:12) { # 3 a 12 porque já temos os dois primeiros
        Fibonacci[i] <- Fibonacci[i - 2] + Fibonacci[i - 1]
        Fibonacci
}
Fibonacci
```

---

### **Exercício 3**

1. Mude os dois primeiros elementos da sequencia para 2 e 2 
2. Mude os dois primeiros elementos da sequencia para 3 e 2
3. Modifique o código para que os valores sejam compostos pela diferença entre o primeiro e o segundo valor imediatamente anteriores.
4. Modifique o código para que os valores sejam compostos pela diferença entre os dois valores imediatamente anteriores somada ao terceiro valor imediatamente anterior. Faça inicialmente com que a sequencia comece com 3 valores `[1,1,1]`

---

## `while` {#anchor7}

```{r eval = FALSE}
count  <- 0
while (count < 10) {
        print(count)
        count <- count + 1
}
```

* Assim como no `if else`, quando usamos `while` pode haver mais de uma condição no teste

```{r eval = FALSE}
z <- 5
while (z >= 3 && z <= 10) {
        print(z)
        coin <- rbinom(n = 1, size = 1, prob = 0.5)
        
        if (coin == 1) {
                z <- z + 1
        } else {
                z <- z - 1
        }
}
```

---

## `repeat` e `break` {#anchor8}

```{r eval = FALSE}
x <- 1
repeat {
        print(x)
        Sys.sleep(time = 1)
        x = x+1
        if (x == 6){
                break
        }

}
```

---

## `next` {#anchor9}

```{r eval = FALSE}
x <- 1:5
for (val in x) {
    if (val == 3){
        next
    }
    print(val)
    Sys.sleep(time = 1)
}
```

---

## `return` {#anchor10}

* Vamos inserir o `return` na função `jogar.moeda`

```{r eval = FALSE}
jogar.moeda <- function(x, n) {
        lançamentos <- table(sample(x, n, replace = TRUE))
        return(lançamentos)
}
set.seed(1)
jogar.moeda(x = moeda, n = 10000)

```

* Insira o `return` em todas as funções que calculam a média e a potência.

## Criando Funções {#anchor11}

* Agora, vamos começar a escrever funções utilizando as estruturas de controle.

* Escreva uma função que gere 100 aleatorizações a partir do objeto dados e que também calcule as médias de cada aleatorização. Utilize a linha de comando que escrevemos para gerar 10 amostras aleatórias e calcular as suas respectivas médias. 

* Escreva uma função chamada `media.colun` que calcule a média das colunas da planilha `airqualitly`. 

* Transforme o código que calcula a sequência de Fibonacci em uma função.

## Dica importante

* Utilize formatação de recuo (4 a 8) e limite a largura (80) e o comprimento dos seus códigos para facilitar sua leitura e compreensão.

---
