---
title: "Indexação por lógica"
subtitle: "Nicholas A. C. Marino"
author: "nac.marino@gmail.com"
date: "github.com/nacmarino/introducaoR"
output: html_document
---

<style type="text/css">
body, td {
   font-size: 18px;
   text-align: justify;
}
code.r{
  font-size: 16px;
}
pre {
  font-size: 16px
}
h1,h2,h3,h4,h5,h6{
  font-size: 24pt;
}
</style>

# Elementos da aula

1. [Operadores de lógica](#anchor1)
2. [Operações condicionais em vetores](#anchor2)
3. [Operações condicionais em `data.frame`](#anchor3)
4. [Funções condicionais](#anchor4)
5. [Aplicação da indexação e operações condicionais](#anchor5)
6. Exercícios
    + [Exercício 1](#anchor6)
    + [Exercício 2](#anchor7)
    + [Exercício 3](#anchor8)
    + [Exercício 4](#anchor9)
    + [Exercício 5](#anchor10)
    + [Exercício 6](#anchor11)
    + [Exercício 7](#anchor12)
    + [Exercício 8](#anchor13)

## 1. Operadores de lógica {#anchor1}

* Na maior parte das vezes, desejamos realizar operações com objetos utilizando critérios específicos, como por exemplo:
    + Reter ou eliminar todas as linhas de um `data.frame` que correspondam à uma determina categoria;
    + Organizar as linhas de um `data.frame` de acordo com a ordem crescente ou decrescente dos valores de uma coluna;
    + Modificar os valores de uma coluna de um `data.frame` que tenham certas características;
    + Realizar as mesmas operações com vetores, matrizes e listas;
    + ...
* Todas estas ações envolvem operações condicionais, que podem ser descritos através de testes de lógica - faça _x_ se o valor for maior que _y_; caso contrário, faça _z_. 
* Nesse sentido, existem 8 operadores de lógica que podem nos ajudar a manipular qualquer tipo de objeto dentro da linguagem de programação R.  

Operador | Significado
-------- | ------------
>        | maior que 
>=       | maior que ou igual a
<        | menor que
<=       | menor que ou igual a
==       | igualdade
!=       | diferença
&        | "e"
"|"      | "ou"

* O resultado do uso desses operadores lógicos é um objeto da classe `logical`:
    + Se o resultado do teste lógico for verdadeiro, então `TRUE`.
    + Se o resultado do teste lógico for falso, então `FALSE`.

```{r}
# o número 4 é maior do que o 5?
4 > 5
# um número 4 é menor do que o 5?
4 < 5
# o número 4 é igual ao 5?
4 == 5
# o número 4 é diferente do 5?
4 != 5
# uma palavra é igual a outra?
"Ola" == "Tchau"
"Ola" == "Ola"
# uma palavra é diferente da outra?
"Ola" != "Tchau"
"Ola" != "Ola"
```

* Também podemos realizar testes lógicos de acordo com duas ou mais condições.  

```{r}
# o número 4 é maior que o 5 E é menor que o 3?
4 > 5 & 4 < 3
# o número 4 é menor que o 5 E é maior que o 3?
4 < 5 & 4 > 3
# o número 4 é maior que o 5 E é maior que o 3?
4 > 5 & 4 > 3
# o número 4 é maior do que 5 OU é menor do que 3?
4 > 5 | 4 < 3
# o número 4 é menor do que 5 OU é maior do que 3?
4 < 5 | 4 > 3
# o número 4 é menor do que 5 OU é maior do que 3?
4 > 5 | 4 > 3
```

* Note que uma diferença fundamental entre estas duas formas de fazer um teste lógico com múltiplas condições é que:
    + __Todos__ os testes lógicos precisam ser `TRUE` para que um `TRUE` ocorra quando utilizamos o operador `&`;
    + __Pelo menos um__ dos testes lógicos precisam ser `TRUE` para que um `TRUE` ocorra quando utilizamos o operador `|`.

---

#### Exercício 1 {#anchor6}

1. Os testes lógicos a seguir funcionam? Se não, por quê?
    + 4 = 5
    + 5 =< 5
    + Eu == Voce
    + Ontem < Hoje
2. Qual seria o jeito correto de realizar estes testes lógicos?

---

## 2. Operações condicionais em vetores {#anchor2}

* Vamos criar um vetor de comprimento 50, contendo uma sequência de números de 1 a 34, e usar a função `round` para arredondar os valores para 1 casa decimal.

```{r}
# criando o vetor
vetor1 <- seq(from = 1, to = 34, length.out = 50)
# olhando o vetor
vetor1
# arredondando os valores
vetor1 <- round(x = vetor1, digits = 1)
# observando os valores
vetor1
```

* Assim como podemos testar se um elemento atende a uma determina condição, também podemos testar _quais elementos de um vetor atendem a uma determinada condição_.

```{r}
# quais elementos do vetor1 são maiores que 10?
vetor1 > 10
# quais elementos do vetor1 são menores ou iguais a 10?
vetor1 <= 10
```

* Podemos usar a mesma lógica para retermos caracteres que assumam determinados valores:

```{r}
# criando uma sequência de letras "A" e "B"
letras <- rep(c("A", "B"), each = 25)
# quais das letras são iguais a A
letras == "A"
# quais das letras não são iguais a A
letras != "B"
```

---

#### Exercício 2 {#anchor7}

1. Quais elementos do `vetor1` são menores do que 10 e maiores do que 25?
2. Quais elementos do `vetor1` são maiores de 15 (inclusive) ou menores do que 3?

---

* Uma coisa importante a se notar é que ao fazermos estes testes, __o resultado retornado é um vetor__.

```{r}
# quais os valores do vetor1 maiores que 17?
(maior17 <- vetor1 > 17)
# este teste lógico é um vetor?
is.vector(x = maior17)
```

* Portanto, podemos usar estes testes lógicos para indexar vetores também.

```{r}
# retornando elementos do vetor1 que sejam maiores que 17
vetor1[maior17]
# outra forma de fazer isso:
vetor1[vetor1 > 17]
```

* Além disso, podemos usar um vetor para indexar um outro vetor, desde que eles tenham o mesmo tamanho.

```{r}
# supondo que os valores do vetor1 correspondem as valores das categorias em letras
# quais as categorias de letras são iguais a "B"?
letraB <- letras == "B"
# quais os elementos do vetor1 pertencem à categoria letra "B"?
vetor1[letraB]
```

* O que acontece se os vetores não diferem o mesmo tamanho?

```{r}
# criando um vetor de letras de menor comprimento
exemplo <- rep(c("A", "B"), each = 10)
# indexando o vetor1 com este vetor de letras menor
vetor1[exemplo == "B"]
# ou seja, todo o resto do vetor que não corresponde às posições dos TRUEs é descartada!
# cuidado ao usar esta forma de indexação!
```

* Finalmente, algo interessante a se notar é que os argumentos lógicos como `TRUE` ou `FALSE` são entendidos pelos computadores como `1` e `0`, respectivamente. Isto significa, que podemos fazer operações matemáticas utilizando vetores lógicos, de forma a responder algumas questões rapidamente.

```{r}
## quantos valores do vetor1 são maiores do que 11 e menores do que 22?
### teste lógico
teste_logico <- vetor1 > 11 & vetor1 < 22
teste_logico
## somando
sum(teste_logico)
```

---

#### Exercício 3 {#anchor8}

1. Crie um vetor de número de 1 a 100 e guarde este vetor em um objeto.
2. Crie um segundo vetor com duas categorias: "impar" e "par" (nesta ordem), e guarde em um objeto.
3. Faça com que os valores "impar" e "par" sejam repetidos 50 vezes, de forma intercalada ("impar", "par", "impar", "par", ...); guarde isso em um objeto.
4. Indexe o vetor criado no passo "a" de forma que somente os números em posição __par__ sejam apresentados.

* O que este último exercício nos mostra é que podemos usar condições relacionadas a um vetor para indexar valores em um outro vetor. Isto é um passo importante para entendermos as operações condicionais em um `data.frame`.

---

## Operações condicionais em `data.frame` {#anchor3}

* Muito frequentemente, ao trabalharmos com a indexação de um `data.frame`, o nosso objeto é selecionar as __linhas__ que satisfaçam a uma ou mais condições: estas linhas correspondem a um conjunto de observações que descrevem um conjunto particular de dados.
* Para entender melhor as operações condicionais em um `data.frame` vamos, primeiro criar um.

```{r}
# vamos tornar a coisa um pouco mais complexa, adicionando mais uma coluna
paises <- rep(c("Brasil", "Togo", "Jamaica", "Uruguai", "Trinidad"), times = 10)
# vamos criar o data.frame com os vetores paises, vetor1 e letras
dados <- data.frame(paises, vetor1, letras)
# e vamos verificar as primeiras linhas deste data.frame
head(dados)
```

* Você pode se lembrar que uma das formas de indexarmos um `data.frame` é como em um jogo de batalha naval: [linhas, colunas].

```{r}
# apenas as linhas 10 a 20 e colunas 1 e 2
dados[10:20, c(1, 2)]
```

* Como vimos ainda pouco, esta o modo como essa indexação é feita é pelo fornecimento de um vetor para cada lado da vírgula, que determina as posições a serem retidas.  
* Podemos usar isso em nosso favor, mas primeiro precisamos lembrar como indexar uma coluna de um `data.frame` através do operador `$`.

```{r}
# retorna um vetor com os níveis da categoria paises
dados$paises
# retorna um vetor com os números do vetor1
dados$vetor1
# retorna um vetor com os níveis da categoria letras
dados$letras
```

* Note que, em todos os casos, ao usarmos o operador `$` estamos indexando uma coluna e tendo como resultado um _vetor_.

```{r}
# um teste lógico para saber quais das observacoes corresponde ao país "Brasil"
condicao_brasil <- dados$paises == "Brasil"
# se quiséssemos indexar o vetor paises dentro do data.frame...
dados$vetor1[condicao_brasil]
```

* Ora, acabamos de ver que podemos usar uma operação de lógica em um vetor para filtrar outro vetor. Como podemos aplicar isto a um `data.frame` então? Lembre-se que um `data.frame` "conhece" os vetores que o compõe!

```{r}
# se quiséssemos indexar apenas as linhas que correspondem ao país Brasil
dados[dados$paises == "Brasil", ]
# podemos ainda determinar quais colunas queremos também reter
dados[dados$paises == "Brasil", c(2,3)]
```

* O que estamos fazendo é dizendo para o R para que ele olhe o `data.frame` e retenha as observações nas linhas que satisfaçam a uma determina condição (nesse caso, cujo país seja o Brasil).

---

#### Exercício 4 {#anchor9}

1. Indexe todas as linhas de `dados` cujo valor da coluna `vetor1` seja maior 30 (inclusive);
2. Indexe todas as linhas de `dados` que correspondam à letra "B", mas removendo a coluna países.

---

* Podemos extender o uso da indexação para mais de uma condição:

```{r}
# retendo todas as observacoes que correspondam aos países Brasil ou Togo
dados[dados$paises == "Brasil" | dados$paises == "Togo", ]
# todas as linhas que contenham a informação do Brasil OU cujos valores do vetor1 sejam maiores do que 30
dados[dados$paises == "Brasil" | dados$vetor1 > 30, ]
# todas as linhas que contenham a informação do Brasil E cujas categorias de letras seja "A"
dados[dados$paises == "Brasil" & dados$letras == "A", ]
```

* Mas o que acontece ao condicionarmos esta indexação à condições que estejam na mesma coluna?

```{r}
# retendo todas as observacoes que correspondam aos países Brasil e Togo
dados[dados$paises == "Brasil" & dados$paises == "Togo", ]
```

* Não existe na coluna `paises` observações que satisfaçam tanto a condição de pertencerem ao Brasil quanto a Togo: ou é Brasil ou é Togo. Portanto, ao usarmos este tipo de indexação é necessário usar o operador `|` ou o operador `%in%`.
    + `%in%` busca uma determinada condição dentro de um determinado vetor.

```{r}
# observacoes que pertençam ao Brasil ou ao Togo
dados[dados$paises == "Brasil" | dados$paises == "Togo", ]
## MESMO RESULTADO
# observacoes que satisfaçam às informações que existem no vetor fornecido
dados[dados$paises %in% c("Brasil","Togo"), ]
```

* Este último caso ilustra que ao indexar elementos que estejam dentro de uma mesma coluna devemos sempre utilizar os operadores `|` ou `%in%`.

---

#### Exercício 5 {#anchor10}

1. Carregue o conjunto de dados das ilhas que trabalhamos na aula de leitura de dados (`ilhas.xlsx`).
    + Vamos padronizar o nome do objeto que vai receber estes dados a fim de que utilizemos a mesma terminologia entre nós - minha sugestão: `ilhas`.  
2. Retenha todos os dados das ilhas que pertençam à arquipélagos de tamanho medio;  
3. Agora, retenha todas as linhas de ilhas cuja riqueza de espécies seja maior que 30 e que sejam ilhas oceanicas;
4. Elimine todas as linhas que pertençam às ilhas de grande porte;
5. Por fim, retenha todas as linhas de ilhas cuja área seja maior do que 1000km², e que sejam ilhas oceanicas em arquipelagos grandes e pequenos; além disso, elimine as colunas que descrevem a produtividade, tamanho da populacao humana, a diversidade de habitats e a existência de montanhas nestas ilhas.

--- 

* Indexar um `data.frame` de acordo com múltiplas condições pode rapidamente se tornar complexo e impraticável.
* Existe uma forma mais fácil de __filtrar__ um sub-conjunto dos dados, usando a função `subset`.
    + podemos usar o argumento `subset` desta função para indicar os elementos que queremos indexar;
    + podemos usar o argumento `select` desta função para indicar as colunas que queremos preservar.

```{r}
## utilizando o conjunto de dados mtcars, existente na base do R e disponível logo de sua inicialização
# todos os carros com mpg > 20
subset(x = mtcars, mpg > 20)
# todos os carros com mpg > 20 e hp < 100
subset(x = mtcars, mpg > 20 & hp < 100)
# todos os carros que atendam as condições acima, mas somente as colunas mpg, cyl e hp
subset(x = mtcars, mpg > 20 & hp < 100, select = c(mpg, cyl, hp))
```

* Através desta função, também podemos usar o operador `:` para selecionar colunas que estejam em sequência em um `data.frame`:

```{r}
subset(x = mtcars, select = c(mpg:disp, am:carb))
```

* E até reordenar as colunas:

```{r}
subset(x = mtcars, select = c(cyl, hp, mpg, disp))
```

---

#### Exercício 6 {#anchor11}

1. Carregue o conjunto de dados que contém as informações climáticas, que utilizamos na aula de leitura de dados, e atribua ele a um objeto chamado `clima` (arquivo: `dados climáticos.csv`).  
2. Quais os dias e horários nos quais a temperatura máxima registrada foi maior do que 33ºC?
3. Quais foram os dias nos quais a temperatura mínima à meia noite foi menor do que 25ºC ou maior do que 30ºC?
4. Quantas observações indicam a ocorrência de eventos de precipitação? 
4. Qual foi o dia e horário onde houve o maior registro de precipitação?

---

## 4. Funções condicionais {#anchor4}

* Além dos operadores lógicos, o R possui um conjunto de funções que também podem ser empregadas para testes lógicos: `is.na`, `is.infinite` e `is.nan`.
* As funções `is.na`, `is.inf`, `is.nan` são usadas para determinar a existência de `NA`, `Inf` e `NaN` em um vetor: assim como os testes lógicos em vetores, estas funções retornam valores de `TRUE` ou `FALSE` para os valores que passam ou não no teste lógico.

```{r}
# criando um vetor com NA e testando sua existência
vetor3 <- c(3, 6, NA, 12, 15)
is.na(vetor3)
# criando um vetor com Inf e testando sua existência
vetor4 <- c(9, 4, 1, Inf, 0)
is.infinite(vetor4)
# criando com NaN e testando sua existência
vetor5 <- c(7, NaN, 5, 99, 2)
is.nan(vetor5)
```

* Uma coisa importante a se notar é que um `NaN` é um `NA`, mas o contrário não é válido: um valor que não é um número é interpretado como um valor não disponível, mas um valor não disponível não é necessário um valor que não é um número.

```{r}
# para o vetor que possui um NA
is.na(vetor3) # existe um NA na terceira posição
is.nan(vetor3) # mas não existe um valor que não seja um número
# para o vetor que possui um NaN
is.na(vetor5) # existe um valor na segunda posição que não está disponível
is.nan(vetor5) # este valor na segunda posição é um NaN
```

* Você pode remover linhas de um `data.frame` que contenham `NA` através da indexação e do teste lógico, como já vimos anteriormente:

```{r}
# crindo uma tabela que contenha um NA
exemplo <- data.frame(foo1 = c(2, 7, NA, 3, 9), foo2 = c("A", "B", "A", "B", "A"))
# onde está o NA?
is.na(exemplo)
# retendo a linha que contenha o NA
exemplo[is.na(exemplo),]
```

* Vimos que o NA está na terceira linha, na coluna `foo1`. Podemos excluir esta linha de duas formas.

```{r}
## de maneira mecanica
# a vantagem: mais fácil
# a desvantagem: se, por algum motivo, esta linha mudar de posição, você acabará excluindo a linha errada
exemplo[-3,]
## de forma automatizada, utilizando o pela argumento `!` (i.e., que não seja)
is.na(exemplo$foo1)
!is.na(exemplo$foo1)
# o NA está na coluna foo1
exemplo[!is.na(exemplo$foo1), ]
```

* Por vezes queremos saber qual a posição em que está um elemento que satisfaça a uma determinada condição. Para isto existem algumas funções específicas que são utilizadas especificamente em vetores: `which.min`, `which.max`, `which`.

```{r}
# criando um vetor
(vetor1 <- 20:30)
# onde está o valor mínimo do vetor1?
which.min(vetor1)
# onde está o valor máximo do vetor1?
which.max(vetor1)
# onde estão os valores que satisfaçam uma determina condição?
which(vetor1 >= 25)
which(c("Joao", "Maria", "Gabriel", "Joana", "Mario", "Gabriela") == "Joana")
which(c("Joao", "Maria", "Gabriel", "Joana", "Mario", "Gabriela") != "Joana")
```

---

#### Exercício 7 {#anchor12}

1. Carregue o conjunto de dados com as informações de algumas revistas científicas e atribua estes dados ao objeto `revistas` (arquivo `revistas.xls`).  
2. Em que linha está a revista com maior índice de impacto (_i.e._, `SJR`)? Que revista é essa?
3. Em que linha está a revista com menor índice de impacto (_i.e._, `SJR`)? Que revista é essa?
4. Em que linhas estão as revistas brasileiras?
5. Quais são as revistas brasileiras que tem o índice de impacto maior que 0.5?
6. Quais as revistas brasileiras que não tem índice de impacto?

---

* Também podemos usar a função `which` para determinarmos qual a posição dos elementos compartilhados por dois vetores. 

```{r}
# criando um segundo vetor
(vetor2 <- 25:35)
# qual a posição dos elementos do vetor1 que estão presentes no vetor2?
which(vetor1 %in% vetor2)
# qual a posição dos elementos do vetor2 que estão presentes no vetor1?
which(vetor2 %in% vetor1)
```

* Este tipo de teste pode ser feito através do conjunto de funções: `setdiff`, `intersect` e `union`.

```{r}
# quais os valores diferentes entre o vetor1 e o vetor2?
setdiff(vetor1, vetor2)
# quais os valores semelhantes entre o vetor1 e o vetor2?
intersect(vetor1, vetor2)
# qual a união dos valores no vetor1 e vetor2?
union(vetor1, vetor2)
```

---

* Por fim, existe a função `ifelse`, que usa um teste lógico para executar uma ação:
    + Dado um teste lógico;
    + Faça `yes` caso ele seja verdadeiro;
    + Faça `no` caso ele seja falso.

```{r}
args(ifelse)
```

* Um exemplo da aplicação desta função:

```{r}
ifelse(test = vetor1 <= 23, yes = "baixo", no = "alto")
```

* Você pode encadear diversos testes e substituições lógicos, mas cuidado - isto tende a se tornar cada vez mais complexo!

```{r}
ifelse(vetor1 <= 23, "baixo", ifelse(vetor1 <= 26, "médio", ifelse(vetor1 <= 29, "alto", "muito alto")))
```

---

## Aplicação da indexação e operações condicionais {#anchor5}

* Talvez você se pergunte: "_para que gastar tanto tempo entendendo como fazer estas indexações e realizar testes lógicos_"?
* Você verá, ao longo do tempo, a indexação é muito útil em diversas etapas da análise, manipulação e limpeza de dados:
    + Trabalhar com sub-conjuntos dos dados para tarefas específicas;
    + Remover ou adicionar observacões a um conjunto de dados;
    + _Consertar_ erros em um conjunto de dados;
    + _Modificar_ aspectos de um conjuntos de dados;
    + ...

* Um exemplo de como podemos usar a indexação para consertar um dado: o `data.frame` que criamos, `exemplo`.

```{r}
# você se lembra do 'NA', na terceira linha?
exemplo
# e se por um acaso descobrirmos que esse NA era, na realidade o número 10? podemos alterar este valor diretamente pela indexacao
# o NA está na terceira linha, primeira coluna
exemplo[3,1] # aqui está o NA
# para substituir ele, é só indexar e fornecer um novo valor aquela posição
exemplo[3,1] <- 10
# se olharmos este data.frame agora
exemplo
```

* De forma similar, podemos indexar alguns aspectos de um objeto para fazer outros tipos de modificações:

```{r}
# foo1 e foo2 são dois nomes péssimos para colunas, o que acham de modificarmos estes nomes?
names(exemplo) # aqui estão os nomes das colunas - estes nomes são um vetor!
# vamos criar outros dois nomes para as colunas: idade e nome
novas_colunas <- c("idade", "nome")
# podemos dizer para o R que os nomes das colunas de exemplo agora serão dadas pelo vetor que criamos
names(exemplo) <- novas_colunas
# se olharmos o data.frame
exemplo
```

* Finalmente, podemos utilizar a indexação através do operador `$` para criar uma nova coluna em um `data.frame`.

```{r}
exemplo$programa <- c("a", "b", "c", "d", "e")
exemplo
```

* Note, portanto, que a indexação e testes lógicos podem ser muito úteis para a edição e customização dos dados diretamente no R, sem a necessidade de fazermos qualquer alteração através do Excel (por exemplo).

---

#### Exercício 8 {#anchor13}

* Com o `data.frame` que acabamos de usar, `exemplo`:
    1. Substitua o conteúdo de cada linha pela idade e um sobrenome de 5 pessoas que estão sentadas próximas a você;
    2. Substitua apenas o título da coluna `nome` por `sobrenome`;
    3. Substitua os valores da coluna `programa` pela sigla do programa de pós-graduação ao qual estas pessoas pertençam;
    4. Adicione uma nova coluna que indique o nível da `graduação` no qual cada pessoa está se formando (_e.g._, graduação, mestrado, doutorado,...).
    